---
title: "Étude d’implantation commerciale"
subtitle: "Projet d’ouverture d’un magasin BIO"
author: "Stave Icnel Dany OSIAS   ,   Loïc MÉMETEAU    ,   Arthur HAUGUEL"
date: "9 Avril 2026"
lang: fr

output: 
  flexdashboard::flex_dashboard:
    orientation: rows
    vertical_layout: scroll
    theme: flatly
    social: menu
    source_code: embed

execute:
  echo: false
---

```{css, echo=FALSE}
:root {
  --bg-page: #f3f6fb;
  --card-bg: #ffffff;
  --ink: #1d2a39;
  --muted: #5f6b7a;
  --accent: #0d5e8a;
  --accent-soft: #d8eaf5;
  --line: #dbe4ef;
}

body {
  background: linear-gradient(180deg, #f8fbff 0%, var(--bg-page) 100%);
  color: var(--ink);
}

.navbar {
  background: linear-gradient(120deg, #0b486b 0%, #1a6ea0 55%, #2c8bb9 100%) !important;
  border-bottom: 1px solid rgba(255, 255, 255, 0.15);
}

.navbar-default .navbar-brand,
.navbar-default .navbar-nav > li > a {
  color: #f8fbff !important;
  font-weight: 600;
}

/* Force un collapse plus tot de la navbar pour eviter une barre sur 2-3 lignes */
@media (max-width: 1700px) {
  .navbar-header {
    float: none;
  }
  .navbar-left,
  .navbar-right {
    float: none !important;
  }
  .navbar-toggle {
    display: block;
  }
  .navbar-collapse {
    border-top: 1px solid rgba(255, 255, 255, 0.18);
    box-shadow: inset 0 1px 0 rgba(255, 255, 255, 0.08);
  }
  .navbar-collapse.collapse {
    display: none !important;
  }
  .navbar-collapse.collapse.in {
    display: block !important;
    max-height: calc(100vh - 58px) !important;
    overflow-y: auto !important;
    overflow-x: hidden !important;
    -webkit-overflow-scrolling: touch;
  }
  .navbar-collapse.in,
  .navbar-collapse.in .navbar-nav {
    max-height: calc(100vh - 58px);
    overflow-y: auto;
  }
  .navbar-nav {
    float: none !important;
    margin: 7.5px 0;
  }
  .navbar-nav > li {
    float: none;
  }
  .navbar-nav > li > a {
    padding-top: 9px;
    padding-bottom: 9px;
  }
}

.storyboard-nav .sbframelist ul li.active {
  border-left-color: var(--accent);
}

h1, h2, h3 {
  color: #16324a;
  letter-spacing: 0.1px;
}

h2 {
  margin-top: 0.6rem;
  border-bottom: 2px solid var(--line);
  padding-bottom: 0.35rem;
}

.section.level3 > h3 {
  background: linear-gradient(180deg, #ffffff 0%, #f6f9fd 100%);
  border: 1px solid var(--line);
  border-left: 5px solid var(--accent);
  border-radius: 10px;
  padding: 10px 14px;
  margin: 0.2rem 0 0.8rem 0;
  box-shadow: 0 3px 12px rgba(22, 50, 74, 0.06);
}

.section {
  margin-bottom: 0.9rem;
}

.chart-wrapper {
  background: var(--card-bg);
  border: 1px solid var(--line);
  border-radius: 12px;
  padding: 10px 12px 6px 12px;
  box-shadow: 0 4px 16px rgba(14, 35, 56, 0.06);
}

.html-widget {
  border-radius: 10px;
}

.chart-wrapper .dataTables_wrapper,
.chart-wrapper .datatable,
.chart-wrapper .html-widget,
.chart-wrapper .kable-table,
.chart-wrapper .table-responsive {
  width: 100% !important;
  max-width: 100%;
  overflow-x: auto;
}

.chart-wrapper .dataTables_scrollBody {
  border-bottom: 1px solid #dbe4ef !important;
}

.chart-wrapper .dataTables_scrollHead table,
.chart-wrapper .dataTables_scrollBody table {
  margin-left: 0 !important;
  margin-right: 0 !important;
}

.chart-wrapper table.dataTable thead th,
.chart-wrapper table.dataTable tbody td {
  text-align: left !important;
}

.chart-wrapper table.dataTable td.dt-nowrap,
.chart-wrapper table.dataTable th.dt-nowrap {
  white-space: nowrap;
}

table {
  border-collapse: separate;
  border-spacing: 0;
}

table thead th {
  background: #e9f2f9;
  color: #14324a;
  border-bottom: 1px solid #cfe0ee;
}

table tbody tr:nth-child(even) {
  background: #f8fbff;
}

p, li {
  color: var(--ink);
}

.caption,
figcaption {
  color: var(--muted);
  font-size: 0.92rem;
}

.analysis-scroll-box {
  height: auto;
  max-height: 100%;
  min-height: 0;
  overflow-y: auto;
  overflow-x: hidden;
  -webkit-overflow-scrolling: touch;
  box-sizing: border-box;
  padding: 12px 14px;
  border: 1px solid var(--line);
  border-left: 5px solid var(--accent);
  border-radius: 10px;
  background: linear-gradient(180deg, #ffffff 0%, #f8fbff 100%);
  line-height: 1.45;
}

.analysis-scroll-box--long {
  height: auto;
  max-height: 100%;
}

.analysis-scroll-box--ca-scroll {
  max-height: 620px;
  overflow-y: auto !important;
}

.analysis-scroll-box--fixed-scroll {
  height: 100%;
  max-height: none;
  overflow-y: auto !important;
}

.analysis-scroll-box p {
  margin: 0 0 0.65rem 0;
}

.analysis-scroll-box ul {
  margin-top: 0.2rem;
  margin-bottom: 0.65rem;
}
```



```{r setup, include=FALSE}
# ---------------------------
# Packages et options
# ---------------------------
# Librairie locale du projet pour les packages installes sans droits admin.
repo_candidates <- c(".", "..", "../..")
repo_root <- repo_candidates[file.exists(file.path(repo_candidates, ".git"))][1]
if (is.na(repo_root)) {
  repo_root <- repo_candidates[file.exists(file.path(repo_candidates, "Cours"))][1]
}
if (is.na(repo_root)) repo_root <- "."

project_lib <- normalizePath(file.path(repo_root, "Cours", ".Rlibs"), mustWork = FALSE)
if (!dir.exists(project_lib)) dir.create(project_lib, recursive = TRUE, showWarnings = FALSE)
.libPaths(c(project_lib, .libPaths()))

library(dplyr)
library(sf)
library(readr)
library(readxl)
library(knitr)
library(kableExtra)
library(stringr)
library(ggplot2)
if (requireNamespace("plotly", quietly = TRUE)) {
  library(plotly)
}

knitr::opts_chunk$set(
  echo = FALSE,
  message = FALSE,
  warning = FALSE,
  fig.align = "center"
)

theme_set(theme_minimal(base_size = 12))
theme_update(
  plot.title = element_text(face = "bold", size = 14, color = "#15334b"),
  plot.subtitle = element_text(size = 11, color = "#4b6073"),
  axis.title = element_text(face = "bold", color = "#1d2a39"),
  axis.text = element_text(color = "#334e68"),
  panel.grid.minor = element_blank(),
  legend.title = element_text(face = "bold")
)

table_height_px <- function(df, min_px = 160, max_px = 520, row_px = 30, header_px = 56, footer_px = 18) {
  nr <- tryCatch(nrow(as.data.frame(df)), error = function(e) 0L)
  nc <- tryCatch(ncol(as.data.frame(df)), error = function(e) 0L)
  if (!is.finite(nr)) nr <- 0L
  if (!is.finite(nc)) nc <- 0L

  base_h <- header_px + footer_px + (as.integer(nr) * row_px)
  if (nc > 10) base_h <- base_h + 24

  h <- max(min_px, base_h)
  h <- min(max_px, h)
  as.integer(round(h))
}

render_scroll_table <- function(df, caption = NULL, height_px = 420, min_px = 160, nowrap = FALSE) {
  max_px <- suppressWarnings(as.numeric(height_px))
  if (!is.finite(max_px)) max_px <- 520
  table_h <- table_height_px(df, min_px = min_px, max_px = max_px)
  col_defs <- if (isTRUE(nowrap)) list(list(targets = "_all", className = "dt-nowrap")) else list()

  if (requireNamespace("DT", quietly = TRUE)) {
    return(
      DT::datatable(
        df,
        rownames = FALSE,
        caption = if (is.null(caption)) NULL else htmltools::tags$caption(
          style = "caption-side: top; text-align: left;",
          caption
        ),
        options = list(
          dom = "t",
          paging = FALSE,
          searching = FALSE,
          info = FALSE,
          scrollX = TRUE,
          scrollY = paste0(table_h, "px"),
          autoWidth = FALSE,
          columnDefs = col_defs
        ),
        class = "compact stripe",
        width = "100%"
      )
    )
  }

  tb <- knitr::kable(df, format = "html", caption = caption)
  tb <- kableExtra::kable_styling(tb, full_width = TRUE, position = "left")
  kableExtra::scroll_box(tb, width = "100%", height = paste0(table_h, "px"))
}


# ---------------------------
# Fonction pour afficher un tableau de contingence proprement
# ---------------------------
afficher <- function(tab, colname, caption ="Tableau de contingence") {

  tab <- as.data.frame(tab)
  colnames(tab) <- c(colname, "Nombre")

  render_scroll_table(tab, caption = caption, height_px = 280)
}

coalesce_chr <- function(df, candidates) {
  out <- rep(NA_character_, nrow(df))
  for (col in candidates) {
    if (!col %in% names(df)) next
    val <- as.character(df[[col]])
    idx <- (is.na(out) | str_trim(out) == "") & !is.na(val) & str_trim(val) != ""
    out[idx] <- val[idx]
  }
  out
}

normalize_enseigne <- function(x) {
  out <- str_squish(as.character(x))
  out[out %in% c("", "[ND]", "Missing", "missing", "NA", "N/A", "NULL")] <- NA_character_
  out
}

normalize_naf <- function(x) {
  str_to_upper(str_replace_all(as.character(x), "[^A-Z0-9]", ""))
}

compute_coeff_alimentaire <- function(mediane_euro) {
  med <- suppressWarnings(as.numeric(mediane_euro))
  dplyr::case_when(
    !is.finite(med) | med <= 0 ~ NA_real_,
    med < 15000 ~ 0.22,
    med < 20000 ~ 0.20,
    med < 25000 ~ 0.18,
    med < 30000 ~ 0.16,
    med < 35000 ~ 0.14,
    TRUE ~ 0.12
  )
}

normalize_commune <- function(x) {
  x <- as.character(x)
  x <- iconv(x, from = "", to = "ASCII//TRANSLIT")
  x <- str_to_upper(x)
  x <- str_replace_all(x, "[^A-Z0-9]", "")
  str_squish(x)
}

as_date_flexible <- function(x) {
  x <- as.character(x)
  x <- str_squish(x)
  x[x %in% c("", "NA", "N/A", "NULL")] <- NA_character_
  out <- suppressWarnings(as.Date(x))
  miss <- is.na(out) & !is.na(x)
  if (any(miss)) out[miss] <- suppressWarnings(as.Date(x[miss], format = "%d/%m/%Y"))
  miss <- is.na(out) & !is.na(x)
  if (any(miss)) out[miss] <- suppressWarnings(as.Date(x[miss], format = "%Y-%m-%d"))
  out
}

extract_num_first <- function(x) {
  suppressWarnings(as.integer(str_extract(as.character(x), "\\d+")))
}

BIO_NAF5 <- c(
  "4721Z", "4722Z", "4723Z", "4724Z", "4725Z", "4729Z",
  "4781Z", "4789Z"
)
BIO_ENSEIGNE_REGEX <- "BIOCOOP|NATURALIA|LA\\s*VIE\\s*CLAIRE|VIE\\s*CLAIRE|SATORIZ|SO\\s*BIO|BIO\\s*C\\.?\\s*BON|DAY\\s*BY\\s*DAY|LABEL\\s*VIE|GREENWEEZ|KAZIDOMI|AURORE\\s*MARKET"
BIO_KEYWORDS_REGEX <- "\\bBIO\\b|VRAC|ORGANIC|NATURE"
BIO_SOURCE_KEYWORDS_REGEX <- "BIO|VRAC|ORGANIC|NATURE"

TYPE_PV_LEVELS <- c("bio_enseigne", "bio_local", "alim_specialise")
TYPE_PV_SHAPES_TM <- c(bio_enseigne = 21, bio_local = 24, alim_specialise = 22)
TYPE_PV_SHAPES_GG <- c(bio_enseigne = 16, bio_local = 17, alim_specialise = 15)

compute_bio_scope_flags <- function(df, naf_cols, classe_cols, enseigne_cols, denom_cols = character()) {
  naf_raw <- coalesce_chr(df, naf_cols)
  code_naf <- normalize_naf(naf_raw)
  naf5 <- substr(code_naf, 1, 5)

  enseigne_txt <- str_to_upper(str_squish(paste(
    coalesce_chr(df, enseigne_cols),
    coalesce_chr(df, denom_cols),
    sep = " | "
  )))
  source_txt <- str_to_upper(str_squish(paste(
    coalesce_chr(df, classe_cols),
    coalesce_chr(df, c("nomenclatur", "nomenclatur.1")),
    sep = " | "
  )))

  is_bio_enseigne <- str_detect(enseigne_txt, BIO_ENSEIGNE_REGEX)
  has_bio_keyword <- str_detect(enseigne_txt, BIO_KEYWORDS_REGEX)
  has_source_bio_keyword <- str_detect(source_txt, BIO_SOURCE_KEYWORDS_REGEX)
  keep_bio <- is_bio_enseigne |
    (naf5 %in% BIO_NAF5 & has_bio_keyword) |
    (naf5 %in% BIO_NAF5 & has_source_bio_keyword)

  dplyr::tibble(
    code_naf = code_naf,
    naf5 = naf5,
    is_bio_enseigne = is_bio_enseigne,
    has_bio_keyword = has_bio_keyword,
    has_source_bio_keyword = has_source_bio_keyword,
    keep_bio = keep_bio
  )
}

classify_type_pv <- function(df, naf_cols, classe_cols, enseigne_cols, denom_cols = character()) {
  flags <- compute_bio_scope_flags(
    df = df,
    naf_cols = naf_cols,
    classe_cols = classe_cols,
    enseigne_cols = enseigne_cols,
    denom_cols = denom_cols
  )

  out <- case_when(
    flags$is_bio_enseigne ~ "bio_enseigne",
    flags$naf5 %in% BIO_NAF5 & (flags$has_bio_keyword | flags$has_source_bio_keyword) ~ "bio_local",
    flags$naf5 %in% BIO_NAF5 ~ "alim_specialise",
    TRUE ~ NA_character_
  )

  factor(out, levels = TYPE_PV_LEVELS)
}

separate_overlapping_points <- function(sf_points, offset_m = 20) {
  if (!inherits(sf_points, "sf") || nrow(sf_points) == 0) return(sf_points)

  geom_type <- unique(as.character(sf::st_geometry_type(sf_points, by_geometry = TRUE)))
  if (!all(geom_type %in% c("POINT", "MULTIPOINT"))) return(sf_points)

  crs_in <- sf::st_crs(sf_points)
  pts_3857 <- sf::st_transform(sf_points, 3857)
  coords <- sf::st_coordinates(pts_3857)

  # Cle coordonnee arrondie pour identifier les points strictement superposes.
  key <- paste(round(coords[, 1], 3), round(coords[, 2], 3), sep = "_")
  grp <- split(seq_len(nrow(pts_3857)), key)

  new_coords <- coords[, 1:2, drop = FALSE]
  for (idx in grp) {
    if (length(idx) <= 1) next
    n <- length(idx)
    angles <- seq(0, 2 * pi, length.out = n + 1)[1:n]
    new_coords[idx, 1] <- coords[idx, 1] + offset_m * cos(angles)
    new_coords[idx, 2] <- coords[idx, 2] + offset_m * sin(angles)
  }

  sf::st_geometry(pts_3857) <- sf::st_sfc(
    lapply(seq_len(nrow(new_coords)), function(i) sf::st_point(new_coords[i, ])),
    crs = sf::st_crs(pts_3857)
  )

  sf::st_transform(pts_3857, crs_in)
}

map_group_reseau <- function(enseigne, denomination = NULL) {
  txt <- str_to_upper(str_squish(paste(enseigne, denomination, sep = " | ")))
  case_when(
    str_detect(txt, "CARREFOUR") ~ "Groupe Carrefour",
    str_detect(txt, "AUCHAN") ~ "Groupe Auchan",
    str_detect(txt, "CASINO|GEANT|MONOPRIX|SPAR|VIVAL") ~ "Groupe Casino",
    str_detect(txt, "INTERMARCHE|NETTO") ~ "Groupement Les Mousquetaires",
    str_detect(txt, "LECLERC|E\\.?\\s*LECLERC") ~ "E.Leclerc",
    str_detect(txt, "SUPER U|HYPER U|U EXPRESS|SYSTEME U|UTILE") ~ "Systeme U",
    str_detect(txt, "LIDL") ~ "Lidl",
    str_detect(txt, "ALDI") ~ "Aldi",
    TRUE ~ "Independant/Autre"
  )
}

sanitize_group_label <- function(x) {
  out <- normalize_enseigne(x)
  up <- str_to_upper(out)
  invalid_pattern <- paste(
    c(
      "COMMERCE", "ACTIVIT", "RESTAUR", "TRANSPORT", "LOCATION",
      "SERVICES", "CONSTRUCTION", "TRAVAUX", "NAF", "DETAIL EN MAGASIN",
      "AUTRE", "SANTE", "IMMOBILIER", "POSTE"
    ),
    collapse = "|"
  )
  out[is.na(out) | str_detect(up, invalid_pattern)] <- NA_character_
  out
}

compute_hhi <- function(group_vec) {
  x <- as.character(group_vec)
  x <- x[!is.na(x) & str_squish(x) != ""]
  if (length(x) == 0) return(NA_real_)
  n_tbl <- table(x)
  p <- as.numeric(n_tbl) / sum(n_tbl)
  sum(p^2)
}

build_sources_placeholder <- function(famille, variables_txt, utilite_txt) {
  tibble::tibble(
    famille_cartes = famille,
    variables = variables_txt,
    source_principale = "INSEE",
    utilite_ca_potentiel = utilite_txt
  )
}

compute_coverage_pct <- function(iris_sf, iso_sf, iris_id_col) {
  iris_base <- iris_sf %>%
    dplyr::select(dplyr::all_of(c(iris_id_col, "iris_name")), geometry) %>%
    mutate(iris_area = as.numeric(st_area(geometry)))

  if (is.null(iso_sf) || nrow(iso_sf) == 0) {
    return(
      iris_base %>%
        st_drop_geometry() %>%
        dplyr::transmute(
          !!iris_id_col := .data[[iris_id_col]],
          intersect_area = 0,
          couverture_pct = 0
        )
    )
  }

  sf::sf_use_s2(FALSE)
  on.exit(sf::sf_use_s2(TRUE), add = TRUE)

  iso_valid <- st_make_valid(iso_sf)
  iso_union <- st_union(st_geometry(iso_valid))
  iso_union <- st_sf(id = 1, geometry = st_sfc(iso_union, crs = st_crs(iso_valid)))

  inter <- st_intersection(iris_base, iso_union)
  if (nrow(inter) == 0) {
    return(
      iris_base %>%
        st_drop_geometry() %>%
        dplyr::transmute(
          !!iris_id_col := .data[[iris_id_col]],
          intersect_area = 0,
          couverture_pct = 0
        )
    )
  }

  inter %>%
    mutate(intersect_area = as.numeric(st_area(geometry))) %>%
    st_drop_geometry() %>%
    group_by(dplyr::across(dplyr::all_of(iris_id_col))) %>%
    summarise(intersect_area = sum(intersect_area), .groups = "drop") %>%
    right_join(
      iris_base %>% st_drop_geometry() %>% dplyr::select(dplyr::all_of(c(iris_id_col, "iris_area"))),
      by = iris_id_col
    ) %>%
    mutate(
      intersect_area = ifelse(is.na(intersect_area), 0, intersect_area),
      couverture_pct = pmin(100, (intersect_area / iris_area) * 100)
    ) %>%
    dplyr::select(dplyr::all_of(iris_id_col), intersect_area, couverture_pct)
}

connect_otp_any <- function(port_candidates = c(8080L, 8081L, 8082L, 8801L:8810L, 8901L:8910L)) {
  for (p in port_candidates) {
    con <- tryCatch(
      opentripplanner::otp_connect(hostname = "localhost", port = p),
      error = function(e) NULL
    )
    if (!is.null(con)) {
      attr(con, "otp_port") <- p
      message("Connexion OTP existante detectee sur le port ", p)
      return(con)
    }
  }
  NULL
}

get_env_int <- function(var_name, default = NA_integer_) {
  raw <- Sys.getenv(var_name, "")
  if (!nzchar(raw)) return(default)
  val <- suppressWarnings(as.integer(raw))
  if (is.na(val)) return(default)
  val
}

start_otp_any <- function(path_otp, path_data, start_ports = c(8901L:8910L, 8801L:8810L, 8080L:8089L)) {
  startup_wait_sec <- max(20L, get_env_int("OTP_STARTUP_WAIT_SEC", 90L))
  for (p in start_ports) {
    started <- tryCatch({
      opentripplanner::otp_setup(
        otp = path_otp,
        dir = path_data,
        port = p,
        securePort = as.integer(p + 100L),
        wait = FALSE,
        quiet = TRUE,
        open_browser = FALSE
      )
      TRUE
    }, error = function(e) {
      message("Echec demarrage OTP sur port ", p, ": ", conditionMessage(e))
      FALSE
    })

    if (!started) next

    con <- NULL
    for (i in seq_len(startup_wait_sec)) {
      Sys.sleep(1)
      con <- tryCatch(
        opentripplanner::otp_connect(hostname = "localhost", port = p),
        error = function(e) NULL
      )
      if (!is.null(con)) break
    }

    if (!is.null(con)) {
      attr(con, "otp_port") <- p
      message("OTP demarre et connecte sur le port ", p)
      return(con)
    }

    message("OTP non joignable sur le port ", p, " apres ", startup_wait_sec, "s, tentative port suivant.")
  }
  NULL
}

prepare_points_for_otp <- function(points_sf, id_col = "siret") {
  if (!inherits(points_sf, "sf")) stop("prepare_points_for_otp: objet sf attendu.")
  if (!id_col %in% names(points_sf)) stop("prepare_points_for_otp: colonne ID absente: ", id_col)

  n_before <- nrow(points_sf)
  out <- points_sf %>%
    mutate(
      !!id_col := as.character(.data[[id_col]])
    ) %>%
    filter(!is.na(.data[[id_col]]) & str_squish(.data[[id_col]]) != "")

  out <- out[!sf::st_is_empty(out), ]

  # On utilise les centroides pour garantir une matrice X/Y (un enregistrement par feature).
  coords <- suppressWarnings(sf::st_coordinates(sf::st_centroid(sf::st_geometry(out))))
  keep_xy <- stats::complete.cases(coords[, c("X", "Y"), drop = FALSE])
  out <- out[keep_xy, ]

  out <- out %>% distinct(.data[[id_col]], .keep_all = TRUE)
  n_after <- nrow(out)
  n_removed <- n_before - n_after

  if (n_removed > 0) {
    message("OTP: ", n_removed, " point(s) SIRENE retires (ID manquant, geometrie vide ou coordonnees NA).")
  }
  if (n_after == 0) {
    stop("OTP: aucun point valide apres nettoyage.")
  }

  out
}

normalize_iso_id_col <- function(iso_sf, id_col = "siret", known_ids = NULL) {
  if (is.null(iso_sf) || nrow(iso_sf) == 0) return(iso_sf)

  id_candidates <- c(id_col, "from_id", "fromId", "id", "otp_id", "siret")
  id_found <- id_candidates[id_candidates %in% names(iso_sf)]
  key_col <- if (length(id_found) > 0) id_found[[1]] else names(iso_sf)[min(3, ncol(iso_sf))]

  raw_id <- iso_sf[[key_col]]
  out_id <- as.character(raw_id)

  if (!is.null(known_ids)) {
    known_ids <- as.character(known_ids)
    known_ids <- known_ids[!is.na(known_ids) & str_squish(known_ids) != ""]

    if (length(known_ids) > 0 && !all(out_id %in% known_ids)) {
      id_num <- suppressWarnings(as.integer(raw_id))
      mapped <- rep(NA_character_, length(id_num))

      # Cas 1: OTP renvoie un index 1..n du batch courant.
      ok_1based <- !is.na(id_num) & id_num >= 1L & id_num <= length(known_ids)
      mapped[ok_1based] <- known_ids[id_num[ok_1based]]

      # Cas 2: OTP renvoie un index 0..(n-1).
      need_map <- is.na(mapped)
      ok_0based <- need_map & !is.na(id_num) & id_num >= 0L & id_num < length(known_ids)
      mapped[ok_0based] <- known_ids[id_num[ok_0based] + 1L]

      # Cas 3: identifiant texte se terminant par un numero (ex: "from_3").
      need_map <- is.na(mapped)
      if (any(need_map)) {
        parsed_num <- suppressWarnings(as.integer(str_extract(as.character(raw_id[need_map]), "\\d+$")))
        ok_parsed <- !is.na(parsed_num) & parsed_num >= 1L & parsed_num <= length(known_ids)
        if (any(ok_parsed)) {
          idx_need <- which(need_map)
          mapped[idx_need[ok_parsed]] <- known_ids[parsed_num[ok_parsed]]
        }
      }

      # Priorite aux IDs deja "propres"; sinon on prend le mapping deduit.
      direct_ok <- out_id %in% known_ids
      out_id <- ifelse(direct_ok, out_id, mapped)
    }
  }

  iso_sf[[id_col]] <- as.character(out_id)
  iso_sf
}

otp_isochrone_safe <- function(
    otpcon,
    points_sf,
    id_col = "siret",
    mode = c("CAR"),
    date_time,
    cutoffSec,
    maxWalkDistance = NULL,
    batch_size = 8L
) {
  if (nrow(points_sf) == 0) return(NULL)

  pts <- sf::st_transform(points_sf, 4326)
  request_timeout_sec <- max(20L, get_env_int("OTP_REQUEST_TIMEOUT_SEC", 90L))
  batch_retries <- max(1L, get_env_int("OTP_BATCH_RETRIES", 2L))

  call_chunk <- function(pts_chunk) {
    args <- list(
      otpcon = otpcon,
      fromPlace = pts_chunk,
      fromID = as.character(pts_chunk[[id_col]]),
      mode = mode,
      date_time = date_time,
      cutoffSec = cutoffSec,
      ncores = 1
    )
    if (!is.null(maxWalkDistance)) args$maxWalkDistance <- maxWalkDistance

    for (attempt in seq_len(batch_retries)) {
      res <- tryCatch({
        setTimeLimit(elapsed = request_timeout_sec, transient = TRUE)
        on.exit(setTimeLimit(cpu = Inf, elapsed = Inf, transient = FALSE), add = TRUE)
        do.call(opentripplanner::otp_isochrone, args)
      }, error = function(e) {
        msg <- conditionMessage(e)
        message(
          "OTP erreur (mode=", paste(mode, collapse = "+"),
          ", attempt=", attempt, "/", batch_retries, "): ", msg
        )
        NULL
      })
      if (!is.null(res) && nrow(res) > 0) return(res)
      if (attempt < batch_retries) Sys.sleep(1)
    }
    NULL
  }

  old_timeout <- getOption("timeout")
  options(timeout = 60)
  on.exit(options(timeout = old_timeout), add = TRUE)

  idx_batches <- split(seq_len(nrow(pts)), ceiling(seq_len(nrow(pts)) / as.integer(batch_size)))
  out_parts <- list()

  for (b in seq_along(idx_batches)) {
    pts_chunk <- pts[idx_batches[[b]], ]
    message("OTP batch ", b, "/", length(idx_batches), " (", nrow(pts_chunk), " points, mode=", paste(mode, collapse = "+"), ")")
    res <- call_chunk(pts_chunk)
    if (!is.null(res) && nrow(res) > 0) {
      res <- normalize_iso_id_col(
        iso_sf = res,
        id_col = id_col,
        known_ids = as.character(pts_chunk[[id_col]])
      )
      out_parts[[length(out_parts) + 1]] <- res
    }
  }

  if (length(out_parts) == 0) {
    message("OTP sans resultat (mode=", paste(mode, collapse = "+"), ").")
    return(NULL)
  }

  out <- do.call(rbind, out_parts)
  normalize_iso_id_col(
    iso_sf = out,
    id_col = id_col,
    known_ids = as.character(pts[[id_col]])
  )
}

make_buffer_iso_fallback <- function(points_sf, id_col = "siret", cutoffSec, speed_m_per_min = 80) {
  if (nrow(points_sf) == 0) return(points_sf[0, ])

  pts <- st_transform(points_sf, 2154)
  ids <- as.character(pts[[id_col]])

  out_list <- vector("list", length = nrow(pts) * length(cutoffSec))
  k <- 0L

  for (i in seq_len(nrow(pts))) {
    for (tt in cutoffSec) {
      k <- k + 1L
      d_m <- (as.numeric(tt) / 60) * speed_m_per_min
      out_list[[k]] <- st_buffer(pts[i, ], dist = d_m) %>%
        mutate(
          !!id_col := ids[i],
          time = as.integer(tt)
        )
    }
  }

  iso <- do.call(rbind, out_list)
  st_transform(iso, st_crs(points_sf))
}

get_iso_specs <- function(profile = c("walk", "car")) {
  profile <- match.arg(profile)
  if (profile == "walk") {
    # Regles magasin BIO de proximite (priorite marche/velo/TC):
    # - bio_enseigne: 5-10 min
    # - bio_local: 5-10 min
    # - alim_specialise: 8-12 min
    return(list(
      bio_enseigne = c(5, 10) * 60,
      bio_local = c(5, 10) * 60,
      alim_specialise = c(8, 12) * 60
    ))
  }

  # Regles voiture (complement):
  # - bio_enseigne: 8-12 min
  # - bio_local: 8-12 min
  # - alim_specialise: 10-15 min
  list(
    bio_enseigne = c(8, 12) * 60,
    bio_local = c(8, 12) * 60,
    alim_specialise = c(10, 15) * 60
  )
}

build_multiformat_isochrones <- function(
    points_sf,
    otpcon = NULL,
    mode = c("CAR"),
    profile = c("car", "walk"),
    strict = TRUE,
    id_col = "siret",
    maxWalkDistance = NULL
) {
  profile <- match.arg(profile)
  specs <- get_iso_specs(profile)
  parts <- list()

  for (tp in names(specs)) {
    pts_tp <- points_sf %>% filter(as.character(Type_PV) == tp)
    if (nrow(pts_tp) == 0) next

    cut_tp <- specs[[tp]]
    iso_tp <- NULL

    if (!is.null(otpcon)) {
      iso_tp <- otp_isochrone_safe(
        otpcon = otpcon,
        points_sf = pts_tp,
        id_col = id_col,
        mode = mode,
        date_time = as.POSIXct(strptime("2026-02-18 08:35", "%Y-%m-%d %H:%M")),
        cutoffSec = cut_tp,
        maxWalkDistance = maxWalkDistance,
        batch_size = 8L
      )
    }

    if (is.null(iso_tp) || nrow(iso_tp) == 0) {
      if (strict) {
        stop(
          "Aucune isochrone OTP pour type=", tp,
          " mode=", paste(mode, collapse = "+"),
          " profile=", profile
        )
      }
      message("Fallback geometrique pour type=", tp, " mode=", paste(mode, collapse = "+"))
      iso_tp <- make_buffer_iso_fallback(
        points_sf = pts_tp,
        id_col = id_col,
        cutoffSec = cut_tp,
        speed_m_per_min = if (profile == "car") 500 else 80
      )
    }

    iso_tp <- normalize_iso_id_col(
      iso_sf = iso_tp,
      id_col = id_col,
      known_ids = as.character(pts_tp[[id_col]])
    )
    iso_tp$Type_PV <- tp
    parts[[length(parts) + 1]] <- iso_tp
  }

  if (length(parts) == 0) {
    return(points_sf[0, ])
  }

  do.call(rbind, parts)
}

```


```{r}
# ---------------------------
# Chemins relatifs et création dossier processed
# ---------------------------
cours_dir_candidates <- c("Cours", ".", "..", "../..")
cours_dir <- cours_dir_candidates[
  file.exists(file.path(cours_dir_candidates, "data", "raw", "dataseed-sirene-1.shp"))
][1]

if (is.na(cours_dir)) stop("Dossier Cours/data/raw introuvable depuis: ", getwd())

raw_dir <- file.path(cours_dir, "data", "raw")
processed_dir <- file.path(cours_dir, "data", "processed")

# Créer le dossier si nécessaire
if (!dir.exists(processed_dir)) {
  dir.create(processed_dir, recursive = TRUE)
}

message("Dossier Cours utilise: ", cours_dir)
```

PARTIE 2.1: Vue d'ensemble de la zone d’étude (agglo complete + zone cible Nord)
=======================================================================

Row {data-height=620}
-----------------------------------------------------------------------

```{r,results='hide'}
# ---------------------------
# Chargement shapefiles
# ---------------------------

# IRIS
iris_shp <- st_read(
  dsn = raw_dir,
  layer = "georef-france-iris-millesime"
)

# SIRENE
sirene_layer <- "dataseed-sirene-1"
sirene_dsn_candidates <- c(
  file.path(cours_dir, "data", "actif"),
  file.path(cours_dir, "data", "raw"),
  file.path(cours_dir, "data")
)
sirene_dsn <- sirene_dsn_candidates[
  file.exists(file.path(sirene_dsn_candidates, paste0(sirene_layer, ".shp")))
][1]

if (is.na(sirene_dsn)) {
  stop("Shapefile ", sirene_layer, ".shp introuvable dans actif/raw/data.")
}

message("Source SIRENE utilisee: ", sirene_dsn, "/", sirene_layer, ".shp")

sirene_shp <- st_read(
  dsn = sirene_dsn,
  layer = sirene_layer,
  quiet = TRUE
)

message("Shapefile SIRENE charge avec succès: ", nrow(sirene_shp), " établissements")

# CSV avec plus de détails (optionnel selon les jeux de donnees disponibles)
sirene_csv_candidates <- c(
  file.path(cours_dir, "data", "actif", "economicref-france-sirene-v3.csv"),
  file.path(cours_dir, "data", "raw", "economicref-france-sirene-v3.csv"),
  file.path(cours_dir, "data", "economicref-france-sirene-v3.csv")
)
sirene_csv_path <- sirene_csv_candidates[file.exists(sirene_csv_candidates)][1]

if (!is.na(sirene_csv_path)) {
  sirene_csv_raw <- suppressMessages(read_csv2(sirene_csv_path, show_col_types = FALSE))
  names(sirene_csv_raw) <- tolower(names(sirene_csv_raw))

  siret_col <- if ("siret" %in% names(sirene_csv_raw)) "siret" else NA_character_
  denom_col <- names(sirene_csv_raw)[
    str_detect(
      names(sirene_csv_raw),
      "denomination usuelle|dénomination usuelle|denominatio"
    )
  ][1]
  enseigne_col <- names(sirene_csv_raw)[str_detect(names(sirene_csv_raw), "^enseigne")][1]

  if (is.na(siret_col)) {
    message("CSV SIRENE detecte mais colonne 'siret' absente: jointure CSV ignoree.")
    sirene_csv <- dplyr::tibble(
      siret = character(),
      denominatio_csv = character(),
      enseigne_de_csv = character()
    )
  } else {
    sirene_csv <- dplyr::tibble(
      siret = as.character(sirene_csv_raw[[siret_col]]),
      denominatio_csv = if (!is.na(denom_col)) as.character(sirene_csv_raw[[denom_col]]) else NA_character_,
      enseigne_de_csv = if (!is.na(enseigne_col)) as.character(sirene_csv_raw[[enseigne_col]]) else NA_character_
    )
    message("CSV SIRENE charge avec succès: ", nrow(sirene_csv), " établissements (", sirene_csv_path, ")")
  }
} else {
  message("CSV economicref-france-sirene-v3.csv introuvable (actif/raw/data). On continue sans enrichissement CSV.")
  sirene_csv <- dplyr::tibble(
    siret = character(),
    denominatio_csv = character(),
    enseigne_de_csv = character()
  )
}


```


```{r}
# ---------------------------
# Definition des perimetres (dual scope)
# ---------------------------
# Zone cible groupe (Nord) pour les analyses d'implantation.
communes_nord_norm <- c(
  "GRENOBLE", "MEYLAN", "LATRONCHE", "CORENC",
  "SAINTMARTINLEVINOUX", "SAINTEGREVE"
)
communes_ouest_norm <- c("SASSENAGE", "FONTAINE", "SEYSSINETPARISET", "SEYSSINS")
communes_sudest_norm <- c("ECHIROLLES", "EYBENS", "SAINTMARTINDHERES", "GIERES")

communes_agglo_norm <- unique(c(communes_nord_norm, communes_ouest_norm, communes_sudest_norm))
communes_zone_cible_norm <- communes_nord_norm

# Normaliser les noms de colonnes/communes
names(sirene_shp) <- tolower(names(sirene_shp))
iris_shp <- iris_shp %>% mutate(commune_norm = normalize_commune(com_name))
sirene_shp <- sirene_shp %>% mutate(commune_norm = normalize_commune(commune_de_))

prepare_sirene_scope <- function(sirene_sf) {
  out <- sirene_sf
  flags <- compute_bio_scope_flags(
    df = out,
    naf_cols = c("activite_pr.1", "activitepri.1", "activiteprincipaleetablissement", "activite_pr", "activitepri"),
    classe_cols = c("classe_de_l", "classeetabl", "classe"),
    enseigne_cols = c("enseigne_de", "enseigne1et"),
    denom_cols = c("denominatio", "denominatio.1")
  )
  out$code_naf <- flags$code_naf
  out$naf5 <- flags$naf5
  out$is_bio_enseigne <- flags$is_bio_enseigne
  out$has_bio_keyword <- flags$has_bio_keyword
  out$has_source_bio_keyword <- flags$has_source_bio_keyword
  out$keep_bio <- flags$keep_bio
  out$Type_PV <- classify_type_pv(
    df = out,
    naf_cols = c("activite_pr.1", "activitepri.1", "activiteprincipaleetablissement", "activite_pr", "activitepri"),
    classe_cols = c("classe_de_l", "classeetabl", "classe"),
    enseigne_cols = c("enseigne_de", "enseigne1et"),
    denom_cols = c("denominatio")
  )
  out %>% filter(keep_bio, !is.na(Type_PV))
}

# Perimetre complet agglo (table ponctuels)
sirene_agglo_full_raw <- sirene_shp %>% filter(commune_norm %in% communes_agglo_norm)
sirene_agglo_full <- prepare_sirene_scope(sirene_agglo_full_raw)

# Zone cible (Nord) pour cartes/analyses
sirene_zone_etude <- sirene_agglo_full %>% filter(commune_norm %in% communes_zone_cible_norm)

iris_agglo <- iris_shp %>% filter(commune_norm %in% communes_agglo_norm)
iris_zone_etude <- iris_agglo %>% filter(commune_norm %in% communes_zone_cible_norm)

message(
  "Filtre BIO agglo applique (enseigne/NAF5/mots-cles): ",
  nrow(sirene_agglo_full), " points conserves sur ", nrow(sirene_agglo_full_raw)
)
message(
  "Nombre de points BIO zone cible Nord: ", nrow(sirene_zone_etude),
  " | agglo complete: ", nrow(sirene_agglo_full)
)
message(
  "Detail 2025 zone cible Nord: ",
  paste(
    paste0(names(table(sirene_zone_etude$Type_PV)), "=", as.integer(table(sirene_zone_etude$Type_PV))),
    collapse = ", "
  )
)

if (nrow(sirene_zone_etude) == 0) {
  stop("Aucun point de vente BIO detecte dans la zone cible Nord apres filtrage BIO. Arret pour eviter un rendu invalide.")
}

```


### Répartition des établissements dans la zone d'étude
```{r}

# Création d'un tableau récapitulatif des types d'établissements
tab_classes <- as.data.frame(table(sirene_zone_etude$classe_de_l))
colnames(tab_classes) <- c("Type d'établissement", "Nombre")

render_scroll_table(
  tab_classes,
  caption = "Répartition des établissements dans la zone d'étude",
  height_px = 280
)


```

```{r}
# ---------------------------
# Remplir certaines valeurs manquantes a partir du CSV
# ---------------------------

# Convertir SIRET en character dans le CSV
sirene_csv <- sirene_csv %>%
  mutate(siret = as.character(siret))

# Vérifier également sirene_zone_etude
sirene_zone_etude <- sirene_zone_etude %>%
  mutate(siret = as.character(siret))
sirene_agglo_full <- sirene_agglo_full %>%
  mutate(siret = as.character(siret))

# Jointure sur SIRET
sirene_zone_etude <- sirene_zone_etude %>%
  left_join(sirene_csv, by = "siret") %>%
  mutate(
    denominatio = ifelse(is.na(denominatio) | denominatio == "", denominatio_csv, denominatio),
    enseigne_de = ifelse(is.na(enseigne_de) | enseigne_de == "", enseigne_de_csv, enseigne_de)
  ) %>%
  select(-denominatio_csv, -enseigne_de_csv)
sirene_agglo_full <- sirene_agglo_full %>%
  left_join(sirene_csv, by = "siret") %>%
  mutate(
    denominatio = ifelse(is.na(denominatio) | denominatio == "", denominatio_csv, denominatio),
    enseigne_de = ifelse(is.na(enseigne_de) | enseigne_de == "", enseigne_de_csv, enseigne_de)
  ) %>%
  select(-denominatio_csv, -enseigne_de_csv)

```



### Nombre de points de vente par enseigne

```{r}
# ---------------------------
# Préparation table ponctuels (agglo complète)
# ---------------------------
sirene_agglo_tab <- st_transform(sirene_agglo_full, st_crs(iris_shp))

# Jointure spatiale IRIS (agglo complète)
joined_agglo <- st_join(
  sirene_agglo_tab,
  iris_shp %>% select(iris_code),
  left = TRUE
)
sirene_agglo_tab$Code_IRIS <- st_drop_geometry(joined_agglo)$iris_code

# Drives: priorite au crossref genere, fallback sur drives_grenoble.csv
crossref_candidates <- c(
  file.path(cours_dir, "data", "processed", "crossref_supermarches_drives_zone_v3.csv"),
  file.path(cours_dir, "data", "processed", "crossref_supermarches_drives_zone.csv"),
  file.path(cours_dir, "data", "processed", "crossref_supermarches_drives.csv")
)
crossref_path <- crossref_candidates[file.exists(crossref_candidates)][1]

drive_info <- tibble(
  siret = character(),
  drive_trouve = logical(),
  drives_types = character(),
  date_creation_drive = as.Date(character())
)

if (!is.na(crossref_path)) {
  drive_info <- readr::read_csv(crossref_path, show_col_types = FALSE) %>%
    {
      date_drive_raw <- coalesce_chr(
        .,
        c(
          "date_creation_drive", "date_creation", "date_creation_drive_accole",
          "date_ouverture_drive", "date_ouverture", "date_drive"
        )
      )
      transmute(
        .,
        siret = as.character(siret),
        drive_trouve = as.logical(drive_trouve),
        drives_types = as.character(drives_types),
        date_creation_drive = as_date_flexible(date_drive_raw)
      )
    } %>%
    distinct(siret, .keep_all = TRUE)
} else {
  fallback_drive_path <- file.path(cours_dir, "data", "raw", "drives_grenoble.csv")
  if (file.exists(fallback_drive_path)) {
    message("crossref drives absent: tentative de fallback avec drives_grenoble.csv")
    drives_raw <- suppressMessages(readr::read_delim(
      fallback_drive_path,
      delim = ";",
      show_col_types = FALSE,
      locale = readr::locale(encoding = "UTF-8")
    ))
    names(drives_raw) <- tolower(names(drives_raw))

    if ("adresse" %in% names(drives_raw)) {
      adr_m <- str_match(as.character(drives_raw$adresse), "^\\s*([^,]+),\\s*(\\d{5})\\s+(.+?)\\s*$")
      drives_raw <- drives_raw %>%
        mutate(
          cp_norm = adr_m[, 3],
          commune_norm = normalize_commune(adr_m[, 4]),
          numero_drive = extract_num_first(adr_m[, 2]),
          voie_drive = str_squish(str_remove(adr_m[, 2], "^[0-9]+\\s*")),
          voie_norm = normalize_commune(voie_drive),
          type_drive = if ("type_drive" %in% names(drives_raw)) as.character(type_drive) else "non_precise"
        )

      sirene_keys <- sirene_agglo_tab %>%
        st_drop_geometry() %>%
        transmute(
          siret = as.character(siret),
          cp_norm = str_extract(as.character(code_postal), "\\d{5}"),
          commune_norm = normalize_commune(commune_de_),
          numero_sirene = extract_num_first(numero_de_v),
          voie_norm = normalize_commune(paste(type_de_voi, libelle_de_))
        )

      fallback_match <- sirene_keys %>%
        inner_join(drives_raw, by = c("cp_norm", "commune_norm", "voie_norm")) %>%
        filter(is.na(numero_sirene) | is.na(numero_drive) | numero_sirene == numero_drive) %>%
        group_by(siret) %>%
        summarise(
          drive_trouve = TRUE,
          drives_types = paste(sort(unique(na.omit(type_drive))), collapse = " | "),
          date_creation_drive = as.Date(NA),
          .groups = "drop"
        )

      drive_info <- fallback_match
    }
  }
}

tab_ponctuels_raw <- sirene_agglo_tab %>%
  st_drop_geometry()

tab_ponctuels_raw$raison_sociale_raw <- coalesce_chr(
  tab_ponctuels_raw,
  c("denominatio", "denominatio.1", "denominatio.2", "denominatio.3", "denominatio.4")
)
tab_ponctuels_raw$enseigne_raw <- coalesce_chr(
  tab_ponctuels_raw,
  c("enseigne_de", "enseigne_de.1", "enseigne_de.2")
)
tab_ponctuels_raw$groupe_raw <- coalesce_chr(
  tab_ponctuels_raw,
  c("groupe_de_l", "groupe_de_l.1")
)

tab_ponctuels <- tab_ponctuels_raw %>%
  mutate(
    siret = as.character(siret),
    siren = as.character(siren),
    Raison_sociale_calc = normalize_enseigne(raison_sociale_raw),
    Nom_usuel_calc = normalize_enseigne(enseigne_raw),
    Nom_usuel_calc = ifelse(is.na(Nom_usuel_calc), Raison_sociale_calc, Nom_usuel_calc),
    Nom_usuel_source = dplyr::case_when(
      !is.na(normalize_enseigne(enseigne_raw)) ~ "enseigne_de",
      !is.na(normalize_enseigne(raison_sociale_raw)) ~ "denominatio",
      TRUE ~ NA_character_
    ),
    Nom_usuel_alternatif = ifelse(
      !is.na(normalize_enseigne(enseigne_raw)) & !is.na(normalize_enseigne(raison_sociale_raw)) &
        normalize_enseigne(enseigne_raw) != normalize_enseigne(raison_sociale_raw),
      normalize_enseigne(raison_sociale_raw),
      NA_character_
    ),
    Nom_groupe_calc = sanitize_group_label(groupe_raw),
    Nom_groupe_calc = ifelse(
      is.na(Nom_groupe_calc),
      map_group_reseau(Nom_usuel_calc, Raison_sociale_calc),
      Nom_groupe_calc
    ),
    Nom_groupe_calc = ifelse(Nom_groupe_calc == "Independant/Autre", NA_character_, Nom_groupe_calc),
    Zone_etude_calc = commune_norm %in% communes_zone_cible_norm
  ) %>%
  left_join(drive_info, by = "siret") %>%
  mutate(
    drive_trouve = ifelse(is.na(drive_trouve), FALSE, drive_trouve),
    drives_types = ifelse(is.na(drives_types) | str_squish(drives_types) == "", "none", drives_types),
    Drive_accole = drive_trouve & str_detect(str_to_lower(drives_types), "accole|voiture"),
    Drive_deporte = drive_trouve & !Drive_accole,
    Date_creation_drive = as.character(as_date_flexible(date_creation_drive))
  ) %>%
  transmute(
    SIRET = siret,
    SIREN = siren,
    Raison_sociale = Raison_sociale_calc,
    Nom_usuel = Nom_usuel_calc,
    Nom_usuel_source = Nom_usuel_source,
    Nom_usuel_alternatif = Nom_usuel_alternatif,
    Date_changement_nom = as.character(as.Date(NA)),
    Flag_changement_nom = !is.na(Nom_usuel_alternatif),
    Siege = !is.na(siret_du_si) & siret == as.character(siret_du_si),
    Appartient_groupe = !is.na(Nom_groupe_calc),
    Nom_groupe = Nom_groupe_calc,
    Date_creation = as.character(as_date_flexible(date_de_cre)),
    Drive_accole = as.logical(Drive_accole),
    Date_creation_drive = Date_creation_drive,
    Drive_deporte = as.logical(Drive_deporte),
    Code_NAF = code_naf,
    Libelle_NAF = as.character(nomenclatur),
    Adresse = str_squish(paste(adresse_de_, code_postal, commune_de_, sep = ", ")),
    Code_IRIS = as.character(Code_IRIS),
    Zone_etude = as.logical(Zone_etude_calc)
  )

# ---------------------------
# Affichage récapitulatif
# ---------------------------
afficher(
  table(tab_ponctuels$Nom_usuel),
  colname = "Enseigne de l'établissement",
  caption = "Nombre de points de vente (agglo complète)"
)

```

PARTIE 2.2: Table des ponctuels
=======================================================================

Row {data-height=1000}
-----------------------------------------------------------------------

### Table des ponctuels


```{r}
render_scroll_table(
  head(tab_ponctuels),
  caption = "Aperçu de la table des ponctuels (agglo complète)",
  height_px = 320
)
```


```{r}
# ---------------------------
# Export CSV de la table des ponctuels
# ---------------------------

# Chemin du fichier de sortie
csv_file <- file.path(processed_dir, "GROUPE07_TabPonctuels_rapport2.csv")

# Export
write.csv(
  tab_ponctuels,
  csv_file,
  row.names = FALSE,
  fileEncoding = "UTF-8",
  na = ""
)

message("CSV des points de vente exporté dans : ", csv_file)

```


PARTIE 2.2: Dictionnaire des variables
=======================================================================

Row {data-height=1000}
-----------------------------------------------------------------------

### Dictionnaire des variables

```{r}
infer_type <- function(x) {
  if (is.logical(x)) return("logical")
  if (inherits(x, "Date")) return("date")
  if (is.integer(x)) return("integer")
  if (is.numeric(x)) return("numeric")
  "character"
}

desc_map <- c(
  SIRET = "Identifiant unique de l’établissement",
  SIREN = "Identifiant de l’unité légale",
  Raison_sociale = "Dénomination officielle de l’établissement",
  Nom_usuel = "Nom commercial/usuel retenu",
  Nom_usuel_source = "Variable source du nom usuel retenu",
  Nom_usuel_alternatif = "Nom alternatif utile au suivi des changements d’enseigne",
  Date_changement_nom = "Date de changement d’enseigne/dénomination (si connue)",
  Flag_changement_nom = "Indique une transition d’enseigne/dénomination",
  Siege = "Indique si l’établissement est siège",
  Appartient_groupe = "Appartenance à un groupe/réseau",
  Nom_groupe = "Nom du groupe commercial",
  Date_creation = "Date de création de l’établissement",
  Drive_accole = "Présence d’un drive accolé",
  Date_creation_drive = "Date de création du drive",
  Drive_deporte = "Présence d’un drive déporté",
  Code_NAF = "Code NAF de l’établissement",
  Libelle_NAF = "Libellé du code NAF",
  Adresse = "Adresse postale complète",
  Code_IRIS = "Code IRIS de localisation",
  Zone_etude = "True si point dans la zone cible Nord"
)

source_map <- c(
  SIRET = "SIRENE", SIREN = "SIRENE", Raison_sociale = "SIRENE",
  Nom_usuel = "SIRENE + nettoyage", Nom_usuel_source = "Traitement interne",
  Nom_usuel_alternatif = "SIRENE + traitement interne",
  Date_changement_nom = "A completer", Flag_changement_nom = "Traitement interne",
  Siege = "SIRENE", Appartient_groupe = "SIRENE + mapping groupe",
  Nom_groupe = "SIRENE + mapping groupe",
  Date_creation = "SIRENE", Drive_accole = "crossref drives / fallback",
  Date_creation_drive = "crossref drives / fallback",
  Drive_deporte = "crossref drives / fallback",
  Code_NAF = "SIRENE", Libelle_NAF = "SIRENE", Adresse = "SIRENE",
  Code_IRIS = "INSEE IRIS + jointure spatiale", Zone_etude = "Traitement interne"
)

rule_map <- c(
  SIRET = "Copie directe de siret",
  SIREN = "Copie directe de siren",
  Raison_sociale = "coalesce(denominatio, denominatio.*) puis normalize_enseigne(...)",
  Nom_usuel = "coalesce(enseigne_de, enseigne_de.*) sinon raison sociale",
  Nom_usuel_source = "enseigne_de si present sinon denominatio",
  Nom_usuel_alternatif = "denomination alternative si differente",
  Date_changement_nom = "Placeholder (source externe future)",
  Flag_changement_nom = "TRUE si nom usuel alternatif detecte",
  Siege = "siret == siret_du_si",
  Appartient_groupe = "Nom_groupe non NA",
  Nom_groupe = "groupe_de_l nettoye sinon mapping enseigne->groupe",
  Date_creation = "as_date_flexible(date_de_cre)",
  Drive_accole = "drive_trouve et type drive contient accole/voiture",
  Date_creation_drive = "date drive issue du crossref si disponible sinon NA",
  Drive_deporte = "drive_trouve et non drive_accole",
  Code_NAF = "normalize_naf(...)",
  Libelle_NAF = "Copie nomenclatur",
  Adresse = "concat(adresse_de_, code_postal, commune_de_)",
  Code_IRIS = "st_join point sur IRIS",
  Zone_etude = "commune_norm appartient a communes_nord_norm"
)

dico_base <- tibble(
  variable = names(tab_ponctuels),
  type = vapply(tab_ponctuels, infer_type, FUN.VALUE = character(1)),
  description = unname(desc_map[variable]),
  source = unname(source_map[variable]),
  regle_construction = unname(rule_map[variable])
) %>%
  mutate(
    description = ifelse(is.na(description), "A completer", description),
    source = ifelse(is.na(source), "A completer", source),
    regle_construction = ifelse(is.na(regle_construction), "A completer", regle_construction)
  )

dico_extra <- tibble::tribble(
  ~variable, ~type, ~description, ~source, ~regle_construction,
  "1er_quartile_euro", "numeric", "Premier quartile du revenu par IRIS", "INSEE IRIS", "Variable source IRIS",
  "Mediane_euro", "numeric", "Revenu median par IRIS", "INSEE IRIS", "Variable source IRIS",
  "3e_quartile_euro", "numeric", "Troisieme quartile du revenu par IRIS", "INSEE IRIS", "Variable source IRIS",
  "Pct_actifs", "numeric", "Part des actifs parmi les 15-64 ans", "INSEE IRIS", "Actifs_15-64_ans2 / Population_15-64_ans",
  "Pct_Menages_enfants", "numeric", "Part des menages avec enfants", "INSEE IRIS", "(Familles_princ_avec_enfants + Familles_monoparentales) / Menages",
  "Pct_Menages_voiture", "numeric", "Part des menages avec au moins une voiture", "INSEE IRIS", "Menages_une_voiture / Menages",
  "Pct_Cadres_sup", "numeric", "Part des cadres superieurs parmi les 15 ans et plus", "INSEE IRIS", "Pop_15_ansplus_Cadres_Prof_intel_sup / Population_15_ans_ou_plus",
  "Densite_pop", "numeric", "Densite de population", "INSEE IRIS + geometrie", "Population / surface IRIS (km2)",
  "Nb_pdv_2020", "numeric", "Nombre de points de vente BIO/alim_specialise par IRIS (2020)", "SIRENE 2020 + jointure IRIS", "Comptage par Code_IRIS",
  "Nb_pdv_2025", "numeric", "Nombre de points de vente BIO/alim_specialise par IRIS (2025)", "SIRENE 2025 + jointure IRIS", "Comptage par Code_IRIS",
  "Nb_drives_2025", "numeric", "Nombre de drives par IRIS (2025)", "crossref drives + jointure IRIS", "Comptage des points avec drive",
  "Nb_pdv_access_primaire_voiture_2020", "numeric", "Points accessibles en zone primaire voiture (2020)", "OTP/fallback + SIRENE 2020", "rowSums(st_intersects(IRIS, iso primaire))",
  "Nb_pdv_access_primaire_voiture_2025", "numeric", "Points accessibles en zone primaire voiture (2025)", "OTP/fallback + SIRENE 2025", "rowSums(st_intersects(IRIS, iso primaire))",
  "Nb_pdv_access_primaire_voiture", "numeric", "Alias 2025 pour l'accessibilite primaire voiture", "Traitement interne", "Copie de Nb_pdv_access_primaire_voiture_2025",
  "Nb_supermarches", "numeric", "Nombre de points de vente BIO/alim_specialise accessibles a pied (10 min)", "OTP/fallback", "rowSums(st_intersects(IRIS, iso600))",
  "couverture_pct_2020", "numeric", "Part de surface IRIS couverte (2020)", "OTP/fallback + calcul surfacique", "intersect_area / iris_area * 100",
  "couverture_pct_2025", "numeric", "Part de surface IRIS couverte (2025)", "OTP/fallback + calcul surfacique", "intersect_area / iris_area * 100",
  "couverture_pct", "numeric", "Alias 2025 de la couverture", "Traitement interne", "Copie de couverture_pct_2025",
  "moran_I", "numeric", "Indice global de Moran (accessibilite primaire)", "spdep + voisinage IRIS", "moran.test sur Nb_pdv_access_primaire_voiture",
  "moran_p_value", "numeric", "P-value associee a l'indice de Moran", "spdep + voisinage IRIS", "p.value du test de Moran",
  "HHI_2020", "numeric", "Indice Herfindahl-Hirschman par enseigne (2020)", "SIRENE 2020", "Somme des parts au carre",
  "HHI_2025", "numeric", "Indice Herfindahl-Hirschman par enseigne (2025)", "SIRENE 2025", "Somme des parts au carre",
  "score_total_A", "numeric", "Score classement A (socio-demo uniquement)", "Traitement interne", "Agregation ponderee variables tache 2.2",
  "score_total_B", "numeric", "Score classement B (socio-demo + concurrence)", "Traitement interne", "Agregation ponderee tache 2.2 + 2.3",
  "score_offre_gap_B", "numeric", "Sous-score d'insuffisance d'offre (classement B)", "Traitement interne", "Combinaison concurrence/couverture/drives",
  "rank_A", "numeric", "Rang selon classement A", "Traitement interne", "rank(-score_total_A)",
  "rank_B", "numeric", "Rang selon classement B", "Traitement interne", "rank(-score_total_B)",
  "delta_rang_A_B", "numeric", "Difference de rang entre classement A et B", "Traitement interne", "rank_A - rank_B"
)

dico_donnees <- bind_rows(dico_base, dico_extra) %>%
  distinct(variable, .keep_all = TRUE)

dico_csv <- file.path(processed_dir, "GROUPE07_DicoDonnées_rapport2.csv")
write.csv(
  dico_donnees,
  dico_csv,
  row.names = FALSE,
  fileEncoding = "UTF-8",
  na = ""
)

render_scroll_table(
  dico_donnees,
  caption = "Dictionnaire des variables (vivant)",
  height_px = 520
)
```

PARTIE 2.1 : Zones de chalandise (cadre methodologique)
=======================================================================

Row {data-height=1000}
-----------------------------------------------------------------------

### Magasin BIO d’enseigne

Isochrones

- Pieton / velo / TC (principal)
  - Zone primaire : 5 a 10 min
  - Zone secondaire : 10 a 15 min
- Voiture (complement)
  - Zone primaire : 8 a 12 min
  - Zone secondaire : 12 a 15 min

Justification

Un magasin BIO specialise est un format de proximite: la chalandise doit privilegier les temps courts en marche/velo/TC. A Grenoble, l'usage du temps est plus robuste que la distance pour comparer l’accessibilite reelle. La voiture reste un mode de complement pour l’emport.


PARTIE 2.2 : Zones de chalandise (cadre methodologique)
=======================================================================

Row {data-height=1000}
----------------------------------------------------------------------------------------------------------------------------------------------


### Commerce BIO local

Isochrones

- Pieton / velo (principal)
  - Zone primaire : 5 a 10 min
  - Zone secondaire : 10 a 15 min
- Transports en commun (complement)
  - Zone primaire : 15 a 20 min porte-a-porte
  - Zone secondaire : 20 a 30 min porte-a-porte
- Voiture (complement)
  - Zone primaire : 8 a 12 min
  - Zone secondaire : 12 a 15 min

Justification

Le commerce BIO local vise des achats recurrents et de proximite. Les seuils privilegient donc marche/velo/TC, puis la voiture comme extension. Cette hierarchie est coherente avec la logique de petit format et la structure urbaine de l’agglomeration grenobloise.


PARTIE 2.3 : Zones de chalandise (cadre methodologique)
=======================================================================

Row {data-height=1000}
-----------------------------------------------------------------------

### Commerce alimentaire specialise (hors enseignes BIO)

Isochrones

- Pieton (principal)
  - Zone primaire : 8 min
  - Zone secondaire : 12 min
- Voiture (complement)
  - Zone primaire : 10 min
  - Zone secondaire : 15 min

Justification

Cette categorie represente des points specialises qui peuvent capter une demande BIO par proximite sans etre des enseignes BIO pures. Les seuils restent courts pour conserver une logique de bassin de vie local.

PARTIE 2.4 : Zones de chalandise (cadre methodologique)
=======================================================================

Row {data-height=1000}
-----------------------------------------------------------------------

### Parametrage retenu dans ce notebook (Partie 6)

- Bio d’enseigne: pieton 5-10 min; voiture 8-12 min
- Bio local: pieton 5-10 min; voiture 8-12 min
- Alimentaire specialise: pieton 8-12 min; voiture 10-15 min



### References bibliographiques

1. [Autorité de la concurrence (2025), Décision n° 24-DCC-288](https://www.autoritedelaconcurrence.fr/sites/default/files/integral_texts/2025-02/24-033%20-%20Publique%20-%20d%C3%A9cision%2024DCC288%20vf%20%2B%20Engagements.pdf)
2. [Autorité de la concurrence, La grande distribution à dominante alimentaire](https://www.autoritedelaconcurrence.fr/sites/default/files/doss_presse_10a26.pdf)
3. [AURG, Enquête Mobilités Grande Région Grenobloise (EMC²)](https://www.aurg.fr/13160-l-enquete-mobilites-grande-region-grenobloise-emc2.htm)
4. [SMMAG (2023), Observatoire vélo – Saisonnalité](https://smmag.fr/wp-content/uploads/2023/11/20230511_CS_5Min_Obsevatoire_Velo_saisonnalite.pdf)
5. [Cerema (2020), Grenoble Alpes Métropole – Observatoire des mobilités](https://www.cerema.fr/system/files/documents/2020/10/2020-10-13_grenoble-mple_obsmma.pdf)
6. [Cerema (2024), Densification & accessibilité – Grenoble](https://www.cerema.fr/fr/system/files?file=documents%2F2024%2F01%2F20220516_densif_grenoblemetro.pdf)
7. [MRAe AURA (2024), Cadrage – Plan de mobilités Grenoble Alpes Métropole](https://www.mrae.developpement-durable.gouv.fr/IMG/pdf/20240214_app1358_cadrage_pdmgrenoble_smmag_-_38_pour_publication.pdf)
8. [S-PASS TSE (2022), Les drives : Mission Bassin Minier](https://cdn.s-pass.org/SPASSDATA/attachments/2022_09/28/62863-les-drives-mission-bassin-minier.pdf)
9. [Grenoble Mag (2025), Congestion et vitesse moyenne](https://www.grenoblemag.com/article/2529/grenoble-12e-ville-francaise-la-plus-congestionnee-81-heures-perdues-dans-les-bouchons-en-2025)


PARTIE 3.1: Cartographie du premier quartile et du revenu median
=======================================================================

```{r}
# -----------------------------
# Corrections sur les variables de revenus
# -----------------------------

# Donnes FILOSOFI pour remplacer les revenus nuls
filo <- read.csv(
  file.path(raw_dir, "BASE_TD_FILO_IRIS_2021_DISP.csv"),
  sep = ";",
  encoding = "Latin1"
)

# Renommer le code en Code_IRIS
colnames(filo)[colnames(filo) == "IRIS"] <- "Code_IRIS"
iris_zone_etude <- iris_zone_etude %>%
  rename(Code_IRIS = iris_code)

# Garder seulement les variables a corriger
filo <- filo[, c(
  "Code_IRIS",
  "DISP_Q121",
  "DISP_MED21",
  "DISP_Q321"
)]

filo$DISP_Q121 <- as.numeric(gsub(",", ".", filo$DISP_Q121))
filo$DISP_MED21 <- as.numeric(gsub(",", ".", filo$DISP_MED21))
filo$DISP_Q321 <- as.numeric(gsub(",", ".", filo$DISP_Q321))

# Donnees iris isere avec certains revenus nuls
iris_data <- read_excel(file.path(raw_dir, "iris_isere.xlsx"))
colnames(iris_data)[colnames(iris_data) == "CODE_IRIS"] <- "Code_IRIS"

# Conversion des codes IRIS en character
iris_zone_etude$Code_IRIS <- as.character(iris_zone_etude$Code_IRIS)
iris_data$Code_IRIS <- as.character(iris_data$Code_IRIS)
filo$Code_IRIS <- as.character(filo$Code_IRIS)


# Merge iris_data avec filo
iris_data <- iris_data %>%
  left_join(filo, by = "Code_IRIS") %>%
  mutate(
    `1er_quartile_euro` = ifelse(
      is.na(`1er_quartile_euro`) | `1er_quartile_euro` == 0,
      DISP_Q121,
      `1er_quartile_euro`
    ),
    Mediane_euro = ifelse(
      is.na(Mediane_euro) | Mediane_euro == 0,
      DISP_MED21,
      Mediane_euro
    ),
    `3e_quartile_euro` = ifelse(
      is.na(`3e_quartile_euro`) | `3e_quartile_euro` == 0,
      DISP_Q321,
      `3e_quartile_euro`
    )
  ) %>%
  select(-DISP_Q121, -DISP_MED21, -DISP_Q321)

```



```{r}
# -----------------------------
# Création des variables
# -----------------------------

# (1) Pourcentage d'actifs parmi les 15–64 ans
iris_data$Pct_actifs <- iris_data$`Actifs_15-64_ans2` /
                        iris_data$`Pop_15-64_ans`


# (2) Part de ménages avec enfants
iris_data$Pct_Menages_enfants <- (
  iris_data$Men_fam_princ_Couple_enfant_s +
  iris_data$Men_fam_princ_Famille_mono
) / iris_data$Menages

# (3) Part de ménages avec voiture
iris_data$Pct_Menages_voiture <- iris_data$Menages_une_voiture /
                                iris_data$Menages

# (4) Part de cadres supérieurs
iris_data$Pct_Cadres_sup <- iris_data$Pop_15_ansplus_Cadres_Prof_intel_sup /
                            iris_data$Pop_15_ansplus

# (5) Densité de population
iris_data$Densite_pop <- iris_data$Popution /
                         iris_data$Superficie


# -----------------------------
# Variables finales pour analyse
# -----------------------------
vars_a_garder <- c(
  "Code_IRIS",
  "Menages",
  "1er_quartile_euro",
  "Mediane_euro",
  "3e_quartile_euro",
  "Pct_actifs",
  "Pct_Menages_enfants",
  "Pct_Menages_voiture",
  "Pct_Cadres_sup",
  "Densite_pop"
)

# Merge avec la zone d’étude
iris_zone_etude <- merge(
  iris_zone_etude,
  iris_data[, vars_a_garder],
  by = "Code_IRIS",
  all.x = TRUE
)

# Gestion des enseignes manquantes
sirene_zone_etude <- sirene_zone_etude %>%
  dplyr::mutate(
    Enseigne = as.character(enseigne_de),
    Enseigne = ifelse(is.na(Enseigne) | Enseigne == "", "ENSEIGNE_INCONNUE", Enseigne),
    Classe = classe_de_l
  )

sirene_zone_etude$groupe_reseau_nom <- map_group_reseau(
  sirene_zone_etude$Enseigne,
  sirene_zone_etude$denominatio
)

# Copie pour affichage cartographique: separation des points superposes
# afin d'eviter un sous-comptage visuel.
sirene_zone_etude_plot <- separate_overlapping_points(sirene_zone_etude, offset_m = 22)


```





```{r}
library(tmap)
library(tmaptools)
library(dplyr)

# Mode interactif
tmap_mode("view")
tmap_options(
  frame = FALSE,
  bg.color = "#f6f9fd"
)

# Fonction pour créer une carte avec id et popup
creer_carte <- function(sf_polygones, sf_points, var_poly, titre, palette="Blues") {
  
  # Séparation des points si nécessaire
  sf_points_plot <- separate_overlapping_points(sf_points, offset_m = 22)
  
  # Construire la carte tmap
  carte <- tm_shape(sf_polygones) +
    tm_text(text = "iris_name", size=0.8) +
    tm_polygons(
      col = var_poly,
      palette = palette,
      style = "quantile",
      n = 5,  
      alpha = 0.6,
      title = titre,
      id = "iris_name",
      popup.vars = var_poly
    ) +
    tm_shape(sf_points_plot) +
    tm_symbols(
      fill = "Enseigne",
      fill.legend = tm_legend(title = "Enseigne"),
      shape = "Type_PV",
      shape.scale = tm_scale_categorical(values = TYPE_PV_SHAPES_TM),
      shape.legend = tm_legend(title = "Type point de vente"),
      col = "grey20",
      lwd = 0.4,
      size = 0.5,
      popup.vars = c("Enseigne", "Classe", "Type_PV")
    ) +
    tm_layout(title = titre, legend.outside = TRUE)
  
  return(carte)
}

plot_concurrence_map <- function(sirene_sf, title_txt) {
  sirene_sf_plot <- separate_overlapping_points(sirene_sf, offset_m = 22)
  ggplot() +
    geom_sf(data = iris_zone_etude, fill = "grey97", color = "grey80", linewidth = 0.2) +
    geom_sf(
      data = sirene_sf_plot,
      aes(color = groupe_reseau_nom, shape = Type_PV),
      size = 2.2,
      alpha = 0.95
    ) +
    scale_shape_manual(
      values = TYPE_PV_SHAPES_GG,
      drop = FALSE,
      name = "Type point de vente"
    ) +
    labs(
      title = title_txt,
      subtitle = "Zone d'etude: Grenoble + communes Nord",
      color = "Groupe / reseau"
    ) +
    theme_minimal()
}


```

```{r}
# Création des cartes
# Cartes des revenus
map_1er_quartile <- creer_carte(iris_zone_etude, sirene_zone_etude, 
                                "1er_quartile_euro", "1er quartile du revenu (€)", "Blues")

map_mediane <- creer_carte(iris_zone_etude, sirene_zone_etude,
                           "Mediane_euro", "Médiane du revenu (€)", "Greens")

map_3e_quartile <- creer_carte(iris_zone_etude, sirene_zone_etude,
                               "3e_quartile_euro", "3e quartile du revenu (€)", "Oranges")


# Cartes des variables démographiques et socioéconomiques
map_actifs <- creer_carte(iris_zone_etude, sirene_zone_etude,
                          "Pct_actifs", "% Actifs 15-64 ans", "Blues")

map_menages_enfants <- creer_carte(iris_zone_etude, sirene_zone_etude,
                                   "Pct_Menages_enfants", "% Ménages avec enfants", "Greens")

map_menages_voiture <- creer_carte(iris_zone_etude, sirene_zone_etude,
                                   "Pct_Menages_voiture", "% Ménages avec voiture", "Oranges")

map_cadres <- creer_carte(iris_zone_etude, sirene_zone_etude,
                          "Pct_Cadres_sup", "% Cadres supérieurs", "Purples")

map_densite <- creer_carte(iris_zone_etude, sirene_zone_etude,
                           "Densite_pop", "Densité de population (hab/km²)", "Reds")
```

```{r}
# Controle de coherence des variables socio-demo (Task 2.2)
vars_req_12 <- c(
  "1er_quartile_euro", "Mediane_euro", "3e_quartile_euro",
  "Pct_actifs", "Pct_Menages_enfants", "Pct_Menages_voiture",
  "Pct_Cadres_sup", "Densite_pop"
)
vars_missing_12 <- setdiff(vars_req_12, names(iris_zone_etude))
if (length(vars_missing_12) > 0) {
  stop("Variables socio-demo manquantes pour la tache 2.2: ", paste(vars_missing_12, collapse = ", "))
}

pct_vars_12 <- c("Pct_actifs", "Pct_Menages_enfants", "Pct_Menages_voiture", "Pct_Cadres_sup")
checks_12 <- tibble::tibble(
  variable = vars_req_12,
  na_pct = round(
    vapply(vars_req_12, function(v) {
      x <- suppressWarnings(as.numeric(iris_zone_etude[[v]]))
      100 * mean(!is.finite(x))
    }, FUN.VALUE = numeric(1)),
    2
  ),
  min_val = vapply(vars_req_12, function(v) {
    x <- suppressWarnings(as.numeric(iris_zone_etude[[v]]))
    x <- x[is.finite(x)]
    if (length(x) == 0) NA_real_ else min(x)
  }, FUN.VALUE = numeric(1)),
  max_val = vapply(vars_req_12, function(v) {
    x <- suppressWarnings(as.numeric(iris_zone_etude[[v]]))
    x <- x[is.finite(x)]
    if (length(x) == 0) NA_real_ else max(x)
  }, FUN.VALUE = numeric(1))
) %>%
  mutate(
    plage_attendue = ifelse(variable %in% pct_vars_12, "[0, 1]", ">= 0"),
    flag_plage = dplyr::case_when(
      variable %in% pct_vars_12 ~ (is.na(min_val) | min_val >= 0) & (is.na(max_val) | max_val <= 1),
      TRUE ~ (is.na(min_val) | min_val >= 0)
    )
  ) %>%
  mutate(
    min_val = ifelse(
      is.na(min_val),
      NA_character_,
      format(round(min_val, 2), scientific = FALSE, trim = TRUE, nsmall = 2)
    ),
    max_val = ifelse(
      is.na(max_val),
      NA_character_,
      format(round(max_val, 2), scientific = FALSE, trim = TRUE, nsmall = 2)
    )
  )

render_scroll_table(
  checks_12,
  caption = "Controle de coherence des variables socio-demo (zone cible)",
  height_px = 360
)
```


Row {data-height=1000}
-----------------------------------------------------------------------


### Carte du premier quartile du revenu

```{r}
map_1er_quartile
```



### Carte du revenu median

```{r}
map_mediane
```

Row {data-height=760}
-----------------------------------------------------------------------

### Commentaire d’analyse

<div class="analysis-scroll-box analysis-scroll-box--fixed-scroll">
<p>Analyse à ajouter</p>
</div>


Row {data-height=180}
-----------------------------------------------------------------------

### Sources/justification

```{r}
render_scroll_table(
  build_sources_placeholder(
    famille = "Partie 3.1 - Revenus (Q1 et mediane)",
    variables_txt = "1er_quartile_euro, Mediane_euro",
    utilite_txt = "Qualifier le pouvoir d'achat local pour estimer le potentiel de chiffre d'affaires."
  ),
  caption = "Bloc standardise sources/justification",
  height_px = 200
)
```


PARTIE 3.2: Cartographie du troisième quartile du revenu et du pourcentage d'actifs parmi les 15–64 ans
=======================================================================

Row {data-height=1000}
-----------------------------------------------------------------------

### Carte du troisième quartile du revenu

```{r}
map_3e_quartile
```



### Carte du pourcentage d'actifs parmi les 15–64 ans

```{r}
map_actifs
```

Row {data-height=820}
-----------------------------------------------------------------------

### Commentaire d’analyse

<div class="analysis-scroll-box analysis-scroll-box--fixed-scroll">
<p>Analyse à ajouter</p>
</div>

Row {data-height=180}
-----------------------------------------------------------------------

### Sources/justification

```{r}
render_scroll_table(
  build_sources_placeholder(
    famille = "Partie 3.2 - Q3 revenu et actifs",
    variables_txt = "3e_quartile_euro, Pct_actifs",
    utilite_txt = "Identifier les IRIS combinant revenus eleves et intensite d'activite favorable a la frequentation."
  ),
  caption = "Bloc standardise sources/justification",
  height_px = 200
)
```

PARTIE 3.3: Cartographie des parts de ménages avec enfants/ avec voiture
=======================================================================

Row {data-height=1000}
-----------------------------------------------------------------------

### Carte de la part de ménages avec enfants

```{r}
map_menages_enfants
```


### Carte de la part de ménages avec voiture

```{r}
map_menages_voiture
```

Row {data-height=700}
-----------------------------------------------------------------------

### Commentaire d’analyse

<div class="analysis-scroll-box analysis-scroll-box--fixed-scroll">
<p>Analyse à ajouter</p>
</div>

Row {data-height=180}
-----------------------------------------------------------------------

### Sources/justification

```{r}
render_scroll_table(
  build_sources_placeholder(
    famille = "Partie 3.3 - Menages et mobilite",
    variables_txt = "Pct_Menages_enfants, Pct_Menages_voiture",
    utilite_txt = "Differencier potentiel de courses de stock (familles motorisees) et achats d'appoint."
  ),
  caption = "Bloc standardise sources/justification",
  height_px = 200
)
```

PARTIE 3.4: Cartographie de la part de cadres supérieurs et de la densité de la population
=======================================================================

Row {data-height=1000}
-----------------------------------------------------------------------

### Carte de la part de cadres supérieurs

```{r}
map_cadres
```



### Carte de la densité de la population

```{r}
map_densite
```

Row {data-height=560}
-----------------------------------------------------------------------

### Commentaire d’analyse

<div class="analysis-scroll-box">
<p>Analyse à ajouter</p>
</div>

Row {data-height=180}
-----------------------------------------------------------------------

### Sources/justification

```{r}
render_scroll_table(
  build_sources_placeholder(
    famille = "Partie 3.4 - Cadres et densite",
    variables_txt = "Pct_Cadres_sup, Densite_pop",
    utilite_txt = "Arbitrer entre potentiel de panier premium et masse critique de clientele locale."
  ),
  caption = "Bloc standardise sources/justification",
  height_px = 200
)
```


PARTIE 4: Analyse de la concurrence
=======================================================================


```{r,results='hide'}
library(opentripplanner)

local_otp_jar <- file.path(cours_dir, "data", "otp-1.5.0-shaded.jar")
path_otp <- if (file.exists(local_otp_jar)) local_otp_jar else otp_dl_jar()
otp_port <- NA_integer_
strict_isochrones <- Sys.getenv("STRICT_ISOCHRONES", "0") != "0"
otp_autostart <- Sys.getenv("OTP_AUTOSTART", "0") == "1"
otp_port_env <- get_env_int("OTP_PORT", NA_integer_)
otp_port_candidates <- unique(c(
  if (!is.na(otp_port_env)) otp_port_env else integer(),
  8081L, 8080L, 8082L, 8901L:8910L, 8801L:8810L
))
  
if (!exists("otpcon")) {
  path_data <- file.path(cours_dir, "data")
  graph_dir <- file.path(path_data, "graphs", "default")

  if (!dir.exists(graph_dir)) {
    dir.create(graph_dir, recursive = TRUE, showWarnings = FALSE)
  }

  graph_obj_src <- file.path(path_data, "Graph.obj")
  graph_obj_dst <- file.path(graph_dir, "Graph.obj")
  if (!file.exists(graph_obj_dst) && file.exists(graph_obj_src)) {
    file.copy(graph_obj_src, graph_obj_dst)
  }
  if (!file.exists(graph_obj_dst)) {
    
    message("Graph.obj introuvable. Attendu dans ", graph_obj_src, " ou ", graph_obj_dst)
    
    # Construction de Graph.obj
    log <- otp_build_graph(otp = path_otp,
                           dir = path_data,memory=8000)
  }

  # Connexion OTP: reutilise uniquement un serveur deja actif.
  # Demarrage auto en second choix pour obtenir de vraies isochrones reseau.
  otpcon <- NULL
  if (!is.na(otp_port_env)) {
    otpcon <- tryCatch(
      opentripplanner::otp_connect(hostname = "localhost", port = otp_port_env),
      error = function(e) NULL
    )
    if (!is.null(otpcon)) {
      attr(otpcon, "otp_port") <- otp_port_env
      message("Connexion OTP forcee via OTP_PORT=", otp_port_env)
    } else {
      message("OTP_PORT=", otp_port_env, " non joignable, scan des ports usuels.")
    }
  }
  if (is.null(otpcon)) {
    otpcon <- connect_otp_any(port_candidates = otp_port_candidates)
  }
  if (is.null(otpcon) && otp_autostart) {
    start_ports <- unique(c(
      if (!is.na(otp_port_env)) otp_port_env else integer(),
      8901L, 8081L
    ))
    otpcon <- start_otp_any(
      path_otp = path_otp,
      path_data = path_data,
      start_ports = start_ports
    )
  }
  if (is.null(otpcon)) {
    if (otp_autostart) {
      message("Aucun serveur OTP actif/demarrable detecte. Fallback geometrique actif.")
    } else {
      message("Aucun serveur OTP actif detecte (OTP_AUTOSTART=0).")
    }
  }
}

if (!is.null(otpcon)) {
  otp_port <- attr(otpcon, "otp_port")
  if (is.null(otp_port) || is.na(otp_port)) otp_port <- 8080L
  message("Port OTP retenu pour la suite: ", otp_port)
} else if (strict_isochrones) {
  stop("OTP indisponible et STRICT_ISOCHRONES=1: impossible de produire de vraies isochrones.")
}
```


```{r, results='hide'}
# SIRENE
sirene_layer_avant <- "dataseed-sirene-2"
sirene_dsn_avant_candidates <- c(
  file.path(cours_dir, "data", "raw"),
  file.path(cours_dir, "data", "actif"),
  file.path(cours_dir, "data")
)
sirene_dsn_avant <- sirene_dsn_avant_candidates[
  file.exists(file.path(sirene_dsn_avant_candidates, paste0(sirene_layer_avant, ".shp")))
][1]
if (is.na(sirene_dsn_avant)) {
  stop("Shapefile ", sirene_layer_avant, ".shp introuvable dans raw/actif/data.")
}

message("Source SIRENE (avant 2025) utilisee: ", sirene_dsn_avant, "/", sirene_layer_avant, ".shp")

sirene_shp_avant <- st_read(
  dsn = sirene_dsn_avant,
  layer = sirene_layer_avant,
  quiet = TRUE
)

message("Shapefile SIRENE charge avec succès: ", nrow(sirene_shp_avant), " établissements")


```

```{r}
sirene_zone_avant <- sirene_shp_avant %>%
  mutate(commune_norm = normalize_commune(libellecomm)) %>%
  filter(commune_norm %in% communes_zone_cible_norm & etatadminis == "Actif")

# Créer des identifiants clairs pour les points
sirene_zone_avant <- sirene_zone_avant %>%
  dplyr::mutate(
    Enseigne = ifelse(is.na(enseigne1et) | enseigne1et=="", "ENSEIGNE_INCONNUE", enseigne1et),
    Classe = classeetabl
  )

sirene_zone_avant$code_naf <- normalize_naf(coalesce_chr(
  sirene_zone_avant,
  c("activitepri.1", "activite_pr.1", "activiteprincipaleetablissement", "activitepri", "activite_pr")
))
scope_flags_2020 <- compute_bio_scope_flags(
  df = sirene_zone_avant,
  naf_cols = c("activitepri.1", "activite_pr.1", "activitepri_1", "activiteprincipaleetablissement", "activitepri"),
  classe_cols = c("classeetabl", "classe_de_l", "classe"),
  enseigne_cols = c("Enseigne", "enseigne1et"),
  denom_cols = c("denominatio", "denomination")
)
sirene_zone_avant$naf5 <- scope_flags_2020$naf5
sirene_zone_avant$is_bio_enseigne <- scope_flags_2020$is_bio_enseigne
sirene_zone_avant$has_bio_keyword <- scope_flags_2020$has_bio_keyword
sirene_zone_avant$has_source_bio_keyword <- scope_flags_2020$has_source_bio_keyword
sirene_zone_avant$keep_bio <- scope_flags_2020$keep_bio
sirene_zone_avant$Type_PV <- classify_type_pv(
  df = sirene_zone_avant,
  naf_cols = c("activitepri.1", "activite_pr.1", "activitepri_1", "activiteprincipaleetablissement", "activitepri"),
  classe_cols = c("classeetabl", "classe_de_l", "classe"),
  enseigne_cols = c("Enseigne", "enseigne1et"),
  denom_cols = c("denominatio", "denomination")
)

n_avant_before_naf <- nrow(sirene_zone_avant)
sirene_zone_avant <- sirene_zone_avant %>%
  filter(keep_bio, !is.na(Type_PV))
n_avant_after_naf <- nrow(sirene_zone_avant)
message(
  "Filtre BIO 2020 applique (enseigne/NAF5/mots-cles): ",
  n_avant_after_naf, " points conserves sur ", n_avant_before_naf
)

sirene_zone_avant$groupe_reseau_nom <- map_group_reseau(
  sirene_zone_avant$Enseigne,
  coalesce_chr(sirene_zone_avant, c("denominatio", "denomination"))
)

```



```{r}
# Joindre points aux polygones IRIS (zone cible)
iris_id_col <- if ("Code_IRIS" %in% names(iris_zone_etude)) "Code_IRIS" else "iris_code"

sirene_zone_avant <- st_transform(sirene_zone_avant, st_crs(iris_zone_etude))
sirene_zone_etude <- st_transform(sirene_zone_etude, st_crs(iris_zone_etude))

joined_2020 <- st_join(
  sirene_zone_avant,
  iris_zone_etude %>% dplyr::select(dplyr::all_of(iris_id_col)),
  left = TRUE
)
joined_2025 <- st_join(
  sirene_zone_etude,
  iris_zone_etude %>% dplyr::select(dplyr::all_of(iris_id_col)),
  left = TRUE
)

sirene_zone_avant$Code_IRIS <- as.character(st_drop_geometry(joined_2020)[[iris_id_col]])
sirene_zone_etude$Code_IRIS <- as.character(st_drop_geometry(joined_2025)[[iris_id_col]])

# Comptage total des points de vente par IRIS (zone cible)
compte_avant <- sirene_zone_avant %>%
  st_drop_geometry() %>%
  group_by(Code_IRIS) %>%
  summarise(Nb_pdv_2020 = n(), .groups = "drop")

compte_2025 <- sirene_zone_etude %>%
  st_drop_geometry() %>%
  group_by(Code_IRIS) %>%
  summarise(Nb_pdv_2025 = n(), .groups = "drop")


```

```{r}
iris_zone_etude <- iris_zone_etude %>%
  left_join(compte_avant, by = "Code_IRIS") %>%
  left_join(compte_2025, by = "Code_IRIS") %>%
  mutate(
    Nb_pdv_2020 = coalesce(Nb_pdv_2020, 0L),
    Nb_pdv_2025 = coalesce(Nb_pdv_2025, 0L)
  )

```



```{r}
# Carte 2020
map_avant <- plot_concurrence_map(
  sirene_zone_avant,
  "Concurrence BIO/specialise - 2020 (dataseed-sirene-2)"
)

# Carte 2025
map_2025 <- plot_concurrence_map(
  sirene_zone_etude,
  "Concurrence BIO/specialise - 2025 (dataseed-sirene-1)"
)
```

Row {data-height=620}
-----------------------------------------------------------------------

### Cartographie des Points de vente en 2020

```{r}
map_avant
```


### Cartographie des Points de vente en 2025

```{r}
map_2025
```

Row {data-height=1000}
-----------------------------------------------------------------------

### Comptage IRIS BIO/alimentaire specialise 2020

```{r}
nb_vals_iris <- c(
  suppressWarnings(as.numeric(iris_zone_etude$Nb_pdv_2020)),
  suppressWarnings(as.numeric(iris_zone_etude$Nb_pdv_2025))
)
nb_vals_iris <- nb_vals_iris[is.finite(nb_vals_iris)]
max_nb_iris <- if (length(nb_vals_iris) == 0) 1 else max(1, ceiling(max(nb_vals_iris)))
comp_breaks_iris <- c(-0.1, seq(0.5, max_nb_iris + 0.5, by = 1))
comp_labels_iris <- as.character(0:max_nb_iris)

tm_shape(iris_zone_etude) +
  tm_polygons(
    col = "Nb_pdv_2020",
    palette = "YlGnBu",
    style = "fixed",
    breaks = comp_breaks_iris,
    labels = comp_labels_iris,
    id = "iris_name",
    title = "Nb points de vente"
  ) +
  tm_text("iris_name", size = 0.75) +
  tm_layout(title = "Comptage par IRIS - 2020", legend.outside = TRUE)
```

### Comptage IRIS BIO/alimentaire specialise 2025

```{r}
tm_shape(iris_zone_etude) +
  tm_polygons(
    col = "Nb_pdv_2025",
    palette = "YlGnBu",
    style = "fixed",
    breaks = comp_breaks_iris,
    labels = comp_labels_iris,
    id = "iris_name",
    title = "Nb points de vente"
  ) +
  tm_text("iris_name", size = 0.75) +
  tm_layout(title = "Comptage par IRIS - 2025", legend.outside = TRUE)
```

Row {data-height=520}
-----------------------------------------------------------------------

### Commentaire d’analyse

<div class="analysis-scroll-box">
<p>Analyse à ajouter</p>
</div>

Row {data-height=460}
-----------------------------------------------------------------------

### Transitions d’enseigne 2020 → 2025 (SIRET commun)

```{r}
transitions_enseigne <- full_join(
  sirene_zone_avant %>%
    st_drop_geometry() %>%
    transmute(
      siret = as.character(siret),
      enseigne_2020 = normalize_enseigne(Enseigne),
      type_pv_2020 = as.character(Type_PV)
    ),
  sirene_zone_etude %>%
    st_drop_geometry() %>%
    transmute(
      siret = as.character(siret),
      enseigne_2025 = normalize_enseigne(Enseigne),
      type_pv_2025 = as.character(Type_PV)
    ),
  by = "siret"
) %>%
  filter(
    !is.na(siret),
    !is.na(enseigne_2020),
    !is.na(enseigne_2025),
    enseigne_2020 != enseigne_2025
  ) %>%
  arrange(enseigne_2020, enseigne_2025)

if (nrow(transitions_enseigne) == 0) {
  render_scroll_table(
    data.frame(Info = "Aucune transition détectée sur SIRET communs."),
    caption = "Transitions enseigne",
    height_px = 220,
    nowrap = TRUE
  )
} else {
  render_scroll_table(
    head(transitions_enseigne, 40),
    caption = "Transitions d’enseigne détectées (extrait)",
    height_px = 300,
    nowrap = TRUE
  )
}
```

PARTIE 4.1: Comparaison BIO physique vs e-commerce/circuits alternatifs (2025)
=======================================================================

Row {data-height=1000}
-----------------------------------------------------------------------

```{r}
# Base 2025: points BIO physiques conserves
bio_physique_2025 <- sirene_zone_etude %>%
  filter(as.character(Type_PV) %in% TYPE_PV_LEVELS) %>%
  mutate(
    siret_chr = as.character(siret),
    siret = as.character(siret)
  )

# 1) Couche "alternatifs" issue du crossref drives (proxy retrait/e-commerce)
crossref_candidates <- c(
  file.path(cours_dir, "data", "processed", "crossref_supermarches_drives_zone_v3.csv"),
  file.path(cours_dir, "data", "processed", "crossref_supermarches_drives_zone.csv"),
  file.path(cours_dir, "data", "processed", "crossref_supermarches_drives.csv")
)
crossref_path <- crossref_candidates[file.exists(crossref_candidates)][1]

if (is.na(crossref_path)) {
  message("Aucun fichier crossref drives trouve dans data/processed. Couche alternatifs crossref vide.")
  alt_drive_2025 <- bio_physique_2025[0, ] %>%
    mutate(type_alternatif = character(), source_alt = character(), match_method = character())
} else {
  crossref_drives <- readr::read_csv(crossref_path, show_col_types = FALSE) %>%
    mutate(
      siret_chr = as.character(siret),
      drive_trouve = as.logical(drive_trouve),
      drives_types = ifelse(
        is.na(drives_types) | str_squish(as.character(drives_types)) == "",
        "non_precise",
        as.character(drives_types)
      ),
      match_method = as.character(match_method)
    ) %>%
    filter(drive_trouve %in% TRUE) %>%
    distinct(siret_chr, .keep_all = TRUE) %>%
    select(siret_chr, drives_types, match_method)

  alt_drive_2025 <- bio_physique_2025 %>%
    inner_join(crossref_drives, by = "siret_chr") %>%
    mutate(
      type_alternatif = "drive_retrait",
      source_alt = "crossref_drives"
    ) %>%
    distinct(siret_chr, .keep_all = TRUE)
}

# 2) Couche "alternatifs" externe (optionnelle): e-commerce / circuits alternatifs
alt_raw_candidates <- c(
  file.path(raw_dir, "bio_ecommerce_circuits_alternatifs.csv"),
  file.path(raw_dir, "ecommerce_circuits_alternatifs.csv"),
  file.path(raw_dir, "circuits_alternatifs_bio.csv")
)
alt_raw_path <- alt_raw_candidates[file.exists(alt_raw_candidates)][1]

alt_externe_2025 <- bio_physique_2025[0, ] %>%
  mutate(
    acteur_alt = character(),
    type_alternatif = character(),
    source_alt = character(),
    match_method = character()
  )

if (!is.na(alt_raw_path)) {
  alt_raw <- suppressMessages(readr::read_delim(
    alt_raw_path,
    delim = ";",
    col_types = readr::cols(.default = readr::col_character()),
    locale = readr::locale(encoding = "UTF-8"),
    trim_ws = TRUE
  ))
  names(alt_raw) <- tolower(names(alt_raw))

  siret_col <- names(alt_raw)[str_detect(names(alt_raw), "^siret$|siret14")][1]
  acteur_col <- names(alt_raw)[str_detect(names(alt_raw), "acteur|enseigne|nom")][1]
  type_col <- names(alt_raw)[str_detect(names(alt_raw), "type|canal|mode")][1]

  if (!is.na(siret_col)) {
    alt_match <- alt_raw %>%
      mutate(siret_chr = as.character(.data[[siret_col]])) %>%
      filter(!is.na(siret_chr), str_squish(siret_chr) != "") %>%
      distinct(siret_chr, .keep_all = TRUE)

    alt_externe_2025 <- bio_physique_2025 %>%
      inner_join(alt_match, by = "siret_chr") %>%
      mutate(
        acteur_alt = if (!is.na(acteur_col)) as.character(.data[[acteur_col]]) else as.character(Enseigne),
        type_alternatif = if (!is.na(type_col)) as.character(.data[[type_col]]) else "alternatif_externe",
        source_alt = "fichier_externe",
        match_method = "siret"
      ) %>%
      distinct(siret_chr, .keep_all = TRUE)
  }
}

alternatifs_2025 <- bind_rows(
  alt_drive_2025 %>%
    mutate(acteur_alt = as.character(Enseigne)),
  alt_externe_2025
) %>%
  distinct(siret_chr, type_alternatif, source_alt, .keep_all = TRUE)

message(
  "Comparaison BIO physique vs e-commerce/circuits alternatifs (2025): ",
  nrow(bio_physique_2025), " points BIO physiques, ",
  nrow(alternatifs_2025), " points alternatifs."
)

if (nrow(alternatifs_2025) > 0) {
  iris_join_key <- "iris_join_code"
  alt_join <- st_join(
    alternatifs_2025,
    iris_zone_etude %>%
      mutate(!!iris_join_key := as.character(.data[[iris_id_col]])) %>%
      dplyr::select(dplyr::all_of(iris_join_key)),
    left = TRUE
  )
  alternatifs_2025$Code_IRIS <- as.character(st_drop_geometry(alt_join)[[iris_join_key]])
} else {
  alternatifs_2025$Code_IRIS <- character(0)
}

compte_alternatifs_2025 <- alternatifs_2025 %>%
  st_drop_geometry() %>%
  filter(!is.na(Code_IRIS) & str_squish(Code_IRIS) != "") %>%
  group_by(Code_IRIS) %>%
  # Conservation du nom historique pour compatibilite scoring
  summarise(Nb_drives_2025 = n(), .groups = "drop")

if (!"Code_IRIS" %in% names(iris_zone_etude) && iris_id_col %in% names(iris_zone_etude)) {
  iris_zone_etude <- iris_zone_etude %>% mutate(Code_IRIS = as.character(.data[[iris_id_col]]))
}

iris_zone_etude <- iris_zone_etude %>%
  dplyr::select(-any_of("Nb_drives_2025")) %>%
  left_join(compte_alternatifs_2025, by = "Code_IRIS") %>%
  mutate(Nb_drives_2025 = coalesce(as.integer(Nb_drives_2025), 0L))

bio_physique_2025_plot <- separate_overlapping_points(bio_physique_2025, offset_m = 22)
alternatifs_2025_plot <- separate_overlapping_points(alternatifs_2025, offset_m = 28)

map_bio_vs_alternatifs <- tm_shape(iris_zone_etude) +
  tm_borders(col = "grey65", lwd = 1) +
  tm_fill(alpha = 0) +
  tm_shape(bio_physique_2025_plot) +
  tm_symbols(
    shape = "Type_PV",
    shape.scale = tm_scale_categorical(values = TYPE_PV_SHAPES_TM),
    fill = "#7B8794",
    col = "#334E68",
    lwd = 0.6,
    size = 0.45,
    popup.vars = c("siret", "Enseigne", "Type_PV", "groupe_reseau_nom")
  ) +
  tm_layout(
    title = "BIO physique (2025) vs e-commerce/circuits alternatifs",
    legend.outside = TRUE
  ) +
  tm_add_legend(
    type = "symbol",
    labels = c("BIO physique (2025)"),
    shape = c(21),
    col = c("#334E68"),
    fill = c("#7B8794"),
    title = "Couches"
  )

if (nrow(alternatifs_2025_plot) > 0) {
  map_bio_vs_alternatifs <- map_bio_vs_alternatifs +
    tm_shape(alternatifs_2025_plot) +
    tm_symbols(
      shape = 4,
      fill = "#00A6FB",
      col = "#003049",
      lwd = 1,
      size = 0.85,
      popup.vars = c("siret", "Enseigne", "Type_PV", "type_alternatif", "source_alt", "match_method")
    ) +
    tm_add_legend(
      type = "symbol",
      labels = c("E-commerce / circuits alternatifs"),
      shape = c(4),
      col = c("#003049"),
      fill = c("#00A6FB"),
      title = "Couches"
    )
}
```

### Carte comparative: BIO physique vs e-commerce/circuits alternatifs

```{r}
map_bio_vs_alternatifs
```

### Comptage IRIS e-commerce/circuits alternatifs 2025

```{r}
iris_zone_etude <- iris_zone_etude %>%
  mutate(Nb_alternatifs_2025_map = as.numeric(coalesce(Nb_drives_2025, 0)))

tm_shape(iris_zone_etude) +
  tm_polygons(
    col = "Nb_alternatifs_2025_map",
    palette = "PuBu",
    style = "fixed",
    breaks = c(-0.1, 0.5, 1.5, 2.5, 4.5, Inf),
    labels = c("0", "1", "2", "3-4", "5+"),
    id = "iris_name",
    title = "Nb alternatives 2025"
  ) +
  tm_text("iris_name", size = 0.75) +
  tm_layout(title = "Comptage e-commerce/circuits alternatifs par IRIS - 2025", legend.outside = TRUE)
```

Row {data-height=500}
-----------------------------------------------------------------------

### Commentaire d’analyse

<div class="analysis-scroll-box">
<p>Analyse à ajouter</p>
</div>

PARTIE 5: Zones de chalandises en 2025
=======================================================================

Row {data-height=1000}
-----------------------------------------------------------------------

```{r,results='hide'}
if (!is.null(otpcon) && !is.na(otp_port)) {
  otpcon <- tryCatch(
    otp_connect(hostname = "localhost", port = otp_port),
    error = function(e) otpcon
  )
}

sirene_zone_etude_otp <- prepare_points_for_otp(sirene_zone_etude, id_col = "siret")
sirene_zone_etude_iso_plot <- sirene_zone_etude_otp %>%
  st_transform(st_crs(iris_zone_etude)) %>%
  separate_overlapping_points(offset_m = 22)

iso <- build_multiformat_isochrones(
  points_sf = sirene_zone_etude_otp,
  otpcon = otpcon,
  mode = c("WALK"),
  profile = "walk",
  strict = strict_isochrones,
  id_col = "siret",
  maxWalkDistance = 1500
)

ref_enseigne <- sirene_zone_etude_otp %>%
  st_drop_geometry() %>%
  dplyr::select(siret, Enseigne) %>%
  dplyr::distinct()

iso <- iso %>%
  dplyr::left_join(ref_enseigne, by = "siret") %>%
  dplyr::distinct()
iso$minutes <- iso$time / 60

```
### Zones de chalandise (à pied)

```{r}
tm_shape(iris_zone_etude) +
  tm_polygons(
    col = "Pct_actifs",
    alpha = 0.5,
    style = "pretty",
    palette = "Greens",
    id = "iris_name",
    title = "% Actifs 15-64 ans"
  ) +
  tm_shape(iso) +
  tm_fill(
    "minutes",
    breaks = c(0, 5.01, 8.01, 10.01),
    title = "Isochrones (minutes)",
    style = "fixed",
    labels = c("0 a 5", "5 a 8 (acces reseau BIO)", "8 a 10"),
    palette = "Reds",
    id = "minutes",
    alpha = 0.3
  ) +
  tm_borders() +
  tm_shape(sirene_zone_etude_iso_plot) +
  tm_symbols(
    fill = "Enseigne",
    fill.legend = tm_legend(title = "Enseigne"),
    shape = "Type_PV",
    shape.scale = tm_scale_categorical(values = TYPE_PV_SHAPES_TM),
    shape.legend = tm_legend(title = "Type point de vente"),
    col = "grey20",
    lwd = 0.4,
    size = 0.7,
    id = "siret",
    popup.vars = c("Enseigne", "Classe", "Type_PV")
  ) +
  tm_layout(title = "Zones de chalandise (à pied)",legend.outside = TRUE)

```

```{r, results='hide'}
iso600 <- iso %>% filter(time == 600)

iris_zone_etude$Nb_supermarches <- rowSums(
  ifelse(st_intersects(x = iris_zone_etude, y = iso600, sparse = FALSE), 1, 0)
)
```


### Zones de chalandise (en voiture)

```{r}
if (!is.null(otpcon) && !is.na(otp_port)) {
  otpcon <- tryCatch(
    otp_connect(hostname = "localhost", port = otp_port),
    error = function(e) otpcon
  )
}

if (!exists("sirene_zone_etude_otp")) {
  sirene_zone_etude_otp <- prepare_points_for_otp(sirene_zone_etude, id_col = "siret")
}

iso_car <- build_multiformat_isochrones(
  points_sf = sirene_zone_etude_otp,
  otpcon = otpcon,
  mode = c("CAR"),
  profile = "car",
  strict = strict_isochrones,
  id_col = "siret"
)

# rattacher l’enseigne
ref_enseigne <- sirene_zone_etude_otp %>%
  st_drop_geometry() %>%
  dplyr::select(siret, Enseigne) %>%
  dplyr::distinct()

iso_car <- iso_car %>%
  dplyr::left_join(ref_enseigne, by = "siret") %>%
  dplyr::distinct()

iso_car$minutes <- iso_car$time / 60

# Zone primaire hierarchisee par format BIO (voiture):
# bio_enseigne = 8 min, bio_local = 8 min, alim_specialise = 10 min.
iso_primary_car <- iso_car %>%
  mutate(Type_PV = as.character(Type_PV)) %>%
  filter(
    (Type_PV == "bio_enseigne" & time == 8 * 60) |
      (Type_PV == "bio_local" & time == 8 * 60) |
      (Type_PV == "alim_specialise" & time == 10 * 60)
  )

```


```{r}
tm_shape(iris_zone_etude) +
  tm_polygons(
    col = "Pct_Menages_voiture",
    alpha = 0.5,
    palette = "Greens",
    style = "pretty",
    id = "iris_name",
    title = "% Ménages avec une voiture"
  ) +
  tm_shape(iso_car) +
  tm_fill(
    "minutes",
    breaks = c(0, 5.01, 10.01, 15.01, 20.01),
    title = "Isochrones voiture (minutes)",
    style = "fixed",
    labels = c("0 à 5", "5 à 10", "10 à 15", "15 à 20"),
    palette = "Oranges",
    id = "minutes",
    alpha = 0.3
  ) +
  tm_borders() +
  tm_shape(sirene_zone_etude_iso_plot) +
  tm_symbols(
    fill = "Enseigne",
    fill.legend = tm_legend(title = "Enseigne"),
    shape = "Type_PV",
    shape.scale = tm_scale_categorical(values = TYPE_PV_SHAPES_TM),
    shape.legend = tm_legend(title = "Type point de vente"),
    col = "grey20",
    lwd = 0.4,
    size = 0.7,
    id = "siret",
    popup.vars = c("Enseigne", "Classe", "Type_PV")
  ) +
  tm_layout(title= "Zones de chalandise (en voiture)", legend.outside = TRUE)

```

Row {data-height=500}
-----------------------------------------------------------------------

### Commentaire d’analyse

<div class="analysis-scroll-box">
<p>Analyse à ajouter</p>
</div>

PARTIE 5.1: Recouvrement intra-enseigne (isochrones 2025)
=======================================================================

Row {data-height=1000}
-----------------------------------------------------------------------

### Tableau de recouvrement intra-enseigne

```{r}
iso_overlap_input <- iso_primary_car %>%
  st_make_valid() %>%
  mutate(
    siret = as.character(siret),
    Enseigne = if ("Enseigne" %in% names(.)) as.character(Enseigne) else NA_character_,
    groupe_reseau_nom = if ("groupe_reseau_nom" %in% names(.)) as.character(groupe_reseau_nom) else NA_character_
  ) %>%
  left_join(
    sirene_zone_etude_otp %>%
      st_drop_geometry() %>%
      transmute(
        siret = as.character(siret),
        groupe_reseau_nom_ref = if ("groupe_reseau_nom" %in% names(sirene_zone_etude_otp)) as.character(groupe_reseau_nom) else NA_character_,
        Enseigne_ref = if ("Enseigne" %in% names(sirene_zone_etude_otp)) as.character(Enseigne) else NA_character_,
        denomination_ref = if ("denominatio" %in% names(sirene_zone_etude_otp)) as.character(denominatio) else NA_character_
      ),
    by = "siret"
  ) %>%
  mutate(
    Enseigne = dplyr::coalesce(Enseigne, Enseigne_ref),
    groupe_reseau_nom = dplyr::coalesce(groupe_reseau_nom, groupe_reseau_nom_ref),
    groupe_reseau_nom = ifelse(
      groupe_reseau_nom %in% c("Groupe Auchan", "Groupe Casino"),
      "Groupe Auchan/Casino",
      groupe_reseau_nom
    ),
    groupe_reseau_nom = ifelse(
      is.na(groupe_reseau_nom) | str_squish(groupe_reseau_nom) == "" | groupe_reseau_nom == "Independant/Autre",
      map_group_reseau(Enseigne, denomination_ref),
      groupe_reseau_nom
    ),
    groupe_reseau_nom = ifelse(
      is.na(groupe_reseau_nom) | str_squish(groupe_reseau_nom) == "",
      "Independant/Autre",
      groupe_reseau_nom
    )
  ) %>%
  dplyr::select(-any_of(c("Enseigne_ref", "groupe_reseau_nom_ref", "denomination_ref")))

message(
  "Recouvrement intra-enseigne: groupes detectes -> ",
  paste(sort(unique(na.omit(iso_overlap_input$groupe_reseau_nom))), collapse = ", ")
)

overlap_pairs <- list()
overlap_geoms <- list()
kk <- 0L

for (grp in unique(na.omit(iso_overlap_input$groupe_reseau_nom))) {
  sub <- iso_overlap_input %>% filter(groupe_reseau_nom == grp)
  if (nrow(sub) < 2) next

  inter_idx <- st_intersects(sub)
  for (i in seq_len(nrow(sub) - 1)) {
    j_candidates <- inter_idx[[i]]
    j_candidates <- j_candidates[j_candidates > i]
    if (length(j_candidates) == 0) next

    for (j in j_candidates) {
      # Intersection geometrique pure (sans attributs) pour eviter
      # les erreurs de recyclage de lignes sf quand plusieurs fragments
      # d'intersection sont retournes.
      inter_geom <- tryCatch(
        suppressWarnings(st_intersection(st_geometry(sub[i, ]), st_geometry(sub[j, ]))),
        error = function(e) NULL
      )
      if (is.null(inter_geom) || length(inter_geom) == 0) next

      inter_geom <- suppressWarnings(st_make_valid(inter_geom))
      inter_geom <- inter_geom[!st_is_empty(inter_geom)]
      if (length(inter_geom) == 0) next

      inter_union <- suppressWarnings(st_union(inter_geom))
      inter_union <- st_set_crs(inter_union, st_crs(sub))
      area_km2 <- suppressWarnings(as.numeric(st_area(inter_union)) / 1e6)
      if (!is.finite(area_km2) || area_km2 <= 0) next

      kk <- kk + 1L
      overlap_pairs[[kk]] <- tibble::tibble(
        groupe_reseau_nom = grp,
        siret_i = as.character(sub$siret[i]),
        siret_j = as.character(sub$siret[j]),
        aire_recouvrement_km2 = area_km2
      )
      overlap_geoms[[kk]] <- st_sf(
        groupe_reseau_nom = grp,
        aire_recouvrement_km2 = area_km2,
        geometry = inter_union
      )
    }
  }
}

if (length(overlap_pairs) == 0) {
  overlap_pairs_tbl <- tibble::tibble(
    groupe_reseau_nom = character(),
    siret_i = character(),
    siret_j = character(),
    aire_recouvrement_km2 = numeric()
  )
  overlap_synthese <- tibble::tibble(
    groupe_reseau_nom = "Aucun recouvrement detecte",
    nb_recouvrements = 0L,
    aire_totale_km2 = 0
  )
  overlap_map_sf <- NULL
} else {
  overlap_pairs_tbl <- bind_rows(overlap_pairs)
  overlap_synthese <- overlap_pairs_tbl %>%
    group_by(groupe_reseau_nom) %>%
    summarise(
      nb_recouvrements = n(),
      aire_totale_km2 = round(sum(aire_recouvrement_km2), 4),
      .groups = "drop"
    ) %>%
    arrange(desc(nb_recouvrements), desc(aire_totale_km2))

  overlap_map_sf <- bind_rows(overlap_geoms) %>%
    group_by(groupe_reseau_nom) %>%
    summarise(
      aire_totale_km2 = sum(aire_recouvrement_km2),
      geometry = st_union(geometry),
      .groups = "drop"
    )
}

render_scroll_table(
  overlap_synthese,
  caption = "Recouvrement intra-enseigne 2025 (isochrones primaires voiture)",
  height_px = 320
)
```

### Carte synthèse du recouvrement intra-enseigne

```{r}
if (is.null(overlap_map_sf) || nrow(overlap_map_sf) == 0) {
  tm_shape(iris_zone_etude) +
    tm_borders(col = "grey70") +
    tm_layout(title = "Recouvrement intra-enseigne: aucun recouvrement detecte", legend.outside = TRUE)
} else {
  tm_shape(iris_zone_etude) +
    tm_borders(col = "grey75", lwd = 1) +
    tm_shape(overlap_map_sf) +
    tm_polygons(
      col = "groupe_reseau_nom",
      alpha = 0.45,
      border.col = "grey20",
      lwd = 1,
      title = "Groupe (recouvrement)"
    ) +
    tm_shape(sirene_zone_etude_iso_plot) +
    tm_symbols(
      shape = "Type_PV",
      shape.scale = tm_scale_categorical(values = TYPE_PV_SHAPES_TM),
      fill = "#37474F",
      col = "#263238",
      size = 0.55
    ) +
    tm_layout(title = "Synthese recouvrement intra-enseigne (2025)", legend.outside = TRUE)
}
```

Row {data-height=520}
-----------------------------------------------------------------------

### Commentaire d’analyse

<div class="analysis-scroll-box">
<p>Analyse à ajouter</p>
</div>


```{r}
iso_primary_car_2025 <- iso_primary_car

# Accessibilite 2025 (methode de reference)
if (nrow(iso_primary_car_2025) == 0) {
  iris_zone_etude$Nb_pdv_access_primaire_voiture_2025 <- 0L
} else {
  iris_zone_etude$Nb_pdv_access_primaire_voiture_2025 <- rowSums(
    ifelse(
      st_intersects(
        x = iris_zone_etude,
        y = iso_primary_car_2025,
        sparse = FALSE
      ),
      1,
      0
    )
  )
}
iris_zone_etude$Nb_pdv_access_primaire_voiture <- iris_zone_etude$Nb_pdv_access_primaire_voiture_2025

# Accessibilite 2020 (meme methode)
iso_primary_car_2020 <- sirene_zone_etude[0, ]
if (exists("sirene_zone_avant") && nrow(sirene_zone_avant) > 0) {
  sirene_zone_avant_otp <- tryCatch(
    prepare_points_for_otp(sirene_zone_avant, id_col = "siret"),
    error = function(e) {
      message("OTP prep 2020: ", conditionMessage(e))
      sirene_zone_avant[0, ]
    }
  )

  if (nrow(sirene_zone_avant_otp) > 0) {
    iso_car_2020 <- build_multiformat_isochrones(
      points_sf = sirene_zone_avant_otp,
      otpcon = otpcon,
      mode = c("CAR"),
      profile = "car",
      strict = strict_isochrones,
      id_col = "siret"
    )

    iso_primary_car_2020 <- iso_car_2020 %>%
      mutate(Type_PV = as.character(Type_PV)) %>%
      filter(
        (Type_PV == "bio_enseigne" & time == 8 * 60) |
          (Type_PV == "bio_local" & time == 8 * 60) |
          (Type_PV == "alim_specialise" & time == 10 * 60)
      )
  }
}

if (nrow(iso_primary_car_2020) == 0) {
  iris_zone_etude$Nb_pdv_access_primaire_voiture_2020 <- 0L
} else {
  iris_zone_etude$Nb_pdv_access_primaire_voiture_2020 <- rowSums(
    ifelse(
      st_intersects(
        x = iris_zone_etude,
        y = iso_primary_car_2020,
        sparse = FALSE
      ),
      1,
      0
    )
  )
}

# Couverture 2025/2020 en %
if (!exists("iris_id_col")) {
  iris_id_col <- if ("Code_IRIS" %in% names(iris_zone_etude)) "Code_IRIS" else "iris_code"
}

cov_2025 <- compute_coverage_pct(
  iris_sf = iris_zone_etude,
  iso_sf = iso_primary_car_2025,
  iris_id_col = iris_id_col
) %>%
  dplyr::rename(couverture_pct_2025 = couverture_pct)

cov_2020 <- compute_coverage_pct(
  iris_sf = iris_zone_etude,
  iso_sf = iso_primary_car_2020,
  iris_id_col = iris_id_col
) %>%
  dplyr::rename(couverture_pct_2020 = couverture_pct)

iris_zone_etude <- iris_zone_etude %>%
  dplyr::select(-any_of(c("couverture_pct_2025", "couverture_pct_2020", "couverture_pct"))) %>%
  left_join(cov_2025 %>% dplyr::select(dplyr::all_of(c(iris_id_col, "couverture_pct_2025"))), by = iris_id_col) %>%
  left_join(cov_2020 %>% dplyr::select(dplyr::all_of(c(iris_id_col, "couverture_pct_2020"))), by = iris_id_col) %>%
  mutate(
    couverture_pct_2025 = coalesce(couverture_pct_2025, 0),
    couverture_pct_2020 = coalesce(couverture_pct_2020, 0),
    couverture_pct = couverture_pct_2025
  )
```




PARTIE 6: Accessibilité
=======================================================================

Row {data-height=1000}
-----------------------------------------------------------------------

### Accessibilité IRIS

```{r}
tm_shape(iris_zone_etude) +
  tm_polygons(
    col = "Nb_pdv_access_primaire_voiture",
    palette = "Oranges",
    style = "pretty",
    id = "iris_name",
    title = "Nbre de points accessibles (zone primaire hierarchisee)"
  ) +
  tm_shape(sirene_zone_etude_iso_plot) +
  tm_symbols(
    fill = "Enseigne",
    fill.legend = tm_legend(title = "Enseigne"),
    shape = "Type_PV",
    shape.scale = tm_scale_categorical(values = TYPE_PV_SHAPES_TM),
    shape.legend = tm_legend(title = "Type point de vente"),
    col = "black",
    lwd = 0.8,
    size = 0.8,
    id = "siret",
    popup.vars = c("Enseigne", "Classe", "Type_PV")
  ) +
  tm_text(text = "iris_name", size = 0.8)+
  tm_layout(title = "Accessibilite IRIS (bio_enseigne>bio_local>alim_specialise)",legend.outside = TRUE)

```

### Accessibilité des points BIO/specialises (à pied)

```{r}
tm_shape(iris_zone_etude) +
  tm_polygons(
    col ="Nb_supermarches",
    style = "pretty",
    id = "iris_name",
    palette = "Oranges",
    labels = c("0", "1", "2", "3", "4", "5"),
    title = "Nbre de points BIO/specialises accessibles en 10 min"
  ) +
  tm_text(text = "iris_name", size = 0.8) +
  tm_layout(title = "Accessibilité des points BIO/specialises (à pied)",legend.outside = TRUE)
```

Row {data-height=1120}
-----------------------------------------------------------------------

### Commentaire d’analyse

<div class="analysis-scroll-box">
<p>Analyse à ajouter</p>
</div>

PARTIE 6.1: Couverture des IRIS
=======================================================================

Row {data-height=1000}
-----------------------------------------------------------------------


```{r}
if (nrow(iso_primary_car) == 0) {
  message("Aucune isochrone primaire hierarchisee disponible: export d'un tableau vide par enseigne.")
  data_temp2 <- data.frame(iris_name = iris_zone_etude$iris_name)
} else {
  inter_mat <- st_intersects(iris_zone_etude, iso_primary_car, sparse = FALSE)
  data_temp <- matrix(0, nrow = nrow(iris_zone_etude), ncol = nrow(iso_primary_car))

  for (j in seq_len(nrow(iso_primary_car))) {
    for (i in seq_len(nrow(iris_zone_etude))) {
      data_temp[i, j] <- ifelse(inter_mat[i, j], as.character(iso_primary_car$Enseigne[j]), 0)
    }
  }

  ens_uniques <- unique(as.character(iso_primary_car$Enseigne))
  ens_uniques <- ens_uniques[!is.na(ens_uniques) & ens_uniques != ""]

  data_temp2 <- matrix(0, nrow = nrow(data_temp), ncol = length(ens_uniques))
  if (length(ens_uniques) > 0) {
    for (j in seq_along(ens_uniques)) {
      data_temp2[, j] <- apply(
        data_temp,
        1,
        function(x) length(which(x == ens_uniques[j]))
      )
    }
    data_temp2 <- as.data.frame(data_temp2)
    colnames(data_temp2) <- ens_uniques
    data_temp2$iris_name <- iris_zone_etude$iris_name
  } else {
    data_temp2 <- data.frame(iris_name = iris_zone_etude$iris_name)
  }
}

write.csv(data_temp2, file.path(processed_dir, "nb_pdv_iris_iso_primaire_hierarchie_2025.csv"), row.names = FALSE)
```


```{r}
iris_id_col <- if ("Code_IRIS" %in% names(iris_zone_etude)) {
  "Code_IRIS"
} else if ("iris_code" %in% names(iris_zone_etude)) {
  "iris_code"
} else {
  stop("Colonne identifiant IRIS introuvable (attendu: Code_IRIS ou iris_code).")
}

if (!"couverture_pct_2025" %in% names(iris_zone_etude)) {
  cov_2025 <- compute_coverage_pct(
    iris_sf = iris_zone_etude,
    iso_sf = iso_primary_car_2025,
    iris_id_col = iris_id_col
  ) %>%
    dplyr::rename(couverture_pct_2025 = couverture_pct)
  iris_zone_etude <- iris_zone_etude %>%
    left_join(cov_2025 %>% dplyr::select(dplyr::all_of(c(iris_id_col, "couverture_pct_2025"))), by = iris_id_col)
}

if (!"couverture_pct_2020" %in% names(iris_zone_etude)) {
  cov_2020 <- compute_coverage_pct(
    iris_sf = iris_zone_etude,
    iso_sf = iso_primary_car_2020,
    iris_id_col = iris_id_col
  ) %>%
    dplyr::rename(couverture_pct_2020 = couverture_pct)
  iris_zone_etude <- iris_zone_etude %>%
    left_join(cov_2020 %>% dplyr::select(dplyr::all_of(c(iris_id_col, "couverture_pct_2020"))), by = iris_id_col)
}

iris_zone_etude <- iris_zone_etude %>%
  mutate(
    couverture_pct_2025 = coalesce(as.numeric(couverture_pct_2025), 0),
    couverture_pct_2020 = coalesce(as.numeric(couverture_pct_2020), 0),
    couverture_pct = couverture_pct_2025
  )
```


### Couverture des IRIS

```{r}
tm_shape(iris_zone_etude) +
  tm_polygons(
    fill = "couverture_pct",
    fill_alpha = 0.5,
    fill.scale = tm_scale_continuous(),
    id = "iris_name",
    palette = "Greens",
    fill.legend = tm_legend(title = "Couverture (%)")
  ) +
  tm_text(text = "iris_name", size = 0.8) +
  tm_shape(sirene_zone_etude_iso_plot) +
  tm_symbols(
    fill = "Enseigne",
    fill.legend = tm_legend(title = "Enseigne"),
    shape = "Type_PV",
    shape.scale = tm_scale_categorical(values = TYPE_PV_SHAPES_TM),
    shape.legend = tm_legend(title = "Type point de vente"),
    col = "grey20",
    lwd = 0.4,
    size = 0.7,
    id = "siret",
    popup.vars = c("Enseigne", "Classe", "Type_PV")
  ) +
  tm_layout(title = "Couverture des IRIS (zone primaire hierarchisee bio_enseigne>bio_local>alim_specialise)", legend.outside = TRUE)
```

Row {data-height=520}
-----------------------------------------------------------------------

### Commentaire d’analyse

<div class="analysis-scroll-box">
<p>Analyse à ajouter</p>
</div>

PARTIE 6.2: Comparaison 2020 vs 2025 (accessibilite et couverture)
=======================================================================

Row {data-height=320}
-----------------------------------------------------------------------

### Tableau comparatif 2020 vs 2025

```{r}
comparaison_2020_2025 <- tibble::tribble(
  ~indicateur, ~moyenne_2020, ~mediane_2020, ~moyenne_2025, ~mediane_2025, ~delta_moyenne,
  "Nb_pdv_access_primaire_voiture",
  mean(as.numeric(iris_zone_etude$Nb_pdv_access_primaire_voiture_2020), na.rm = TRUE),
  median(as.numeric(iris_zone_etude$Nb_pdv_access_primaire_voiture_2020), na.rm = TRUE),
  mean(as.numeric(iris_zone_etude$Nb_pdv_access_primaire_voiture_2025), na.rm = TRUE),
  median(as.numeric(iris_zone_etude$Nb_pdv_access_primaire_voiture_2025), na.rm = TRUE),
  mean(as.numeric(iris_zone_etude$Nb_pdv_access_primaire_voiture_2025), na.rm = TRUE) -
    mean(as.numeric(iris_zone_etude$Nb_pdv_access_primaire_voiture_2020), na.rm = TRUE),
  "couverture_pct",
  mean(as.numeric(iris_zone_etude$couverture_pct_2020), na.rm = TRUE),
  median(as.numeric(iris_zone_etude$couverture_pct_2020), na.rm = TRUE),
  mean(as.numeric(iris_zone_etude$couverture_pct_2025), na.rm = TRUE),
  median(as.numeric(iris_zone_etude$couverture_pct_2025), na.rm = TRUE),
  mean(as.numeric(iris_zone_etude$couverture_pct_2025), na.rm = TRUE) -
    mean(as.numeric(iris_zone_etude$couverture_pct_2020), na.rm = TRUE)
) %>%
  mutate(across(where(is.numeric), ~ round(.x, 3)))

render_scroll_table(
  comparaison_2020_2025,
  caption = "Comparaison verifiable 2020 vs 2025",
  height_px = 280
)
```

Row {data-height=460}
-----------------------------------------------------------------------

### Commentaire d’analyse

<div class="analysis-scroll-box">
<p>Analyse à ajouter</p>
</div>

PARTIE 7: Autocorrelation spatiale
=======================================================================

Row {data-height=1000}
-----------------------------------------------------------------------


### Voisins spatiaux

```{r}
spdep_ok <- requireNamespace("spdep", quietly = TRUE)
spatialreg_ok <- requireNamespace("spatialreg", quietly = TRUE)


nb_rook <- NULL
nb_knn <- NULL
nb_dist <- NULL
W_rook <- NULL
W_knn <- NULL
W_dist <- NULL

if (!spdep_ok) {
  info_tbl <- data.frame(
    etat = "Analyse de voisinage non executee",
    raison = "Le package spdep est absent. Installer spdep pour activer la Partie 7."
  )
  render_scroll_table(info_tbl, caption = "Etat de la Partie 7.1", height_px = 220)
} else {
  iris_spatial <- iris_zone_etude %>%
    sf::st_make_valid() %>%
    dplyr::select(iris_name, everything())

  if (is.na(sf::st_crs(iris_spatial))) {
    sf::st_crs(iris_spatial) <- 4326
  }

  iris_centroids <- sf::st_point_on_surface(sf::st_transform(iris_spatial, 4326))
  coords <- sf::st_coordinates(iris_centroids)

  # Rook (adjacence stricte)
  nb_rook <- spdep::poly2nb(sf::st_transform(iris_spatial, 2154), queen = FALSE)

  # K plus proches voisins
  k_val <- min(3, max(1, nrow(iris_spatial) - 1))
  nb_knn <- spdep::knn2nb(spdep::knearneigh(coords, k = k_val, longlat = TRUE))

  # Voisinage par distance: seuil calibre sur la distribution des distances KNN.
  knn_dists <- unlist(spdep::nbdists(nb_knn, coords, longlat = TRUE))
  d2 <- as.numeric(stats::quantile(knn_dists, probs = 0.9, na.rm = TRUE))
  if (!is.finite(d2) || d2 <= 0) d2 <- max(knn_dists, na.rm = TRUE)
  nb_dist <- spdep::dnearneigh(coords, d1 = 0, d2 = d2, longlat = TRUE)
  if (any(spdep::card(nb_dist) == 0)) {
    d2 <- max(knn_dists, na.rm = TRUE)
    nb_dist <- spdep::dnearneigh(coords, d1 = 0, d2 = d2, longlat = TRUE)
  }

  W_rook <- spdep::nb2listw(nb_rook, style = "W", zero.policy = TRUE)
  W_knn <- spdep::nb2listw(nb_knn, style = "W", zero.policy = TRUE)
  W_dist <- spdep::nb2listw(nb_dist, style = "W", zero.policy = TRUE)

  voisinage_resume <- data.frame(
    methode = c("Rook", paste0("KNN (k=", k_val, ")"), paste0("Distance (<= ", round(d2, 2), " km)")),
    nb_liens = c(sum(spdep::card(nb_rook)), sum(spdep::card(nb_knn)), sum(spdep::card(nb_dist))),
    nb_iris_sans_voisin = c(sum(spdep::card(nb_rook) == 0), sum(spdep::card(nb_knn) == 0), sum(spdep::card(nb_dist) == 0))
  )
  render_scroll_table(
    voisinage_resume,
    caption = "Resume des structures de voisinage",
    height_px = 240
  )

  voisins_rook_sf <- sf::st_as_sf(spdep::nb2lines(nb_rook, coords = coords))
  sf::st_crs(voisins_rook_sf) <- sf::st_crs(iris_centroids)

  ggplot() +
    geom_sf(data = sf::st_transform(iris_spatial, 4326), fill = "grey96", color = "grey75", linewidth = 0.2) +
    geom_sf(data = voisins_rook_sf, color = "#2C7FB8", linewidth = 0.4, alpha = 0.7) +
    geom_sf(data = iris_centroids, color = "#084081", size = 1.2) +
    labs(
      title = "Voisinage spatial Rook (IRIS Grenoble + Nord)",
      subtitle = "Liaisons d'adjacence entre IRIS"
    ) +
    theme_minimal()
}
```

Row {data-height=760}
-----------------------------------------------------------------------

### Commentaire d’analyse

<div class="analysis-scroll-box">
<p>Analyse à ajouter</p>
</div>

### Indices de concentration spatiale

```{r}
if (!spdep_ok || is.null(W_dist)) {
  info_tbl <- data.frame(
    etat = "Indices non calcules",
    raison = "Les objets de voisinage ne sont pas disponibles."
  )
  render_scroll_table(info_tbl, caption = "Etat de la Partie 7.2", height_px = 220)
} else {
  entropy_relative <- function(x) {
    x <- as.numeric(x)
    x[!is.finite(x)] <- 0
    N <- sum(x)
    if (!is.finite(N) || N <= 0) return(NA_real_)
    f <- x / N
    f <- f[f > 0]
    if (length(f) <= 1) return(0)
    E <- -sum(f * log(f))
    as.numeric(E / log(length(x)))
  }

  safe_moran <- function(x, listw) {
    x <- as.numeric(x)
    keep <- is.finite(x)
    if (sum(keep) < 3) return(list(I = NA_real_, p_value = NA_real_))
    xk <- x[keep]
    if (stats::var(xk) == 0) return(list(I = NA_real_, p_value = NA_real_))
    lw <- spdep::subset.listw(listw, subset = keep, zero.policy = TRUE)
    tst <- tryCatch(spdep::moran.test(xk, lw, zero.policy = TRUE), error = function(e) NULL)
    if (is.null(tst)) return(list(I = NA_real_, p_value = NA_real_))
    list(
      I = as.numeric(tst$estimate[["Moran I statistic"]]),
      p_value = as.numeric(tst$p.value)
    )
  }

  y_total <- as.numeric(iris_zone_etude$Nb_pdv_access_primaire_voiture)
  total_entropy <- entropy_relative(y_total)
  total_moran <- safe_moran(y_total, W_dist)

  if (exists("data_temp2") && "iris_name" %in% names(data_temp2)) {
    enseignes_counts <- data_temp2 %>%
      dplyr::select(-iris_name) %>%
      dplyr::mutate(dplyr::across(everything(), ~ as.numeric(.x)))
  } else {
    enseignes_counts <- data.frame()
  }

  if (ncol(enseignes_counts) == 0) {
    indices_concentration <- data.frame(
      segment = "TOTAL",
      entropie_relative = total_entropy,
      moran_I = total_moran$I,
      moran_p_value = total_moran$p_value
    )
  } else {
    entropy_by_ens <- sapply(enseignes_counts, entropy_relative)
    moran_by_ens <- lapply(enseignes_counts, safe_moran, listw = W_dist)

    indices_concentration <- data.frame(
      segment = c("TOTAL", names(entropy_by_ens)),
      entropie_relative = c(total_entropy, as.numeric(entropy_by_ens)),
      moran_I = c(total_moran$I, sapply(moran_by_ens, function(x) x$I)),
      moran_p_value = c(total_moran$p_value, sapply(moran_by_ens, function(x) x$p_value))
    )
  }

  indices_concentration <- indices_concentration %>%
    dplyr::mutate(
      entropie_relative = round(entropie_relative, 4),
      moran_I = round(moran_I, 4),
      moran_p_value = round(moran_p_value, 4)
    )

  render_scroll_table(
    indices_concentration,
    caption = "Indices de concentration spatiale",
    height_px = 360
  )

  grp_2020 <- ifelse(
    as.character(sirene_zone_avant$groupe_reseau_nom) %in% c("Groupe Auchan", "Groupe Casino"),
    "Groupe Auchan/Casino",
    as.character(sirene_zone_avant$groupe_reseau_nom)
  )
  grp_2025 <- ifelse(
    as.character(sirene_zone_etude$groupe_reseau_nom) %in% c("Groupe Auchan", "Groupe Casino"),
    "Groupe Auchan/Casino",
    as.character(sirene_zone_etude$groupe_reseau_nom)
  )

  HHI_2020 <- compute_hhi(grp_2020)
  HHI_2025 <- compute_hhi(grp_2025)

  entropie_grp <- function(g) {
    g <- g[!is.na(g) & str_squish(g) != ""]
    if (length(g) == 0) return(NA_real_)
    n <- as.numeric(table(g))
    p <- n / sum(n)
    if (length(p) <= 1) return(0)
    as.numeric(-sum(p * log(p)) / log(length(p)))
  }

  hhi_tbl <- tibble::tibble(
    annee = c(2020, 2025),
    HHI = c(HHI_2020, HHI_2025),
    entropie_relative_groupes = c(entropie_grp(grp_2020), entropie_grp(grp_2025)),
    nb_groupes = c(length(unique(na.omit(grp_2020))), length(unique(na.omit(grp_2025))))
  ) %>%
    mutate(
      HHI = round(HHI, 4),
      entropie_relative_groupes = round(entropie_relative_groupes, 4)
    )

  render_scroll_table(
    hhi_tbl,
    caption = "Concentration concurrentielle par groupes (HHI/entropie, 2020 vs 2025)",
    height_px = 240
  )
}
```

PARTIE 8: Carte des résidus OLS et Tests
=======================================================================

Row {data-height=1000}
-----------------------------------------------------------------------

### Test de Moran

```{r}

predictors_candidates <- c(
  "Pct_actifs",
  "Pct_Menages_enfants",
  "Pct_Menages_voiture",
  "Pct_Cadres_sup",
  "Mediane_euro",
  "Densite_pop"
)

predictors_ok <- predictors_candidates[predictors_candidates %in% names(iris_zone_etude)]
predictors_ok <- predictors_ok[sapply(predictors_ok, function(v) {
  vv <- suppressWarnings(as.numeric(iris_zone_etude[[v]]))
  sum(is.finite(vv)) >= 5 && stats::var(vv[is.finite(vv)]) > 0
})]


if (length(predictors_ok) < 1) {
  moran_ols_tbl <- data.frame(
    voisinage = "NA",
    moran_I = NA_real_,
    p_value = NA_real_,
    note = "Aucun predicteur valide pour OLS"
  )
  render_scroll_table(
    moran_ols_tbl,
    caption = "Test de Moran sur residus OLS (variable cible: points accessibles en zone primaire)",
    height_px = 220
  )
} else {
  model_df <- iris_zone_etude %>%
    sf::st_drop_geometry() %>%
    dplyr::transmute(
      y = as.numeric(Nb_pdv_access_primaire_voiture),
      dplyr::across(dplyr::all_of(predictors_ok), ~ suppressWarnings(as.numeric(.x)))
    )

  complete_idx <- stats::complete.cases(model_df)
  model_cc <- model_df[complete_idx, , drop = FALSE]

  if (nrow(model_cc) < 8 || stats::var(model_cc$y) == 0) {
    moran_ols_tbl <- data.frame(
      voisinage = "NA",
      moran_I = NA_real_,
      p_value = NA_real_,
      note = "Donnees insuffisantes apres filtrage complet"
    )
    render_scroll_table(
      moran_ols_tbl,
      caption = "Test de Moran sur residus OLS (variable cible: points accessibles en zone primaire)",
      height_px = 220
    )
  } else {
    ols_formula <- stats::as.formula(paste("y ~", paste(predictors_ok, collapse = " + ")))
    ols_mod <- stats::lm(ols_formula, data = model_cc)

    W_rook_cc <- spdep::subset.listw(W_rook, subset = complete_idx, zero.policy = TRUE)
    W_dist_cc <- spdep::subset.listw(W_dist, subset = complete_idx, zero.policy = TRUE)
    W_knn_cc <- spdep::subset.listw(W_knn, subset = complete_idx, zero.policy = TRUE)

    moran_lm_safe <- function(mod, lw) {
      out <- tryCatch(
        spdep::lm.morantest(mod, lw, alternative = "two.sided", zero.policy = TRUE),
        error = function(e) NULL
      )
      if (is.null(out)) c(I = NA_real_, p = NA_real_) else c(
        I = as.numeric(out$estimate[["Observed Moran I"]]),
        p = as.numeric(out$p.value)
      )
    }

    t_rook <- moran_lm_safe(ols_mod, W_rook_cc)
    t_dist <- moran_lm_safe(ols_mod, W_dist_cc)
    t_knn <- moran_lm_safe(ols_mod, W_knn_cc)

    moran_ols_tbl <- data.frame(
      voisinage = c("Rook", "Distance", "KNN"),
      moran_I = c(t_rook["I"], t_dist["I"], t_knn["I"]),
      p_value = c(t_rook["p"], t_dist["p"], t_knn["p"])
    ) %>%
      dplyr::mutate(
        moran_I = round(moran_I, 4),
        p_value = round(p_value, 4)
      )

    render_scroll_table(
      moran_ols_tbl,
      caption = "Test de Moran sur residus OLS (variable cible: points accessibles en zone primaire)",
      height_px = 260
    )

    iris_res <- iris_zone_etude
    iris_res$ols_res <- NA_real_
    iris_res$ols_res[complete_idx] <- stats::resid(ols_mod)

    ggplot() +
      geom_sf(data = iris_res, aes(fill = ols_res), color = "white", linewidth = 0.25) +
      scale_fill_gradient2(
        low = "#2C7BB6",
        mid = "white",
        high = "#D7191C",
        midpoint = 0,
        na.value = "grey90",
        name = "Residus OLS"
      ) +
      labs(
        title = "Carte des residus OLS (accessibilite primaire)",
        subtitle = "Detection visuelle de structure spatiale residuelle"
      ) +
      theme_minimal()
  }
}

```

Row {data-height=780}
-----------------------------------------------------------------------

### Commentaire d’analyse

<div class="analysis-scroll-box">
<p>Analyse à ajouter</p>
</div>


### Specification et estimation SAR/SEM

```{r}
if (!spdep_ok || !exists("model_cc") || !exists("ols_mod") || !exists("W_rook_cc")) {
  info_tbl <- data.frame(
    etat = "Modeles SAR/SEM non estimes",
    raison = "Prerequis indisponibles (spdep ou modele OLS non construit)."
  )
  render_scroll_table(info_tbl, caption = "Etat de la Partie 7.4", height_px = 220)
} else {
  lm_tests_obj <- tryCatch({
    if ("lm.LMtests" %in% getNamespaceExports("spdep")) {
      spdep::lm.LMtests(ols_mod, W_rook_cc, test = c("RLMerr", "RLMlag"), zero.policy = TRUE)
    } else if ("lm.RStests" %in% getNamespaceExports("spdep")) {
      spdep::lm.RStests(ols_mod, W_rook_cc, test = c("adjRSerr", "adjRSlag"), zero.policy = TRUE)
    } else {
      NULL
    }
  }, error = function(e) NULL)

  get_test_stat <- function(obj, nm) {
    if (is.null(obj) || is.null(obj[[nm]])) return(c(stat = NA_real_, p = NA_real_))
    c(
      stat = as.numeric(obj[[nm]]$statistic[[1]]),
      p = as.numeric(obj[[nm]]$p.value)
    )
  }

  rlm_err <- get_test_stat(lm_tests_obj, "RLMerr")
  rlm_lag <- get_test_stat(lm_tests_obj, "RLMlag")
  if (all(is.na(rlm_err))) rlm_err <- get_test_stat(lm_tests_obj, "adjRSerr")
  if (all(is.na(rlm_lag))) rlm_lag <- get_test_stat(lm_tests_obj, "adjRSlag")

  tests_tbl <- data.frame(
    test = c("Robust LM Error", "Robust LM Lag"),
    statistic = round(c(rlm_err["stat"], rlm_lag["stat"]), 4),
    p_value = round(c(rlm_err["p"], rlm_lag["p"]), 4)
  )
  render_scroll_table(
    tests_tbl,
    caption = "Tests robustes de specification spatiale (Rook)",
    height_px = 240
  )

  if (spatialreg_ok) {
    sar_mod <- tryCatch(
      spatialreg::lagsarlm(formula(ols_mod), data = model_cc, listw = W_rook_cc, zero.policy = TRUE),
      error = function(e) NULL
    )

    sem_mod <- tryCatch(
      spatialreg::errorsarlm(formula(ols_mod), data = model_cc, listw = W_rook_cc, zero.policy = TRUE),
      error = function(e) NULL
    )

    synth_mod <- data.frame(
      modele = c("OLS", "SAR", "SEM"),
      AIC = c(
        tryCatch(AIC(ols_mod), error = function(e) NA_real_),
        tryCatch(AIC(sar_mod), error = function(e) NA_real_),
        tryCatch(AIC(sem_mod), error = function(e) NA_real_)
      ),
      param_spatial = c(
        NA_real_,
        if (!is.null(sar_mod)) as.numeric(sar_mod$rho) else NA_real_,
        if (!is.null(sem_mod)) as.numeric(sem_mod$lambda) else NA_real_
      ),
      note = c(
        "",
        if (!is.null(sar_mod)) "" else "SAR non convergent",
        if (!is.null(sem_mod)) "" else "SEM non convergent"
      )
    ) %>%
      dplyr::mutate(
        AIC = round(AIC, 2),
        param_spatial = round(param_spatial, 4)
      )
  } else {
    synth_mod <- data.frame(
      modele = c("OLS", "SAR", "SEM"),
      AIC = c(round(tryCatch(AIC(ols_mod), error = function(e) NA_real_), 2), NA_real_, NA_real_),
      param_spatial = c(NA_real_, NA_real_, NA_real_),
      note = c(
        "",
        "Package spatialreg absent",
        "Package spatialreg absent"
      )
    )
  }

  render_scroll_table(
    synth_mod,
    caption = "Comparaison OLS/SAR/SEM (AIC et parametre spatial)",
    height_px = 280
  )
}
```

PARTIE 9: Top 4 zones preferables pour une nouvelle implantation
=======================================================================

```{r, results='hide'}
if (exists("iris_zone_etude")) {
  minmax01 <- function(x) {
    x <- suppressWarnings(as.numeric(x))
    r <- range(x, na.rm = TRUE)
    if (!is.finite(r[1]) || !is.finite(r[2]) || r[1] == r[2]) return(rep(0.5, length(x)))
    (x - r[1]) / (r[2] - r[1])
  }

  row_weighted_mean <- function(df, cols, w) {
    m <- as.matrix(df[, cols, drop = FALSE])
    apply(m, 1, function(v) {
      ok <- is.finite(v)
      if (!any(ok)) return(NA_real_)
      sum(v[ok] * w[ok]) / sum(w[ok])
    })
  }

  cols_needed <- c(
    "1er_quartile_euro", "Mediane_euro", "3e_quartile_euro",
    "Pct_actifs", "Pct_Cadres_sup", "Pct_Menages_enfants", "Pct_Menages_voiture",
    "Densite_pop", "Nb_pdv_access_primaire_voiture_2025",
    "couverture_pct_2025", "Nb_supermarches", "Nb_pdv_2025", "Nb_drives_2025"
  )
  cols_ok <- intersect(cols_needed, names(iris_zone_etude))

  candidats <- iris_zone_etude %>%
    st_drop_geometry() %>%
    dplyr::select(iris_name, com_name, dplyr::all_of(cols_ok)) %>%
    group_by(iris_name, com_name) %>%
    summarise(
      across(
        everything(),
        ~ {
          x <- suppressWarnings(as.numeric(.x))
          if (all(is.na(x))) NA_real_ else mean(x, na.rm = TRUE)
        }
      ),
      .groups = "drop"
    ) %>%
    mutate(
      Nb_pdv_access_primaire_voiture_2025 = coalesce(Nb_pdv_access_primaire_voiture_2025, 0),
      couverture_pct_2025 = coalesce(couverture_pct_2025, 0),
      Nb_supermarches = coalesce(Nb_supermarches, 0),
      Nb_pdv_2025 = coalesce(Nb_pdv_2025, 0),
      Nb_drives_2025 = coalesce(Nb_drives_2025, 0)
    ) %>%
    mutate(
      s_q1 = minmax01(`1er_quartile_euro`),
      s_mediane = minmax01(Mediane_euro),
      s_q3 = minmax01(`3e_quartile_euro`),
      s_actifs = minmax01(Pct_actifs),
      s_cadres = minmax01(Pct_Cadres_sup),
      s_familles = minmax01(Pct_Menages_enfants),
      s_voiture = minmax01(Pct_Menages_voiture),
      s_densite = minmax01(log1p(Densite_pop))
    ) %>%
    mutate(
      score_total_A = row_weighted_mean(
        cur_data(),
        c("s_q1", "s_mediane", "s_q3", "s_actifs", "s_cadres", "s_familles", "s_voiture", "s_densite"),
        c(0.12, 0.20, 0.10, 0.14, 0.10, 0.11, 0.10, 0.13)
      ),
      s_faible_concurrence_car = 1 - minmax01(Nb_pdv_access_primaire_voiture_2025),
      s_sous_couverture = 1 - minmax01(couverture_pct_2025),
      s_faible_presence_pdv = 1 - minmax01(Nb_pdv_2025),
      s_faible_drive = 1 - minmax01(Nb_drives_2025),
      score_offre_gap_B = row_weighted_mean(
        cur_data(),
        c("s_faible_concurrence_car", "s_sous_couverture", "s_faible_presence_pdv", "s_faible_drive"),
        c(0.38, 0.32, 0.22, 0.08)
      ),
      score_total_B = 0.62 * score_total_A + 0.38 * score_offre_gap_B,
      rank_A = rank(-score_total_A, ties.method = "first"),
      rank_B = rank(-score_total_B, ties.method = "first"),
      delta_rang_A_B = rank_A - rank_B,
      score_total_A_100 = round(score_total_A * 100, 1),
      score_total_B_100 = round(score_total_B * 100, 1)
    )

  ranking_a_top4 <- candidats %>%
    arrange(rank_A, iris_name) %>%
    slice_head(n = 4) %>%
    dplyr::select(rank_A, iris_name, com_name, score_total_A_100)

  ranking_b_top4 <- candidats %>%
    arrange(rank_B, iris_name) %>%
    slice_head(n = 4) %>%
    dplyr::select(
      rank_B, iris_name, com_name,
      score_total_B_100, score_total_A_100,
      Nb_pdv_access_primaire_voiture_2025, couverture_pct_2025, Nb_pdv_2025, Nb_drives_2025
    )

  delta_rank_tbl <- candidats %>%
    mutate(abs_delta = abs(delta_rang_A_B)) %>%
    arrange(desc(abs_delta), rank_B) %>%
    dplyr::select(iris_name, com_name, rank_A, rank_B, delta_rang_A_B, score_total_A_100, score_total_B_100) %>%
    slice_head(n = 10)

  top4_implantation <- ranking_b_top4 %>%
    rename(
      rang = rank_B,
      score_total_100 = score_total_B_100
    )
}
```

Row {data-height=520}
-----------------------------------------------------------------------

### Classement A (tache 2.2 uniquement) {data-width=33}

```{r}
if (!exists("ranking_a_top4")) {
  render_scroll_table(data.frame(info = "Classement A indisponible"), height_px = 220)
} else {
  render_scroll_table(ranking_a_top4, caption = "Top 4 - Classement A", height_px = 360)
}
```

### Classement B (taches 2.2 + 2.3) {data-width=33}

```{r}
if (!exists("ranking_b_top4")) {
  render_scroll_table(data.frame(info = "Classement B indisponible"), height_px = 220)
} else {
  render_scroll_table(ranking_b_top4, caption = "Top 4 - Classement B", height_px = 360)
}
```

### Delta de rang A vs B {data-width=34}

```{r}
if (!exists("delta_rank_tbl")) {
  render_scroll_table(data.frame(info = "Delta de rang indisponible"), height_px = 220)
} else {
  render_scroll_table(
    delta_rank_tbl,
    caption = "IRIS les plus impactes par l'ajout des indicateurs concurrence/accessibilite",
    height_px = 360
  )
}
```

Row {data-height=1000}
-----------------------------------------------------------------------

### Carte des 4 zones prioritaires (classement B)

```{r}
if (!exists("top4_implantation") || nrow(top4_implantation) == 0) {
  plot.new()
  title("Top 4 indisponible")
} else {
  top4_join <- top4_implantation %>%
    dplyr::select(iris_name, rang, score_total_100)

  iris_top4_map <- iris_zone_etude %>%
    left_join(top4_join, by = "iris_name") %>%
    mutate(
      zone_top4 = ifelse(is.na(rang), "Autres zones", paste0("Top ", rang)),
      zone_top4 = factor(zone_top4, levels = c("Top 1", "Top 2", "Top 3", "Top 4", "Autres zones")),
      label_top4 = ifelse(is.na(rang), NA_character_, paste0("Top ", rang, " - ", iris_name))
    )

  tm_shape(iris_top4_map %>% filter(zone_top4 == "Autres zones")) +
    tm_polygons(
      col = "grey85",
      border.col = "white",
      lwd = 0.3,
      alpha = 0.9,
      title = "",
      legend.show = FALSE
    ) +
    tm_shape(iris_top4_map %>% filter(zone_top4 != "Autres zones")) +
    tm_polygons(
      col = "zone_top4",
      palette = c("#005F73", "#0A9396", "#94D2BD", "#E9D8A6"),
      style = "cat",
      border.col = "white",
      lwd = 0.6,
      alpha = 0.95,
      title = "Classement B"
    ) +
    tm_text(
      text = "label_top4",
      size = 0.7,
      col = "black",
      bg.color = "white",
      bg.alpha = 0.7
    ) +
    tm_layout(
      title = "Top 4 des zones d'implantation preferables (classement B)",
      legend.outside = TRUE
    )
}
```

Row {data-height=780}
-----------------------------------------------------------------------

### Commentaire d’analyse

<div class="analysis-scroll-box">
<p>Analyse à ajouter</p>
</div>

PARTIE 10: CA potentiel (papersBIO + projection Top 1)
=======================================================================

```{r ca-data-build, results='hide'}
as_siret14_ca <- function(x) {
  x <- as.character(x)
  x <- str_squish(x)
  x_num <- suppressWarnings(as.numeric(str_replace_all(x, ",", ".")))
  x_num_txt <- ifelse(!is.na(x_num), format(x_num, scientific = FALSE, trim = TRUE), NA_character_)
  x_digits_num <- str_replace_all(x_num_txt, "[^0-9]", "")
  x_digits_raw <- str_replace_all(x, "[^0-9]", "")
  x_digits <- ifelse(!is.na(x_digits_num) & x_digits_num != "", x_digits_num, x_digits_raw)
  x_digits[x_digits == ""] <- NA_character_
  out <- str_pad(str_sub(x_digits, 1, 14), width = 14, side = "left", pad = "0")
  out[is.na(x_digits)] <- NA_character_
  out
}

parse_fr_num <- function(x) {
  x <- as.character(x)
  x <- str_replace_all(x, "\u00A0", " ")
  x <- str_replace_all(x, "€", "")
  x <- str_replace_all(x, "\\s+", "")
  x <- str_replace_all(x, ",", ".")
  x[x %in% c("", "NA", "N/A", "NULL")] <- NA_character_
  suppressWarnings(as.numeric(x))
}

first_non_na_num <- function(x) {
  y <- x[!is.na(x)]
  if (length(y) == 0) NA_real_ else y[1]
}


ca_model_note <- "Modele non estime."
pred_ca_top1 <- NA_real_
top1_iris_name <- NA_character_
top1_code_iris <- NA_character_
implant_point <- NULL

feature_cols_ca <- c(
  "Mediane_euro", "Densite_pop", "Pct_actifs",
  "Pct_Menages_enfants", "Pct_Menages_voiture", "Pct_Cadres_sup",
  "Nb_pdv_access_primaire_voiture_2025", "couverture_pct_2025",
  "Nb_supermarches", "Nb_pdv_2025", "Nb_drives_2025"
)

super_hyper_ca <- sirene_zone_etude %>%
  filter(as.character(Type_PV) %in% TYPE_PV_LEVELS) %>%
  mutate(
    siret14 = as_siret14_ca(siret),
    Enseigne = if ("Enseigne" %in% names(.)) as.character(Enseigne) else as.character(enseigne_de),
    Code_IRIS = as.character(Code_IRIS),
    capital_social_num = NA_real_,
    ca_2021 = NA_real_,
    ca_2024 = NA_real_
  )

pappers_ca_path <- file.path(raw_dir, "papersBIO.csv")
pappers_ca_loaded <- FALSE

if (file.exists(pappers_ca_path)) {
  pappers_ca <- suppressMessages(readr::read_delim(
    pappers_ca_path,
    delim = ";",
    col_types = readr::cols(.default = readr::col_character()),
    locale = readr::locale(encoding = "UTF-8"),
    trim_ws = TRUE
  ))
  names(pappers_ca) <- iconv(names(pappers_ca), from = "", to = "ASCII//TRANSLIT")
  names(pappers_ca) <- tolower(names(pappers_ca))
  names(pappers_ca) <- gsub("[^a-z0-9]+", "_", names(pappers_ca))
  names(pappers_ca) <- gsub("^_|_$", "", names(pappers_ca))

  if (!"ca_2021" %in% names(pappers_ca)) {
    ca21_alt <- names(pappers_ca)[grepl("^ca_?2021$", names(pappers_ca))]
    if (length(ca21_alt) > 0) names(pappers_ca)[names(pappers_ca) == ca21_alt[1]] <- "ca_2021"
  }
  if (!"ca_2024" %in% names(pappers_ca)) {
    ca24_alt <- names(pappers_ca)[grepl("^ca_?2024$", names(pappers_ca))]
    if (length(ca24_alt) > 0) names(pappers_ca)[names(pappers_ca) == ca24_alt[1]] <- "ca_2024"
  }

  req_ca <- c("siret", "capital_social", "ca_2021", "ca_2024")
  if (all(req_ca %in% names(pappers_ca))) {
    pappers_ca_loaded <- TRUE
    pappers_ca <- pappers_ca %>%
      mutate(
        siret14 = as_siret14_ca(siret),
        capital_social_num = parse_fr_num(capital_social),
        ca_2021 = parse_fr_num(ca_2021),
        ca_2024 = parse_fr_num(ca_2024)
      ) %>%
      filter(!is.na(siret14)) %>%
      group_by(siret14) %>%
      summarise(
        capital_social_num = first_non_na_num(capital_social_num),
        ca_2021 = first_non_na_num(ca_2021),
        ca_2024 = first_non_na_num(ca_2024),
        .groups = "drop"
      )

    super_hyper_ca <- super_hyper_ca %>%
      left_join(pappers_ca, by = "siret14", suffix = c("", "_pappers")) %>%
      mutate(
        capital_social_num = dplyr::coalesce(capital_social_num, capital_social_num_pappers),
        ca_2021 = dplyr::coalesce(ca_2021, ca_2021_pappers),
        ca_2024 = dplyr::coalesce(ca_2024, ca_2024_pappers)
      ) %>%
      select(-any_of(c("capital_social_num_pappers", "ca_2021_pappers", "ca_2024_pappers")))
  }
}

crossref_candidates_ca <- c(
  file.path(processed_dir, "crossref_supermarches_drives_zone_v3.csv"),
  file.path(processed_dir, "crossref_supermarches_drives_zone.csv"),
  file.path(processed_dir, "crossref_supermarches_drives.csv")
)
crossref_ca_path <- crossref_candidates_ca[file.exists(crossref_candidates_ca)][1]

drive_ca <- tibble(siret14 = character(), drive_trouve = logical())
if (!is.na(crossref_ca_path)) {
  drive_ca <- readr::read_csv(crossref_ca_path, show_col_types = FALSE) %>%
    mutate(
      siret14 = as_siret14_ca(siret),
      drive_trouve = as.logical(drive_trouve)
    ) %>%
    filter(!is.na(siret14)) %>%
    distinct(siret14, .keep_all = TRUE) %>%
    select(siret14, drive_trouve)
}

super_hyper_ca <- super_hyper_ca %>%
  left_join(drive_ca, by = "siret14") %>%
  mutate(drive_trouve = ifelse(is.na(drive_trouve), FALSE, drive_trouve))

iris_features_ca <- iris_zone_etude %>%
  st_drop_geometry() %>%
  mutate(Code_IRIS = as.character(Code_IRIS)) %>%
  select(any_of(c("Code_IRIS", feature_cols_ca, "iris_name"))) %>%
  group_by(Code_IRIS, iris_name) %>%
  summarise(across(any_of(feature_cols_ca), ~ {
    z <- suppressWarnings(as.numeric(.x))
    if (all(is.na(z))) NA_real_ else mean(z, na.rm = TRUE)
  }), .groups = "drop")

if (exists("iris_res")) {
  iris_res_tbl <- iris_res %>%
    st_drop_geometry() %>%
    mutate(
      Code_IRIS = as.character(Code_IRIS),
      ols_resid_access = suppressWarnings(as.numeric(ols_res))
    ) %>%
    group_by(Code_IRIS) %>%
    summarise(
      ols_resid_access = if (all(is.na(ols_resid_access))) NA_real_ else mean(ols_resid_access, na.rm = TRUE),
      .groups = "drop"
    )

  iris_features_ca <- iris_features_ca %>%
    left_join(iris_res_tbl, by = "Code_IRIS")
} else {
  iris_features_ca <- iris_features_ca %>%
    mutate(ols_resid_access = NA_real_)
}

# Variables derivees de recouvrement/concentration locale par IRIS
# (issues de la matrice data_temp2 calculee en Partie 6)
if (exists("data_temp2") && is.data.frame(data_temp2) && "iris_name" %in% names(data_temp2)) {
  overlap_local <- data_temp2 %>%
    dplyr::as_tibble() %>%
    mutate(iris_name = as.character(iris_name))

  overlap_cols <- setdiff(names(overlap_local), "iris_name")
  overlap_cols <- overlap_cols[vapply(overlap_cols, function(v) {
    x <- suppressWarnings(as.numeric(overlap_local[[v]]))
    any(is.finite(x))
  }, logical(1))]

  if (length(overlap_cols) > 0) {
    overlap_mat <- as.matrix(overlap_local[, overlap_cols, drop = FALSE])
    mode(overlap_mat) <- "numeric"
    overlap_mat[!is.finite(overlap_mat)] <- 0

    row_tot <- rowSums(overlap_mat)
    hhi_local <- rep(NA_real_, nrow(overlap_mat))
    idx_pos <- row_tot > 0
    if (any(idx_pos)) {
      p <- overlap_mat[idx_pos, , drop = FALSE] / row_tot[idx_pos]
      hhi_local[idx_pos] <- rowSums(p^2)
    }

    overlap_local <- overlap_local %>%
      mutate(
        nb_enseignes_access = rowSums(overlap_mat > 0),
        recouv_intra_enseigne_local = rowSums(pmax(overlap_mat - 1, 0)),
        hhi_enseignes_local = hhi_local
      ) %>%
      select(iris_name, nb_enseignes_access, recouv_intra_enseigne_local, hhi_enseignes_local)

    iris_features_ca <- iris_features_ca %>%
      left_join(overlap_local, by = "iris_name")
  } else {
    iris_features_ca <- iris_features_ca %>%
      mutate(
        nb_enseignes_access = NA_real_,
        recouv_intra_enseigne_local = NA_real_,
        hhi_enseignes_local = NA_real_
      )
  }
} else {
  iris_features_ca <- iris_features_ca %>%
    mutate(
      nb_enseignes_access = NA_real_,
      recouv_intra_enseigne_local = NA_real_,
      hhi_enseignes_local = NA_real_
    )
}

super_hyper_ca <- super_hyper_ca %>%
  left_join(iris_features_ca %>% select(-iris_name), by = "Code_IRIS")

if (exists("top4_implantation") && nrow(top4_implantation) > 0) {
  top1_iris_name <- top4_implantation %>%
    filter(rang == 1) %>%
    slice_head(n = 1) %>%
    pull(iris_name)
}

if (!is.na(top1_iris_name) && "iris_name" %in% names(iris_zone_etude)) {
  top1_geom <- iris_zone_etude %>% filter(iris_name == top1_iris_name)
  if (nrow(top1_geom) > 0) {
    top1_union <- st_union(top1_geom)
    top1_centroid <- st_centroid(top1_union)
    top1_code_iris <- top1_geom %>% st_drop_geometry() %>% slice_head(n = 1) %>% pull(Code_IRIS) %>% as.character()

    implant_point <- st_sf(
      data.frame(
        iris_name = top1_iris_name,
        Code_IRIS = top1_code_iris,
        Type_PV = factor("notre_implantation", levels = c(TYPE_PV_LEVELS, "notre_implantation")),
        Enseigne = "Notre implantation",
        capital_social_num = NA_real_,
        ca_2021 = NA_real_,
        ca_2024 = NA_real_,
        pred_ca_2024 = NA_real_
      ),
      geometry = st_sfc(top1_centroid),
      crs = st_crs(iris_zone_etude)
    )
  }
}

make_ca_breaks <- function(x, n = 5) {
  vals <- suppressWarnings(as.numeric(x))
  vals <- vals[is.finite(vals)]
  if (length(vals) == 0) return(c(0, 1))
  if (length(unique(vals)) == 1) {
    v <- unique(vals)[1]
    eps <- ifelse(abs(v) < 1, 1, abs(v) * 0.01)
    return(sort(unique(c(v - eps, v + eps))))
  }
  br <- suppressWarnings(as.numeric(stats::quantile(vals, probs = seq(0, 1, length.out = n + 1), na.rm = TRUE)))
  br <- sort(unique(br))
  if (length(br) < 2) {
    br <- pretty(range(vals), n = n)
    br <- sort(unique(br))
  }
  if (length(br) < 2) {
    br <- c(min(vals), max(vals))
  }
  br
}

make_ca_labels <- function(breaks_vec) {
  if (length(breaks_vec) < 2) return(character())
  lo <- format(round(head(breaks_vec, -1), 0), big.mark = ",", scientific = FALSE, trim = TRUE)
  hi <- format(round(tail(breaks_vec, -1), 0), big.mark = ",", scientific = FALSE, trim = TRUE)
  paste0(lo, " - ", hi)
}

classify_ca_value <- function(value, breaks_vec) {
  if (!is.finite(value) || length(breaks_vec) < 2) return(NA_character_)
  labels <- make_ca_labels(breaks_vec)
  as.character(cut(value, breaks = breaks_vec, include.lowest = TRUE, labels = labels, right = TRUE))
}

build_ca_map <- function(points_sf, ca_var, map_title, implant_sf = NULL, implant_ca_value = NA_real_) {
  pts <- points_sf
  if (!"pred_ca_2024" %in% names(pts)) {
    pts$pred_ca_2024 <- NA_real_
  }
  if (nrow(pts) > 0) {
    pts <- pts %>%
      mutate(
        ca_value = suppressWarnings(as.numeric(.data[[ca_var]])),
        shape_cat = case_when(
          as.character(Type_PV) == "bio_enseigne" ~ "Bio enseigne",
          as.character(Type_PV) == "bio_local" ~ "Bio local",
          as.character(Type_PV) == "alim_specialise" ~ "Alim specialise",
          TRUE ~ "Autre"
        ),
        shape_cat = factor(shape_cat, levels = c("Bio enseigne", "Bio local", "Alim specialise", "Notre implantation")),
        point_label = paste0(siret14, " | ", Enseigne),
        pred_ca_2024 = suppressWarnings(as.numeric(pred_ca_2024))
      )
  }

  if (!is.null(implant_sf) && nrow(implant_sf) > 0) {
    implant_plot <- implant_sf %>%
      mutate(
        ca_value = dplyr::case_when(
          is.finite(as.numeric(implant_ca_value)) ~ as.numeric(implant_ca_value),
          is.finite(as.numeric(pred_ca_2024)) ~ as.numeric(pred_ca_2024),
          TRUE ~ NA_real_
        ),
        shape_cat = factor("Notre implantation", levels = c("Bio enseigne", "Bio local", "Alim specialise", "Notre implantation")),
        point_label = paste0("Notre implantation | ", iris_name),
        Type_PV = "notre_implantation",
        siret14 = NA_character_,
        capital_social_num = NA_real_,
        Enseigne = "Notre implantation"
      )
    pts <- bind_rows(pts, implant_plot)
  }

  if (nrow(pts) > 0) {
    pts <- pts %>%
      mutate(
        shape_cat = case_when(
          shape_cat %in% "Bio enseigne" ~ "Bio enseigne",
          shape_cat %in% "Bio local" ~ "Bio local",
          shape_cat %in% "Alim specialise" ~ "Alim specialise",
          TRUE ~ "Notre implantation"
        ),
        shape_cat = factor(shape_cat, levels = c("Bio enseigne", "Bio local", "Alim specialise", "Notre implantation"))
      )
    pts <- separate_overlapping_points(pts, offset_m = 18)
  }

  ca_breaks <- make_ca_breaks(if ("ca_value" %in% names(pts)) pts$ca_value else numeric(), n = 5)
  ca_labels <- make_ca_labels(ca_breaks)
  ca_colors <- grDevices::colorRampPalette(c("#FFFFB2", "#FECC5C", "#FD8D3C", "#F03B20", "#BD0026"))(max(1, length(ca_labels)))
  ca_palette <- stats::setNames(c(ca_colors, "grey75"), c(ca_labels, "Missing"))
  if (nrow(pts) > 0) {
    pts <- pts %>%
      mutate(
        ca_class = as.character(cut(ca_value, breaks = ca_breaks, include.lowest = TRUE, labels = ca_labels, right = TRUE)),
        ca_class = ifelse(is.na(ca_class), "Missing", ca_class),
        ca_class = factor(ca_class, levels = c(ca_labels, "Missing"))
      )
  }

  m <- tm_shape(iris_zone_etude) +
    tm_polygons(col = "grey95", border.col = "grey80", lwd = 0.2, legend.show = FALSE)

  add_ca_layer <- function(map_obj, sf_layer, shape_code, show_color_legend = TRUE) {
    if (is.null(sf_layer) || nrow(sf_layer) == 0) return(map_obj)
    map_obj +
      tm_shape(sf_layer) +
      tm_symbols(
        col = "ca_class",
        palette = ca_palette,
        title.col = "CA observe / estime",
        legend.show = show_color_legend,
        legend.col.show = show_color_legend,
        fill.legend = if (show_color_legend) tm_legend(title = "CA observe / estime") else tm_legend_hide(),
        shape = shape_code,
        size = 0.65,
        border.col = "grey15",
        lwd = 0.4,
        id = "point_label",
        popup.vars = c("siret14", "Enseigne", "Type_PV", "capital_social_num", "ca_value", "ca_class", "pred_ca_2024")
      )
  }

  pts_bio_enseigne <- pts %>% filter(shape_cat == "Bio enseigne")
  pts_bio_local <- pts %>% filter(shape_cat == "Bio local")
  pts_alim_specialise <- pts %>% filter(shape_cat == "Alim specialise")
  pts_implant <- pts %>% filter(shape_cat == "Notre implantation")

  show_col_legend <- TRUE
  if (nrow(pts_bio_enseigne) > 0) {
    m <- add_ca_layer(m, pts_bio_enseigne, shape_code = 21, show_color_legend = show_col_legend)
    show_col_legend <- FALSE
  }
  if (nrow(pts_bio_local) > 0) {
    m <- add_ca_layer(m, pts_bio_local, shape_code = 24, show_color_legend = show_col_legend)
    show_col_legend <- FALSE
  }
  if (nrow(pts_alim_specialise) > 0) {
    m <- add_ca_layer(m, pts_alim_specialise, shape_code = 22, show_color_legend = show_col_legend)
    show_col_legend <- FALSE
  }
  if (nrow(pts_implant) > 0) {
    m <- add_ca_layer(m, pts_implant, shape_code = 25, show_color_legend = show_col_legend)
  }

  m +
    tm_add_legend(
      type = "symbols",
      title = "Type point de vente",
      shape = c(21, 24, 22, 25),
      labels = c("Bio enseigne", "Bio local", "Alim specialise", "Notre implantation")
    ) +
    tm_layout(
      title = map_title,
      legend.outside = TRUE
    )
}

ca_map_2021_data <- super_hyper_ca %>%
  filter(!is.na(ca_2021), !is.na(capital_social_num), capital_social_num < 1000000)

ca_map_2024_data <- super_hyper_ca %>%
  filter(!is.na(ca_2024), !is.na(capital_social_num), capital_social_num < 1000000)

ca_map_2021 <- build_ca_map(
  points_sf = ca_map_2021_data,
  ca_var = "ca_2021",
  map_title = "CA 2021 (capital social < 1M)",
  implant_sf = implant_point,
  implant_ca_value = pred_ca_top1
)

ca_map_2024 <- build_ca_map(
  points_sf = ca_map_2024_data,
  ca_var = "ca_2024",
  map_title = "CA 2024 (capital social < 1M)",
  implant_sf = implant_point,
  implant_ca_value = pred_ca_top1
)

ca_prediction_tbl <- tibble::tibble(
  iris_cible = top1_iris_name,
  code_iris = top1_code_iris,
  type_implantation = "bio_enseigne",
  pred_ca_2024 = NA_real_,
  classe_carte_2024 = NA_character_,
  methode = NA_character_,
  statut = "En attente"
)

ca_predictor_screen_tbl <- tibble::tibble(
  variable = character(),
  adj_r2_univ = numeric(),
  selected = logical()
)

if (pappers_ca_loaded) {
  train_ca <- super_hyper_ca %>%
    st_drop_geometry() %>%
    mutate(
      Type_PV = factor(as.character(Type_PV), levels = TYPE_PV_LEVELS),
      drive_trouve = as.integer(drive_trouve),
      Mediane_euro = suppressWarnings(as.numeric(Mediane_euro)),
      Densite_pop = suppressWarnings(as.numeric(Densite_pop)),
      Pct_actifs = suppressWarnings(as.numeric(Pct_actifs)),
      Pct_Menages_voiture = suppressWarnings(as.numeric(Pct_Menages_voiture)),
      Pct_Menages_enfants = suppressWarnings(as.numeric(Pct_Menages_enfants)),
      Pct_Cadres_sup = suppressWarnings(as.numeric(Pct_Cadres_sup)),
      Nb_pdv_access_primaire_voiture_2025 = suppressWarnings(as.numeric(Nb_pdv_access_primaire_voiture_2025)),
      couverture_pct_2025 = suppressWarnings(as.numeric(couverture_pct_2025)),
      Nb_supermarches = suppressWarnings(as.numeric(Nb_supermarches)),
      Nb_pdv_2025 = suppressWarnings(as.numeric(Nb_pdv_2025)),
      Nb_drives_2025 = suppressWarnings(as.numeric(Nb_drives_2025)),
      ols_resid_access = suppressWarnings(as.numeric(ols_resid_access)),
      nb_enseignes_access = suppressWarnings(as.numeric(nb_enseignes_access)),
      recouv_intra_enseigne_local = suppressWarnings(as.numeric(recouv_intra_enseigne_local)),
      hhi_enseignes_local = suppressWarnings(as.numeric(hhi_enseignes_local)),
      log_densite = log1p(pmax(Densite_pop, 0)),
      concurrence_inverse = 1 / (1 + pmax(Nb_pdv_access_primaire_voiture_2025, 0)),
      couverture_inverse = 100 - pmin(pmax(couverture_pct_2025, 0), 100),
      revenu_x_densite = Mediane_euro * log_densite,
      densite_x_actifs = log_densite * pmax(Pct_actifs, 0),
      super_ratio_local = Nb_supermarches / (1 + pmax(Nb_pdv_access_primaire_voiture_2025, 0)),
      access_x_cover = pmax(Nb_pdv_access_primaire_voiture_2025, 0) * pmax(couverture_pct_2025, 0),
      log_ca_2024 = log1p(pmax(as.numeric(ca_2024), 0))
    ) %>%
    filter(is.finite(ca_2024), !is.na(ca_2024))

  predictors_candidates_ca <- c(
    "Type_PV", "drive_trouve",
    "Mediane_euro", "Densite_pop",
    "Pct_actifs", "Pct_Menages_voiture", "Pct_Menages_enfants", "Pct_Cadres_sup",
    "Nb_pdv_access_primaire_voiture_2025", "couverture_pct_2025",
    "Nb_supermarches", "Nb_pdv_2025", "Nb_drives_2025",
    "ols_resid_access", "nb_enseignes_access", "recouv_intra_enseigne_local", "hhi_enseignes_local",
    "log_densite", "concurrence_inverse", "couverture_inverse", "revenu_x_densite",
    "densite_x_actifs", "super_ratio_local", "access_x_cover"
  )

  pred_ok <- predictors_candidates_ca[predictors_candidates_ca %in% names(train_ca)]
  pred_ok <- pred_ok[vapply(pred_ok, function(v) {
    x <- train_ca[[v]]
    if (is.numeric(x)) {
      xx <- x[is.finite(x)]
      return(length(xx) >= 8 && stats::var(xx) > 0)
    }
    if (is.factor(x) || is.character(x)) {
      return(length(unique(na.omit(as.character(x)))) >= 2 && sum(!is.na(x)) >= 8)
    }
    FALSE
  }, logical(1))]

  if (length(pred_ok) >= 1) {
    score_candidate <- function(df, v) {
      sub <- df %>%
        select(log_ca_2024, all_of(v)) %>%
        filter(complete.cases(.))
      if (nrow(sub) < 8) return(NA_real_)
      fit <- tryCatch(stats::lm(as.formula(paste("log_ca_2024 ~", v)), data = sub), error = function(e) NULL)
      if (is.null(fit)) return(NA_real_)
      as.numeric(summary(fit)$adj.r.squared)
    }

    pred_scores <- vapply(pred_ok, function(v) score_candidate(train_ca, v), numeric(1))
    pred_rank <- names(sort(pred_scores, decreasing = TRUE, na.last = NA))
    max_pred <- max(2, min(6, floor(nrow(train_ca) / 3)))
    pred_selected <- unique(c(if ("Type_PV" %in% pred_rank) "Type_PV", pred_rank))
    pred_selected <- pred_selected[seq_len(min(length(pred_selected), max_pred))]

    ca_predictor_screen_tbl <- tibble::tibble(
      variable = pred_ok,
      adj_r2_univ = round(pred_scores[pred_ok], 4),
      selected = pred_ok %in% pred_selected
    ) %>%
      arrange(desc(selected), desc(adj_r2_univ))

    train_cc <- train_ca %>%
      select(log_ca_2024, ca_2024, all_of(pred_selected)) %>%
      filter(complete.cases(.))

    while (length(pred_selected) > 1) {
      min_n <- max(10, 2 * length(pred_selected) + 2)
      if (nrow(train_cc) >= min_n) break
      pred_selected <- pred_selected[-length(pred_selected)]
      train_cc <- train_ca %>%
        select(log_ca_2024, ca_2024, all_of(pred_selected)) %>%
        filter(complete.cases(.))
    }

    min_n <- max(10, 2 * length(pred_selected) + 2)
    if (nrow(train_cc) >= min_n && !is.na(top1_code_iris)) {
      
      # supprimer colonnes constantes (facteurs ou numériques)
      const_cols <- sapply(train_cc, function(x) length(unique(x)) < 2)
      
      train_cc <- train_cc[, !const_cols, drop = FALSE]
      
      # mettre à jour pred_selected pour ne garder que les colonnes encore présentes
      pred_selected <- intersect(pred_selected, names(train_cc))
      pred_selected <- setdiff(pred_selected, c("log_ca_2024","ca_2024"))
      
      lm_formula_ca <- as.formula(paste("log_ca_2024 ~", paste(pred_selected, collapse = " + ")))
      lm_fit_ca <- stats::lm(lm_formula_ca, data = train_cc)

      top1_feat <- iris_features_ca %>%
        filter(Code_IRIS == top1_code_iris) %>%
        slice_head(n = 1)

      if (nrow(top1_feat) == 1) {
        type_pv_levels <- if ("Type_PV" %in% names(train_cc)) levels(train_cc$Type_PV) else TYPE_PV_LEVELS
        new_obs <- tibble::tibble(
          Type_PV = factor("bio_enseigne", levels = type_pv_levels),
          drive_trouve = 0L,
          Mediane_euro = as.numeric(top1_feat$Mediane_euro),
          Densite_pop = as.numeric(top1_feat$Densite_pop),
          Pct_actifs = as.numeric(top1_feat$Pct_actifs),
          Pct_Menages_voiture = as.numeric(top1_feat$Pct_Menages_voiture),
          Pct_Menages_enfants = as.numeric(top1_feat$Pct_Menages_enfants),
          Pct_Cadres_sup = as.numeric(top1_feat$Pct_Cadres_sup),
          Nb_pdv_access_primaire_voiture_2025 = as.numeric(top1_feat$Nb_pdv_access_primaire_voiture_2025),
          couverture_pct_2025 = as.numeric(top1_feat$couverture_pct_2025),
          Nb_supermarches = as.numeric(top1_feat$Nb_supermarches),
          Nb_pdv_2025 = as.numeric(top1_feat$Nb_pdv_2025),
          Nb_drives_2025 = as.numeric(top1_feat$Nb_drives_2025),
          ols_resid_access = as.numeric(top1_feat$ols_resid_access),
          nb_enseignes_access = as.numeric(top1_feat$nb_enseignes_access),
          recouv_intra_enseigne_local = as.numeric(top1_feat$recouv_intra_enseigne_local),
          hhi_enseignes_local = as.numeric(top1_feat$hhi_enseignes_local)
        )

        new_obs <- new_obs %>%
          mutate(
            log_densite = log1p(pmax(Densite_pop, 0)),
            concurrence_inverse = 1 / (1 + pmax(Nb_pdv_access_primaire_voiture_2025, 0)),
            couverture_inverse = 100 - pmin(pmax(couverture_pct_2025, 0), 100),
            revenu_x_densite = Mediane_euro * log_densite,
            densite_x_actifs = log_densite * pmax(Pct_actifs, 0),
            super_ratio_local = Nb_supermarches / (1 + pmax(Nb_pdv_access_primaire_voiture_2025, 0)),
            access_x_cover = pmax(Nb_pdv_access_primaire_voiture_2025, 0) * pmax(couverture_pct_2025, 0)
          )

        new_obs <- new_obs %>% select(all_of(pred_selected))
        if (all(complete.cases(new_obs))) {
          clamped_vars <- character()
          for (v in pred_selected) {
            if (is.numeric(train_cc[[v]]) && is.numeric(new_obs[[v]]) && is.finite(new_obs[[v]][1])) {
              lo <- suppressWarnings(min(train_cc[[v]], na.rm = TRUE))
              hi <- suppressWarnings(max(train_cc[[v]], na.rm = TRUE))
              if (is.finite(lo) && is.finite(hi)) {
                if (new_obs[[v]][1] < lo || new_obs[[v]][1] > hi) {
                  clamped_vars <- c(clamped_vars, v)
                }
                new_obs[[v]][1] <- max(min(new_obs[[v]][1], hi), lo)
              }
            }
          }

          pred_log <- suppressWarnings(stats::predict(lm_fit_ca, newdata = new_obs))
          pred_ca_top1 <- as.numeric(pmax(exp(pred_log) - 1, 0))
          map_breaks_2024 <- make_ca_breaks(c(ca_map_2024_data$ca_2024, pred_ca_top1), n = 5)
          pred_ca_class_2024 <- classify_ca_value(pred_ca_top1, map_breaks_2024)
          clamp_note <- if (length(clamped_vars) > 0) {
            paste0(" Variables hors plage d'apprentissage recadrees: ", paste(clamped_vars, collapse = ", "), ".")
          } else {
            ""
          }
          ca_model_note <- paste0(
            "LM estime sur CA_2024 (n=", nrow(train_cc), ", predicteurs=",
            paste(pred_selected, collapse = ", "),
            ", R2 ajuste=", round(summary(lm_fit_ca)$adj.r.squared, 3), ").",
            clamp_note
          )
          ca_prediction_tbl <- tibble::tibble(
            iris_cible = top1_iris_name,
            code_iris = top1_code_iris,
            type_implantation = "bio_enseigne",
            pred_ca_2024 = pred_ca_top1,
            classe_carte_2024 = pred_ca_class_2024,
            methode = "LM log(CA_2024) entraine sur Pappers",
            statut = "Estime"
          )
          if (!is.null(implant_point) && nrow(implant_point) > 0) {
            implant_point$pred_ca_2024 <- pred_ca_top1
          }
          ca_map_2021 <- build_ca_map(ca_map_2021_data, "ca_2021", "CA 2021 (capital social < 1M)", implant_point, implant_ca_value = pred_ca_top1)
          ca_map_2024 <- build_ca_map(ca_map_2024_data, "ca_2024", "CA 2024 (capital social < 1M)", implant_point, implant_ca_value = pred_ca_top1)
        } else {
          ca_model_note <- paste0(
            "Modele non estime: features manquantes pour l'IRIS top 1 (variables requises: ",
            paste(pred_selected, collapse = ", "), ")."
          )
        }
      } else {
        ca_model_note <- "Modele non estime: impossible de recuperer les features de l'IRIS top 1."
      }
    } else {
      ca_model_note <- paste0("Modele non estime: echantillon complet insuffisant (n=", nrow(train_cc), ", min=", min_n, ").")
    }
  } else {
    ca_model_note <- "Modele non estime: aucun predicteur exploitable apres controle de variance/NA."
  }
} else {
  ca_model_note <- "Modele non estime: fichier papersBIO.csv absent ou colonnes CA invalides."
}

ca_placeholder <- tibble::tibble(
  Code_IRIS = ifelse(is.na(top1_code_iris), NA_character_, top1_code_iris),
  iris_name = ifelse(is.na(top1_iris_name), NA_character_, top1_iris_name),
  population_cible = NA_real_,
  depense_alimentaire_par_menage = NA_real_,
  taux_capture_estime = NA_real_,
  ca_potentiel_estime = pred_ca_top1,
  source_donnees = ifelse(is.finite(pred_ca_top1), "Pappers + LM", "En attente nouvelles donnees"),
  statut = ifelse(is.finite(pred_ca_top1), "Estimation provisoire", "A completer")
)

ca_sources_placeholder <- tibble::tibble(
  source = c(
    "Pappers (CA par SIRET)",
    "SIRENE geolocalise (dataseed-sirene-1)",
    "IRIS INSEE + variables socio-demo",
    "Hypotheses CA potentiel (a completer)"
  ),
  usage = c(
    "Variable cible d'entrainement (CA_2021/CA_2024)",
    "Geolocalisation points BIO/specialises + typologie",
    "Predicteurs de la demande locale",
    "Parametrage final capture et conversion en CA potentiel"
  ),
  statut = c("Integre", "Integre", "Integre", "A finaliser")
)
```

```{r, include=FALSE}
# Calcul theorique CA potentiel - Top 1 (formule menages x revenu median x coeff alimentaire)
ca_theo_iris_tbl <- tibble::tibble()
ca_theo_summary_tbl <- tibble::tibble(
  indicateur = c(
    "CA_theorique_brut",
    "CA_theorique_corrige_surface",
    "IRIS_couverts_n",
    "IRIS_renseignes_n"
  ),
  valeur = NA_real_
)
ca_theo_capture_tbl <- tibble::tibble(
  scenario = c("Prudent", "Central", "Haut"),
  taux_captation = c(0.10, 0.15, 0.20),
  ca_annuel_potentiel = NA_real_
)
ca_theo_note <- "Calcul theorique non disponible."

ca_theo_brut <- NA_real_
ca_theo_corrige <- NA_real_
ca_theo_capture_20 <- NA_real_

ca_map_2021_theo20 <- ca_map_2021
ca_map_2024_theo20 <- ca_map_2024

if (!is.null(implant_point) && nrow(implant_point) > 0 && exists("iris_agglo")) {
  implant_for_iso <- implant_point %>%
    mutate(
      siret = "IMPLANT_TOP1",
      Type_PV = factor("bio_enseigne", levels = TYPE_PV_LEVELS)
    )

  iso_top1 <- tryCatch(
    build_multiformat_isochrones(
      points_sf = implant_for_iso,
      otpcon = if (exists("otpcon")) otpcon else NULL,
      mode = c("CAR"),
      profile = "car",
      strict = FALSE,
      id_col = "siret"
    ),
    error = function(e) {
      message("CA theorique Top1 - isochrone fallback: ", conditionMessage(e))
      implant_for_iso[0, ]
    }
  )

  if (inherits(iso_top1, "sf") && nrow(iso_top1) > 0) {
    top1_zone <- iso_top1 %>%
      filter(as.numeric(time) == 8 * 60) %>%
      st_make_valid() %>%
      st_union() %>%
      st_as_sf()
  } else {
    # secours deterministe: 8 min voiture ~ 4 km
    top1_zone <- implant_for_iso %>%
      st_transform(2154) %>%
      st_buffer(dist = 4000) %>%
      st_transform(st_crs(iris_agglo)) %>%
      st_make_valid() %>%
      st_union() %>%
      st_as_sf()
  }

  iris_agglo_work <- iris_agglo %>%
    st_transform(st_crs(top1_zone)) %>%
    st_make_valid()

  iris_id_col_top1 <- if ("Code_IRIS" %in% names(iris_agglo_work)) {
    "Code_IRIS"
  } else if ("iris_code" %in% names(iris_agglo_work)) {
    "iris_code"
  } else if ("code_iris" %in% names(iris_agglo_work)) {
    "code_iris"
  } else {
    NA_character_
  }

  if (!is.na(iris_id_col_top1)) {
    inter_top1 <- suppressWarnings(st_intersection(iris_agglo_work, top1_zone))

    if (inherits(inter_top1, "sf") && nrow(inter_top1) > 0) {
      area_ref_tbl <- iris_agglo_work %>%
        mutate(
          Code_IRIS = as.character(.data[[iris_id_col_top1]]),
          area_iris = as.numeric(st_area(.))
        ) %>%
        st_drop_geometry() %>%
        select(Code_IRIS, area_iris) %>%
        distinct(Code_IRIS, .keep_all = TRUE)

      socio_top1 <- iris_data
      if (!"Code_IRIS" %in% names(socio_top1) && "CODE_IRIS" %in% names(socio_top1)) {
        names(socio_top1)[names(socio_top1) == "CODE_IRIS"] <- "Code_IRIS"
      }
      if (!"Code_IRIS" %in% names(socio_top1)) {
        socio_top1$Code_IRIS <- NA_character_
      }
      socio_top1 <- socio_top1 %>%
        mutate(Code_IRIS = as.character(Code_IRIS)) %>%
        select(any_of(c("Code_IRIS", "Menages", "Mediane_euro")))

      area_inter <- as.numeric(st_area(inter_top1))
      ca_theo_iris_tbl <- inter_top1 %>%
        st_drop_geometry() %>%
        mutate(
          Code_IRIS = as.character(.data[[iris_id_col_top1]]),
          iris_name = if ("iris_name" %in% names(.)) as.character(.data[["iris_name"]]) else NA_character_,
          com_name = if ("com_name" %in% names(.)) as.character(.data[["com_name"]]) else NA_character_,
          area_inter = area_inter
        ) %>%
        group_by(Code_IRIS, iris_name, com_name) %>%
        summarise(area_inter = sum(area_inter, na.rm = TRUE), .groups = "drop") %>%
        left_join(area_ref_tbl, by = "Code_IRIS") %>%
        mutate(
          part_surface_couverte_pct = ifelse(
            is.finite(area_iris) & area_iris > 0,
            pmin(100, pmax(0, 100 * area_inter / area_iris)),
            NA_real_
          )
        ) %>%
        left_join(socio_top1, by = "Code_IRIS") %>%
        mutate(
          Menages = suppressWarnings(as.numeric(Menages)),
          Mediane_euro = suppressWarnings(as.numeric(Mediane_euro)),
          coefficient_alimentaire = compute_coeff_alimentaire(Mediane_euro),
          depense_alimentaire_theorique = Menages * Mediane_euro * coefficient_alimentaire,
          depense_alimentaire_theorique_corrigee = depense_alimentaire_theorique * part_surface_couverte_pct / 100,
          iris_renseigne = is.finite(Menages) & Menages > 0 &
            is.finite(Mediane_euro) & Mediane_euro > 0 &
            is.finite(coefficient_alimentaire)
        ) %>%
        arrange(desc(part_surface_couverte_pct), desc(Menages)) %>%
        select(
          Code_IRIS, iris_name, com_name,
          part_surface_couverte_pct, Menages, Mediane_euro, coefficient_alimentaire,
          depense_alimentaire_theorique, depense_alimentaire_theorique_corrigee, iris_renseigne
        )

      ca_theo_valid <- ca_theo_iris_tbl %>% filter(iris_renseigne)
      ca_theo_brut <- sum(ca_theo_valid$depense_alimentaire_theorique, na.rm = TRUE)
      ca_theo_corrige <- sum(ca_theo_valid$depense_alimentaire_theorique_corrigee, na.rm = TRUE)

      ca_theo_capture_tbl <- ca_theo_capture_tbl %>%
        mutate(ca_annuel_potentiel = ca_theo_corrige * taux_captation)
      ca_theo_capture_20 <- ca_theo_capture_tbl %>%
        filter(taux_captation == 0.20) %>%
        pull(ca_annuel_potentiel) %>%
        as.numeric()

      ca_theo_summary_tbl <- tibble::tibble(
        indicateur = c(
          "CA_theorique_brut",
          "CA_theorique_corrige_surface",
          "IRIS_couverts_n",
          "IRIS_renseignes_n"
        ),
        valeur = c(
          ca_theo_brut,
          ca_theo_corrige,
          nrow(ca_theo_iris_tbl),
          nrow(ca_theo_valid)
        )
      )

      ca_theo_note <- paste0(
        "Potentiel alimentaire theorique brut = ", format(round(ca_theo_brut, 0), big.mark = " ", scientific = FALSE),
        " EUR ; potentiel corrige par part de surface couverte = ", format(round(ca_theo_corrige, 0), big.mark = " ", scientific = FALSE),
        " EUR. Scenarios de captation: 10%=", format(round(ca_theo_capture_tbl$ca_annuel_potentiel[1], 0), big.mark = " ", scientific = FALSE),
        " EUR, 15%=", format(round(ca_theo_capture_tbl$ca_annuel_potentiel[2], 0), big.mark = " ", scientific = FALSE),
        " EUR, 20%=", format(round(ca_theo_capture_tbl$ca_annuel_potentiel[3], 0), big.mark = " ", scientific = FALSE), " EUR."
      )

      if (is.finite(ca_theo_capture_20)) {
        if (!is.null(implant_point) && nrow(implant_point) > 0) {
          implant_point$ca_theorique_20 <- ca_theo_capture_20
        }
        ca_map_2021_theo20 <- build_ca_map(
          points_sf = ca_map_2021_data,
          ca_var = "ca_2021",
          map_title = "CA 2021 + implantation (scenario captation 20%)",
          implant_sf = implant_point,
          implant_ca_value = ca_theo_capture_20
        )
        ca_map_2024_theo20 <- build_ca_map(
          points_sf = ca_map_2024_data,
          ca_var = "ca_2024",
          map_title = "CA 2024 + implantation (scenario captation 20%)",
          implant_sf = implant_point,
          implant_ca_value = ca_theo_capture_20
        )
      }
    }
  }
}

readr::write_csv(
  ca_theo_iris_tbl,
  file.path(processed_dir, "GROUPE07_ca_top1_iris_couverts_theorique_rapport2.csv"),
  na = ""
)
readr::write_csv(
  ca_theo_summary_tbl,
  file.path(processed_dir, "GROUPE07_ca_top1_resume_theorique_rapport2.csv"),
  na = ""
)
readr::write_csv(
  ca_theo_capture_tbl,
  file.path(processed_dir, "GROUPE07_ca_top1_capture_scenarios_rapport2.csv"),
  na = ""
)
message("Export rapport 2: GROUPE07_ca_top1_iris_couverts_theorique_rapport2.csv")
message("Export rapport 2: GROUPE07_ca_top1_resume_theorique_rapport2.csv")
message("Export rapport 2: GROUPE07_ca_top1_capture_scenarios_rapport2.csv")
```

Row {data-height=1000}
-----------------------------------------------------------------------

### Carte CA 2021 {data-width=50}

```{r}
ca_map_2021
```

### Carte CA 2024 {data-width=50}

```{r}
ca_map_2024
```

Row {data-height=520}
-----------------------------------------------------------------------

### Prediction CA - implantation Top 1 {data-width=33}

```{r}
ca_prediction_tbl <- ca_prediction_tbl %>%
  mutate(pred_ca_2024 = round(pred_ca_2024, 0))

render_scroll_table(
  ca_prediction_tbl,
  caption = "Prediction du CA 2024 pour notre magasin BIO (IRIS Top 1)",
  height_px = 220
)
```

### Selection des variables du modele {data-width=34}

```{r}
if (nrow(ca_predictor_screen_tbl) == 0) {
  render_scroll_table(
    data.frame(info = "Selection non disponible (modele non estime)."),
    caption = "Screening predicteurs",
    height_px = 220
  )
} else {
  render_scroll_table(
    ca_predictor_screen_tbl,
    caption = "Screening univarie des predicteurs (adj R2) et variables retenues",
    height_px = 220
  )
}
```

### Structure attendue (placeholder conserve) {data-width=33}

```{r}
render_scroll_table(
  ca_placeholder,
  caption = "Template CA potentiel (avec pre-remplissage Top 1 si disponible)",
  height_px = 220
)
```

Row {data-height=900}
-----------------------------------------------------------------------

### Commentaire d’analyse

<div class="analysis-scroll-box analysis-scroll-box--long analysis-scroll-box--ca-scroll">
<p>Analyse à ajouter</p>
</div>

Row {data-height=260}
-----------------------------------------------------------------------

### Sources / citations (placeholder)

```{r}
render_scroll_table(
  ca_sources_placeholder,
  caption = "Sources mobilisees pour la section CA (etat courant)",
  height_px = 220
)
```

Row {data-height=560}
-----------------------------------------------------------------------

### Calcul 2 - Potentiel theorique (Top 1) {data-width=50}

```{r}
render_scroll_table(
  ca_theo_summary_tbl %>%
    mutate(valeur = ifelse(is.finite(valeur), round(valeur, 0), NA_real_)),
  caption = "Synthese formule: somme(Menages x Revenu median x Coefficient alimentaire)",
  height_px = 240
)
render_scroll_table(
  ca_theo_capture_tbl %>%
    mutate(
      taux_captation = paste0(round(100 * taux_captation, 0), "%"),
      ca_annuel_potentiel = ifelse(is.finite(ca_annuel_potentiel), round(ca_annuel_potentiel, 0), NA_real_)
    ),
  caption = "Scenarios de captation (10%, 15%, 20%)",
  height_px = 220
)
```

### IRIS couverts par la chalandise Top 1 {data-width=50}

```{r}
render_scroll_table(
  ca_theo_iris_tbl %>%
    mutate(
      part_surface_couverte_pct = round(part_surface_couverte_pct, 2),
      Mediane_euro = round(Mediane_euro, 0),
      coefficient_alimentaire = round(coefficient_alimentaire, 2),
      depense_alimentaire_theorique = round(depense_alimentaire_theorique, 0),
      depense_alimentaire_theorique_corrigee = round(depense_alimentaire_theorique_corrigee, 0)
    ),
  caption = "Details IRIS: couverture, menages, revenu median, coefficient alimentaire",
  height_px = 470
)
```

Row {data-height=180}
-----------------------------------------------------------------------

### Commentaire calcul theorique

```{r, results='asis'}
cat("- ", ca_theo_note, "\n", sep = "")
```

Row {data-height=1000}
-----------------------------------------------------------------------

### Carte CA 2021 (scenario 20%) {data-width=50}

```{r}
ca_map_2021_theo20
```

### Carte CA 2024 (scenario 20%) {data-width=50}

```{r}
ca_map_2024_theo20
```

PARTIE 11: Analyse sectorielle BIO
=======================================================================

Row {data-height=900}
-----------------------------------------------------------------------

### Commentaire d’analyse

<div class="analysis-scroll-box analysis-scroll-box--long">
<p>Analyse à ajouter</p>
</div>
