---
title: "Analyse implantation supermarche - v2"
output:
  html_document:
    df_print: paged
---

```{r setup}
knitr::opts_chunk$set(echo = TRUE, warning = FALSE, message = FALSE)

library(dplyr)
library(sf)
library(readr)
library(ggplot2)
library(scales)

has_tmap <- requireNamespace("tmap", quietly = TRUE)
if (has_tmap) {
  library(tmap)
}
```

## 1) Chargement des sorties v2

```{r paths-and-load}
cours_dir_candidates <- c("Cours", ".", "..")
cours_dir <- cours_dir_candidates[
  dir.exists(file.path(cours_dir_candidates, "data", "processed"))
][1]
if (is.na(cours_dir)) {
  stop("Dossier Cours/data/processed introuvable depuis: ", getwd())
}

raw_dir <- file.path(cours_dir, "data", "raw")
processed_dir <- file.path(cours_dir, "data", "processed")

f_scored <- file.path(processed_dir, "candidate_locations_scored_v2.gpkg")
f_top_gpkg <- file.path(processed_dir, "candidate_locations_top_v2.gpkg")
f_top_csv <- file.path(processed_dir, "candidate_locations_top_v2.csv")

missing_files <- c(f_scored, f_top_gpkg, f_top_csv)[
  !file.exists(c(f_scored, f_top_gpkg, f_top_csv))
]
if (length(missing_files) > 0) {
  stop(
    "Fichiers v2 manquants:\n - ",
    paste(missing_files, collapse = "\n - "),
    "\nExecute d'abord: Rscript Cours/scripts/optimize_new_supermarket_location_v2.R"
  )
}

cand <- st_read(f_scored, quiet = TRUE)
top <- st_read(f_top_gpkg, quiet = TRUE)
top_tbl <- read_csv(f_top_csv, show_col_types = FALSE)
```

## 2) Controle qualite des colonnes

```{r checks}
required_cols <- c(
  "score_final", "dist_min_m", "dist_min_hyper_m", "dist_min_super_m",
  "n_hyper_1km", "n_super_1km", "competition_weighted", "valid_candidate"
)
missing_cols <- setdiff(required_cols, names(cand))
if (length(missing_cols) > 0) {
  stop("Colonnes manquantes dans candidate_locations_scored_v2.gpkg: ", paste(missing_cols, collapse = ", "))
}

tibble(
  n_candidates = nrow(cand),
  n_valid_candidates = sum(cand$valid_candidate, na.rm = TRUE),
  n_top = nrow(top),
  min_score = min(cand$score_final, na.rm = TRUE),
  median_score = median(cand$score_final, na.rm = TRUE),
  max_score = max(cand$score_final, na.rm = TRUE)
)
```

## 3) Classement des meilleurs emplacements

```{r top-table}
top_tbl %>%
  arrange(rank) %>%
  mutate(
    score_final = round(score_final, 4),
    dist_min_m = round(dist_min_m, 0),
    dist_min_hyper_m = round(dist_min_hyper_m, 0),
    dist_min_super_m = round(dist_min_super_m, 0),
    competition_weighted = round(competition_weighted, 3)
  ) %>%
  select(
    rank, iris_name, CODE_IRIS, score_final,
    dist_min_m, dist_min_hyper_m, dist_min_super_m,
    n_hyper_1km, n_super_1km, competition_weighted
  )
```

## 4) Indicateurs de synthese

```{r global-summary}
summary_tbl <- cand %>%
  st_drop_geometry() %>%
  summarise(
    n = n(),
    valid = sum(valid_candidate, na.rm = TRUE),
    p_valid = valid / n,
    score_min = min(score_final, na.rm = TRUE),
    score_q1 = quantile(score_final, 0.25, na.rm = TRUE),
    score_median = median(score_final, na.rm = TRUE),
    score_q3 = quantile(score_final, 0.75, na.rm = TRUE),
    score_max = max(score_final, na.rm = TRUE),
    avg_competition = mean(competition_weighted, na.rm = TRUE),
    median_dist_hyper = median(dist_min_hyper_m, na.rm = TRUE),
    median_dist_super = median(dist_min_super_m, na.rm = TRUE),
    share_with_hyper_1km = mean(n_hyper_1km > 0, na.rm = TRUE),
    share_with_super_1km = mean(n_super_1km > 0, na.rm = TRUE)
  )

summary_tbl
```

```{r export-summary}
write_csv(summary_tbl, file.path(processed_dir, "candidate_locations_summary_v2.csv"))
write_csv(
  top_tbl %>% arrange(rank),
  file.path(processed_dir, "candidate_locations_top_readable_v2.csv")
)
```

## 5) Graphiques d'aide a la decision

```{r plot-score-distribution, fig.height=4.5}
cand_df <- cand %>% st_drop_geometry()

ggplot(cand_df, aes(x = score_final)) +
  geom_histogram(bins = 20, fill = "#0072B2", color = "white", alpha = 0.85) +
  geom_vline(
    xintercept = median(cand_df$score_final, na.rm = TRUE),
    linetype = "dashed",
    color = "#D55E00",
    linewidth = 0.7
  ) +
  labs(
    title = "Distribution des scores finaux",
    x = "Score final",
    y = "Nombre de candidats"
  ) +
  theme_minimal(base_size = 12)
```

```{r plot-competition-vs-score, fig.height=4.5}
ggplot(
  cand_df,
  aes(
    x = competition_weighted,
    y = score_final,
    color = factor(n_hyper_1km > 0, levels = c(FALSE, TRUE))
  )
) +
  geom_point(alpha = 0.7, size = 2) +
  scale_color_manual(
    values = c("FALSE" = "#009E73", "TRUE" = "#D55E00"),
    labels = c("FALSE" = "Sans hyper a 1km", "TRUE" = "Avec hyper a 1km"),
    name = "Concurrence hyper"
  ) +
  labs(
    title = "Score final vs pression concurrentielle",
    x = "Concurrence ponderee",
    y = "Score final"
  ) +
  theme_minimal(base_size = 12)
```

## 6) Carte des emplacements

```{r load-stores-context}
normalize_sirene <- function(x) {
  if (!"libellecomm" %in% names(x) && "Commune_de_" %in% names(x)) x <- rename(x, libellecomm = Commune_de_)
  if (!"etatadminis" %in% names(x) && "Etat_admini" %in% names(x)) x <- rename(x, etatadminis = Etat_admini)
  if (!"activitepri.1" %in% names(x) && "Activite_pr.1" %in% names(x)) x <- rename(x, activitepri.1 = Activite_pr.1)
  if (!"activitepri.2" %in% names(x) && "Activite_pr.2" %in% names(x)) x <- rename(x, activitepri.2 = Activite_pr.2)
  if (!"activitepri" %in% names(x) && "Activite_pr" %in% names(x)) x <- rename(x, activitepri = Activite_pr)
  if (!"enseigne1et" %in% names(x) && "Enseigne_de" %in% names(x)) x <- rename(x, enseigne1et = Enseigne_de)
  if (!"enseigne2et" %in% names(x) && "Enseigne_de.1" %in% names(x)) x <- rename(x, enseigne2et = Enseigne_de.1)
  if (!"enseigne3et" %in% names(x) && "Enseigne_de.2" %in% names(x)) x <- rename(x, enseigne3et = Enseigne_de.2)
  if (!"denominatio" %in% names(x) && "Denominatio" %in% names(x)) x <- rename(x, denominatio = Denominatio)
  if (!"siret" %in% names(x) && "SIRET" %in% names(x)) x <- rename(x, siret = SIRET)
  x
}

normalize_activity_code <- function(x) {
  out <- toupper(trimws(as.character(x)))
  gsub("[^A-Z0-9]", "", out)
}

extract_activity_code <- function(df) {
  cols <- c("activitepri.1", "activitepri.2", "activitepri")
  cols <- cols[cols %in% names(df)]
  if (length(cols) == 0) return(rep(NA_character_, nrow(df)))

  out <- rep(NA_character_, nrow(df))
  for (col in cols) {
    v <- as.character(df[[col]])
    fill <- is.na(out) | out == ""
    out[fill] <- v[fill]
  }
  out
}

classify_store_type <- function(code_norm) {
  out <- rep(NA_character_, length(code_norm))
  is_4711 <- grepl("^4711", code_norm)
  out[is_4711] <- "other_4711"
  out[grepl("^4711D", code_norm)] <- "super"
  out[grepl("^4711F", code_norm)] <- "hyper"
  out
}

clean_chr <- function(x) {
  x <- trimws(as.character(x))
  x[x %in% c("", "NA", "N/A", "NULL")] <- NA_character_
  x
}

sirene_candidates <- c(
  file.path(cours_dir, "data", "actif", "dataseed-sirene-2.shp"),
  file.path(cours_dir, "data", "actif", "dataseed-sirene-1.shp"),
  file.path(raw_dir, "dataseed-sirene-2.shp"),
  file.path(raw_dir, "dataseed-sirene-1.shp")
)
sirene_path <- sirene_candidates[file.exists(sirene_candidates)][1]
if (is.na(sirene_path)) {
  sirene_path <- ""
  message("Aucune source SIRENE contextuelle trouvee dans data/actif ou data/raw.")
} else {
  message("Source SIRENE contextuelle utilisee: ", sirene_path)
}

iris_path <- file.path(raw_dir, "georef-france-iris-millesime.shp")
study_coms <- c(
  "Grenoble", "Meylan", "La Tronche",
  "Corenc", "Saint-Martin-le-Vinoux", "Saint-Égrève"
)

iris_bg <- NULL
if (file.exists(iris_path)) {
  iris_bg <- st_read(iris_path, quiet = TRUE) %>%
    filter(com_name %in% study_coms)

  if (!"CODE_IRIS" %in% names(iris_bg)) {
    if ("iris_code" %in% names(iris_bg)) {
      iris_bg <- iris_bg %>% rename(CODE_IRIS = iris_code)
    }
  }

  if ("CODE_IRIS" %in% names(iris_bg) && "CODE_IRIS" %in% names(cand)) {
    cand_attr <- cand %>%
      st_drop_geometry() %>%
      mutate(CODE_IRIS = as.character(CODE_IRIS)) %>%
      select(CODE_IRIS, score_final, valid_candidate)

    iris_bg <- iris_bg %>%
      mutate(CODE_IRIS = as.character(CODE_IRIS)) %>%
      left_join(cand_attr, by = "CODE_IRIS")
  }
}

sirene_context <- NULL
if (file.exists(sirene_path)) {
  sirene_context <- st_read(sirene_path, quiet = TRUE) %>%
    normalize_sirene()

  for (col in c("enseigne1et", "enseigne2et", "enseigne3et", "denominatio", "siret")) {
    if (!col %in% names(sirene_context)) {
      sirene_context[[col]] <- NA_character_
    }
  }

  sirene_context <- sirene_context %>%
    mutate(
      activity_code = extract_activity_code(.),
      activity_code_norm = normalize_activity_code(activity_code),
      store_type = classify_store_type(activity_code_norm),
      libellecomm_u = toupper(trimws(as.character(libellecomm))),
      etatadminis_u = toupper(trimws(as.character(etatadminis))),
      enseigne_display = dplyr::coalesce(
        clean_chr(enseigne1et),
        clean_chr(enseigne2et),
        clean_chr(enseigne3et),
        clean_chr(denominatio),
        as.character(siret)
      )
    ) %>%
    filter(
      libellecomm_u %in% c(
        "GRENOBLE", "MEYLAN", "LA TRONCHE",
        "CORENC", "SAINT-MARTIN-LE-VINOUX", "SAINT-EGREVE"
      ),
      etatadminis_u %in% c("ACTIF", "A"),
      !is.na(store_type)
    )
}

top_map <- top %>%
  arrange(rank) %>%
  slice_head(n = 10)
```

```{r map, fig.height=7}
if (has_tmap) {
  tmap_mode("view")

  if (!is.null(iris_bg) && "score_final" %in% names(iris_bg)) {
    map_obj <- tm_shape(iris_bg) +
      tm_polygons(
        col = "score_final",
        style = "quantile",
        n = 7,
        palette = "YlGnBu",
        alpha = 0.7,
        border.col = "grey60",
        lwd = 0.4,
        id = "iris_name",
        title = "Score final (IRIS)"
      )
  } else {
    map_obj <- tm_shape(cand) +
      tm_dots(
        col = "score_final",
        size = 0.06,
        palette = "YlGnBu",
        style = "quantile",
        n = 7,
        alpha = 0.75,
        title = "Score final"
      )
  }

  map_obj <- map_obj +
    tm_shape(top_map) +
    tm_symbols(
      shape = 21,
      col = "red",
      border.col = "black",
      size = 0.22,
      alpha = 0.95,
      id = "iris_name",
      title.col = "Top emplacements"
    ) +
    tm_text("rank", size = 0.7, col = "black", ymod = -0.5)

  if (!is.null(sirene_context) && nrow(sirene_context) > 0) {
    map_obj <- map_obj +
      tm_shape(sirene_context) +
      tm_symbols(
        col = "store_type",
        shape = 21,
        size = 0.16,
        border.col = "black",
        lwd = 0.4,
        alpha = 0.9,
        id = "enseigne_display",
        popup.vars = c("enseigne_display", "store_type", "siret"),
        palette = c(
          "super" = "#F0A202",
          "hyper" = "#D7263D",
          "other_4711" = "#6C757D"
        ),
        title = "Magasins existants (cliquer pour enseigne)"
      )
  }

  map_obj + tm_layout(
    legend.outside = TRUE,
    main.title = "Carte d'implantation: top emplacements sur fond IRIS",
    main.title.size = 1
  )
} else {
  g <- ggplot()

  if (!is.null(iris_bg) && "score_final" %in% names(iris_bg)) {
    g <- g +
      geom_sf(data = iris_bg, aes(fill = score_final), color = "grey60", linewidth = 0.15, alpha = 0.8) +
      scale_fill_viridis_c(option = "C", name = "Score final (IRIS)")
  } else {
    g <- g +
      geom_sf(data = cand, aes(color = score_final), size = 1.1, alpha = 0.7) +
      scale_color_viridis_c(option = "C", name = "Score final")
  }

  g <- g +
    geom_sf(data = top_map, color = "red", fill = "red", size = 2.2, alpha = 0.9, shape = 21) +
    geom_sf_text(data = top_map, aes(label = rank), size = 3, nudge_y = 120) +
    labs(
      title = "Carte d'implantation: top emplacements sur fond IRIS"
    ) +
    theme_minimal(base_size = 12)

  if (!is.null(sirene_context) && nrow(sirene_context) > 0) {
    g <- g +
      geom_sf(data = sirene_context, aes(color = store_type), size = 2.6, alpha = 0.9) +
      scale_color_manual(
        values = c(
          "super" = "#F0A202",
          "hyper" = "#D7263D",
          "other_4711" = "#6C757D"
        ),
        name = "Magasins existants"
      ) +
      guides(color = guide_legend(override.aes = list(size = 6, alpha = 1)))
  }

  g
}
```

## 7) A lire dans les resultats

- Prioriser les lignes avec `score_final` eleve.
- Verifier `dist_min_hyper_m` et `n_hyper_1km` pour eviter la concurrence forte des hypermarches.
- Verifier `competition_weighted`: plus faible = zone moins contrainte concurrentiellement.
