---
title: "Étude d’implantation commerciale"
subtitle: "Projet d’ouverture d’un supermarché"
author:
  - Stave Icnel Dany OSIAS
  - Loïc MÉMETEAU
  - Arthur HAUGUEL
date: "2026-02-19"
lang: fr

output: 
  flexdashboard::flex_dashboard:
    orientation: columns
    vertical_layout: fill
    theme: flatly
    toc: true
    source_code: false
    self_contained: true
    embed-resources: true

execute:
  echo: false
---



```{r setup, include=FALSE}
# ---------------------------
# Packages et options
# ---------------------------
library(dplyr)
library(sf)
library(readr)
library(readxl)
library(knitr)
library(kableExtra)

knitr::opts_chunk$set(
  echo = FALSE,
  message = FALSE,
  warning = FALSE,
  fig.align = "center"
)


# ---------------------------
# Fonction pour afficher un tableau de contingence proprement
# ---------------------------
afficher <- function(tab, colname, caption ="Tableau de contingence") {

  tab <- as.data.frame(tab)
  colnames(tab) <- c(colname, "Nombre")
  
  # Affichage avec kable + kableExtra
  kable(tab, caption = caption, align = c("l", "c")) %>%
    kable_styling(
      full_width = FALSE,
      position = "center",
      bootstrap_options = c("striped", "hover", "condensed")
    )
}

```


```{r}
# ---------------------------
# Chemins relatifs et création dossier processed
# ---------------------------
cours_dir_candidates <- c("Cours", ".", "..")
cours_dir <- cours_dir_candidates[
  file.exists(file.path(cours_dir_candidates, "data", "raw", "dataseed-sirene-1.shp"))
][1]

if (is.na(cours_dir)) stop("Dossier Cours/data/raw introuvable depuis: ", getwd())

raw_dir <- file.path(cours_dir, "data", "raw")
processed_dir <- file.path(cours_dir, "data", "processed")

# Créer le dossier si nécessaire
if (!dir.exists(processed_dir)) {
  dir.create(processed_dir, recursive = TRUE)
}

message("Dossier Cours utilise: ", cours_dir)
```


# PARTIE 1: Vue d'ensemble de la zone d’étude: Grenoble + communes Nord

```{r,results='hide'}
# ---------------------------
# Chargement shapefiles
# ---------------------------

# IRIS
iris_shp <- st_read(
  dsn = raw_dir,
  layer = "georef-france-iris-millesime"
)

# SIRENE
sirene_layer <- "dataseed-sirene-1"
sirene_dsn <- raw_dir

message("Source SIRENE utilisee: ", sirene_dsn, "/", sirene_layer, ".shp")

sirene_shp <- st_read(
  dsn = sirene_dsn,
  layer = sirene_layer,
  quiet = TRUE
)

message("Shapefile SIRENE charge avec succès: ", nrow(sirene_shp), " établissements")

# CSV avec plus de détails
sirene_csv <- read_csv2(file.path(raw_dir, "economicref-france-sirene-v3.csv"))

message("CSV SIRENE charge avec succès: ", nrow(sirene_csv), " établissements")


```


```{r}
# Définition de la zone IRIS / communes
sirene_coms <- c(
  "GRENOBLE", "MEYLAN", "LA TRONCHE",
  "CORENC", "SAINT-MARTIN-LE-VINOUX", "SAINT-EGREVE"
)

iris_coms <- c(
  "Grenoble", "Meylan", "La Tronche",
  "Corenc", "Saint-Martin-le-Vinoux", "Saint-Égrève"
)

# Normaliser les noms de colonnes
names(sirene_shp) <- tolower(names(sirene_shp))

# Filtrer uniquement les établissements de la zone
sirene_zone_etude <- sirene_shp %>%
  filter(commune_de_ %in% sirene_coms)

iris_zone_etude <- iris_shp %>%
  filter(com_name %in% iris_coms)

message("Nombre de super/hypermarchés dans la zone : ", nrow(sirene_zone_etude))

```


## Répartition des établissements dans la zone d'étude
```{r}

# Création d'un tableau récapitulatif des types d'établissements
tab_classes <- as.data.frame(table(sirene_zone_etude$classe_de_l))
colnames(tab_classes) <- c("Type d'établissement", "Nombre")

# Affichage avec kableExtra
kable(tab_classes, 
      caption = "Répartition des établissements dans la zone d'étude",
      align = c("l", "c")) %>%
  kable_styling(full_width = FALSE, position = "center",
                bootstrap_options = c("striped", "hover", "condensed"))


```

```{r}
# ---------------------------
# Remplir certaines valeurs manquantes a partir du CSV
# ---------------------------

# Normaliser les noms de colonnes du CSV
names(sirene_csv) <- tolower(names(sirene_csv))

# Sélection des colonnes utiles
sirene_csv <- sirene_csv %>%
  select(
    siret,
    denominatio_csv = `dénomination usuelle de l'établissement`,
    enseigne_de_csv = `enseigne de l'établissement 1`
  )

# Convertir SIRET en character dans le CSV
sirene_csv <- sirene_csv %>%
  mutate(siret = as.character(siret))

# Vérifier également sirene_zone_etude
sirene_zone_etude <- sirene_zone_etude %>%
  mutate(siret = as.character(siret))

# Jointure sur SIRET
sirene_zone_etude <- sirene_zone_etude %>%
  left_join(sirene_csv, by = "siret") %>%
  mutate(
    denominatio = ifelse(is.na(denominatio) | denominatio == "", denominatio_csv, denominatio),
    enseigne_de = ifelse(is.na(enseigne_de) | enseigne_de == "", enseigne_de_csv, enseigne_de)
  ) %>%
  select(-denominatio_csv, -enseigne_de_csv)

```


## Création de la table des ponctuels

```{r}
# ---------------------------
# Création du tableau final des points de vente
# ---------------------------
tab_ponctuels <- sirene_zone_etude %>%
  transmute(
    SIRET = siret,
    SIREN = siren,
    Raison_sociale = denominatio,
    Nom_usuel = enseigne_de,              # Choisir l'enseigne principale
    Siege = !is.na(siret_du_si) & siret == siret_du_si,
    Appartient_groupe = !is.na(groupe_de_l) & groupe_de_l != "",
    Nom_groupe = ifelse(!is.na(groupe_de_l) & groupe_de_l != "", groupe_de_l, NA_character_),
    Date_creation = date_de_cre,
    Drive_accole = FALSE,                  # à compléter si info disponible
    Date_creation_drive = NA,              # à compléter si info disponible
    Drive_deporte = FALSE,                 # à compléter si info disponible
    Code_NAF = activite_pr.1,
    Libelle_NAF = nomenclatur,
    Adresse = paste(adresse_de_, code_postal, commune_de_, sep = ", "),
    Code_IRIS = NA_character_,             # à compléter après jointure IRIS
    Zone_etude = TRUE                      # tous les points sont dans la zone
  )

# ---------------------------
# Affichage récapitulatif
# ---------------------------
afficher(table(tab_ponctuels$Nom_usuel), colname= "Enseigne de l'établissement", caption = "Nombre de points de vente par enseigne")

```



```{r}
# ---------------------------
# Ajouter les codes IRIS à la table des ponctuels
# ---------------------------

# Transformer CRS pour être compatible
sirene_zone_etude <- st_transform(sirene_zone_etude, st_crs(iris_shp))

# Jointure spatiale pour récupérer le code IRIS
joined <- st_join(
  sirene_zone_etude,
  iris_shp %>% select(iris_code),
  left = TRUE
)

sirene_zone_etude$Code_IRIS <- st_drop_geometry(joined)$iris_code

# Mettre à jour tab_ponctuels avec le code IRIS
tab_ponctuels$Code_IRIS <- sirene_zone_etude$Code_IRIS


kable(head(tab_ponctuels), caption="Aperçu de la Table des ponctuels")
```


```{r}
# ---------------------------
# Export CSV de la table des ponctuels
# ---------------------------

# Chemin du fichier de sortie
csv_file <- file.path(processed_dir, "SSD_TabPonctuels_rapport1.csv")

# Export
write.csv(
  tab_ponctuels,
  csv_file,
  row.names = FALSE,
  fileEncoding = "UTF-8"
)

message("CSV des points de vente exporté dans : ", csv_file)

```


# PARTIE 2 : Dictionnaire des variables

```{r}
dico_donnees <- data.frame(
  variable = c(
    "SIRET", "SIREN", "Raison_sociale", "Nom_usuel",
    "Siege", "Appartient_groupe", "Nom_groupe",
    "Date_creation", "Drive_accole", "Date_creation_drive",
    "Drive_deporte", "Code_NAF", "Libelle_NAF",
    "Adresse", "Code_IRIS", "Zone_etude"
  ),
  description = c(
    "Identifiant unique de l’établissement",
    "Identifiant de l’unité légale",
    "Dénomination officielle de l’établissement",
    "Enseigne commerciale",
    "Indique si l’établissement est siège",
    "Appartenance à un groupe",
    "Nom du groupe commercial",
    "Date de création de l’établissement",
    "Présence d’un drive accolé",
    "Date de création du drive",
    "Présence d’un drive déporté",
    "Code NAF de l’établissement",
    "Libellé du code NAF",
    "Adresse complète",
    "Code IRIS de localisation",
    "Indique si l’établissement est dans la zone d’étude"
  ),
  type = c(
    "character", "character", "character", "character",
    "logical", "logical", "character",
    "date", "logical", "date",
    "logical", "character", "character",
    "character", "character", "logical"
  ),
  source = c(
    "SIRENE", "SIRENE", "SIRENE", "SIRENE",
    "SIRENE", "SIRENE", "SIRENE",
    "SIRENE", "Recherche manuelle", "Recherche manuelle",
    "Recherche manuelle", "SIRENE", "SIRENE",
    "SIRENE", "INSEE IRIS", "Traitement interne"
  )
)

dico_csv <- file.path(processed_dir, "SSD_DicoDonnees_rapport1.csv")
write.csv(dico_donnees,
          dico_csv,
          row.names = FALSE,
          fileEncoding = "UTF-8")

kable(dico_donnees, caption="Dictionnaire des variables")
```

# PARTIE 3 : Zones de chalandise (sources non valides pour l'instant)

```{r, results='asis'}

# Explication
cat("
### Justification des seuils retenus pour les zones de chalandise

Les zones de chalandise sont définies en fonction du type de point de vente (supermarché, hypermarché, drive) et des modes de déplacement des clients.  
Les seuils en temps et distance sont basés sur :  

- Documents de l'**Autorité de la Concurrence** concernant les dossiers de concentration dans la distribution alimentaire.  
- Articles professionnels comme **LSA** sur la stratégie drive et supermarchés urbains.  
- Observations locales de mobilité et accessibilité dans l'agglomération de Grenoble.

**Sources :**  
- [Autorité de la Concurrence, Dossier Carrefour-Leclerc 2021](https://www.autoritedelaconcurrence.fr/fr/dossier/carrefour-leclerc-2021)  
- [LSA, Stratégie Drive et supermarchés urbains](https://www.lsa-conso.fr)  
- Études locales sur la mobilité, Grenoble
")

# Tableau des seuils
zones_chalandise <- data.frame(
  Type = c("Isochrone voiture", "Isochrone voiture", "Isochrone piéton"),
  Seuil = c("5 min / ~3 km", "10 min / ~5 km", "5 min / ~0.5 km"),
  Description = c(
    "Supermarchés urbains, rayon de captation client moyen",
    "Hypermarchés et drives, zone d'influence plus large",
    "Accessibilité à pied pour commerces de proximité"
  ),
  Source = c(
    "<a href='https://www.autoritedelaconcurrence.fr/fr/dossier/carrefour-leclerc-2021' target='_blank'>Autorité de la Concurrence</a>",
    "<a href='https://www.lsa-conso.fr' target='_blank'>LSA</a>",
    "Étude mobilité urbaine Grenoble, LSA"
  ),
  stringsAsFactors = FALSE
)

# Affichage HTML avec kableExtra
kable(zones_chalandise, escape = FALSE,
      caption = "Seuils retenus pour la délimitation des zones de chalandise",
      align = c("l", "c", "l", "l")) %>%
  kable_styling(full_width = FALSE, position = "center",
                bootstrap_options = c("striped", "hover", "condensed"))

```

# PARTIE 4: Cartographie des caractéristiques socioéconomiques et démographiques

```{r}
colnames(iris_zone_etude)[20] <- "Code_IRIS"

iris_data <- read_excel(file.path(raw_dir, "iris_isere.xlsx"))
colnames(iris_data)[colnames(iris_data) == "CODE_IRIS"] <- "Code_IRIS"


# -----------------------------
# Création des variables
# -----------------------------

# (1) Pourcentage d'actifs parmi les 15–64 ans
iris_data$Pct_actifs <- iris_data$`Actifs_15-64_ans2` /
                        iris_data$`Pop_15-64_ans`


# (2) Part de ménages avec enfants
iris_data$Pct_Menages_enfants <- (
  iris_data$Men_fam_princ_Couple_enfant_s +
  iris_data$Men_fam_princ_Famille_mono
) / iris_data$Menages

# (3) Part de ménages avec voiture
iris_data$Pct_Menages_voiture <- iris_data$Menages_une_voiture /
                                iris_data$Menages

# (4) Part de cadres supérieurs
iris_data$Pct_Cadres_sup <- iris_data$Pop_15_ansplus_Cadres_Prof_intel_sup /
                            iris_data$Pop_15_ansplus

# (5) Densité de population
iris_data$Densite_pop <- iris_data$Popution /
                         iris_data$Superficie


# -----------------------------
# Variables finales pour analyse
# -----------------------------
vars_a_garder <- c(
  "Code_IRIS",
  "1er_quartile_euro",
  "Mediane_euro",
  "3e_quartile_euro",
  "Pct_actifs",
  "Pct_Menages_enfants",
  "Pct_Menages_voiture",
  "Pct_Cadres_sup",
  "Densite_pop"
)

# Merge avec la zone d’étude
iris_zone_etude <- merge(
  iris_zone_etude,
  iris_data[, vars_a_garder],
  by = "Code_IRIS",
  all.x = TRUE
)

# Gestion des enseignes manquantes
sirene_zone_etude <- sirene_zone_etude %>%
  dplyr::mutate(
    Enseigne = as.character(enseigne_de),
    Enseigne = ifelse(is.na(Enseigne) | Enseigne == "", "ENSEIGNE_INCONNUE", Enseigne),
    Classe = classe_de_l
  )


```





```{r}
library(tmap)
library(tmaptools)
library(dplyr)

# Mode interactif
tmap_mode("view")

# Fonction pour créer une carte avec id et popup
creer_carte <- function(sf_polygones, sf_points, var_poly, titre, palette="Blues") {
  tm_shape(sf_polygones) +
  
  tm_text(text = "iris_name", size=0.8) +
  tm_polygons(
    col = var_poly,
    palette = palette,
    style = "quantile",
    alpha = 0.6,
    title = titre,
    id = "iris_name",           # affichage du nom IRIS au survol
    popup.vars = var_poly       # valeur de la variable dans le popup
  ) +
  tm_shape(sf_points) +
  tm_dots(
    fill = "Enseigne",
    fill.legend = tm_legend(title = "Enseigne"),
    size = 0.5,
    legend.show = TRUE,
    popup.vars = c("Enseigne", "Classe")
  ) +
  tm_layout(title = titre, legend.outside = TRUE)
}


# Cartes des revenus
map_1er_quartile <- creer_carte(iris_zone_etude, sirene_zone_etude, 
                                "1er_quartile_euro", "1er quartile du revenu (€)", "Blues")

map_mediane <- creer_carte(iris_zone_etude, sirene_zone_etude,
                           "Mediane_euro", "Médiane du revenu (€)", "Greens")

map_3e_quartile <- creer_carte(iris_zone_etude, sirene_zone_etude,
                               "3e_quartile_euro", "3e quartile du revenu (€)", "Oranges")


# Cartes des variables démographiques et socioéconomiques
map_actifs <- creer_carte(iris_zone_etude, sirene_zone_etude,
                          "Pct_actifs", "% Actifs 15-64 ans", "Blues")

map_menages_enfants <- creer_carte(iris_zone_etude, sirene_zone_etude,
                                   "Pct_Menages_enfants", "% Ménages avec enfants", "Greens")

map_menages_voiture <- creer_carte(iris_zone_etude, sirene_zone_etude,
                                   "Pct_Menages_voiture", "% Ménages avec voiture", "Oranges")

map_cadres <- creer_carte(iris_zone_etude, sirene_zone_etude,
                          "Pct_Cadres_sup", "% Cadres supérieurs", "Purples")

map_densite <- creer_carte(iris_zone_etude, sirene_zone_etude,
                           "Densite_pop", "Densité de population (hab/km²)", "Reds")

```

## Carte du premier quartile du revenu

```{r}
map_1er_quartile
```

## Carte du revenu median

```{r}
map_mediane
```

## Carte du troisieme quartile du revenu

```{r}
map_3e_quartile
```


## Carte du pourcentage d'actifs parmi les 15–64 ans

```{r}
map_actifs
```


## Carte de la part de ménages avec enfants

```{r}
map_menages_enfants
```

## Carte de la part de ménages avec voiture

```{r}
map_menages_voiture
```

## Carte de la part de cadres supérieurs

```{r}
map_cadres
```

## Carte de la densité de la population

```{r}
map_densite
```


# PARTIE 5: Analyse de la concurrence

```{r,results='hide'}
library(opentripplanner)

local_otp_jar <- file.path(cours_dir, "data", "otp-1.5.0-shaded.jar")
path_otp <- if (file.exists(local_otp_jar)) local_otp_jar else otp_dl_jar()
  
if (!exists("otpcon")) {
  path_data <- file.path(cours_dir, "data")
  graph_dir <- file.path(path_data, "graphs", "default")

  if (!dir.exists(graph_dir)) {
    dir.create(graph_dir, recursive = TRUE, showWarnings = FALSE)
  }

  graph_obj_src <- file.path(path_data, "Graph.obj")
  graph_obj_dst <- file.path(graph_dir, "Graph.obj")
  if (!file.exists(graph_obj_dst) && file.exists(graph_obj_src)) {
    file.copy(graph_obj_src, graph_obj_dst)
  }
  if (!file.exists(graph_obj_dst)) {
    
    message("Graph.obj introuvable. Attendu dans ", graph_obj_src, " ou ", graph_obj_dst)
    
    # Construction de Graph.obj
    log <- otp_build_graph(otp = path_otp,
                           dir = path_data,memory=8000)
  }


  # Lance OTP uniquement si aucune connexion n'est deja active.
  otpcon <- tryCatch(otp_connect(), error = function(e) NULL)
  if (is.null(otpcon)) {
    log1 <- otp_setup(otp = path_otp, dir = path_data)
    otpcon <- otp_connect()
  }
}
```


```{r, results='hide'}
# SIRENE
sirene_layer_avant <- "dataseed-sirene-2"

message("Source SIRENE utilisee: ", sirene_dsn, "/", sirene_layer, ".shp")

sirene_shp_avant <- st_read(
  dsn = sirene_dsn,
  layer = sirene_layer_avant,
  quiet = TRUE
)

message("Shapefile SIRENE charge avec succès: ", nrow(sirene_shp_avant), " établissements")


```

```{r}
sirene_zone_avant <- sirene_shp_avant %>%
  filter(libellecomm %in% sirene_coms & etatadminis=="Actif")

# Créer des identifiants clairs pour les points
sirene_zone_avant <- sirene_zone_avant %>%
  dplyr::mutate(
    Enseigne = ifelse(is.na(enseigne1et) | enseigne1et=="", "ENSEIGNE_INCONNUE", enseigne1et),
    Classe = classeetabl
  )

```



```{r}
# Joindre points aux polygones IRIS

# Transformer CRS pour être compatible
sirene_zone_avant <- st_transform(sirene_zone_avant, st_crs(iris_shp))

# Jointure spatiale pour récupérer le code IRIS
joined <- st_join(
  sirene_zone_avant,
  iris_shp %>% select(iris_code),
  left = TRUE
)

sirene_zone_avant$Code_IRIS <- st_drop_geometry(joined)$iris_code

# Comptage des magasins par IRIS
compte_avant <- sirene_zone_avant %>%
  group_by(Code_IRIS, Enseigne) %>%
  summarise(Nbre_pdv = n(), .groups = "drop")

compte_2025 <- sirene_zone_etude %>%
  group_by(Code_IRIS, Enseigne) %>%
  summarise(Nbre_pdv = n(), .groups = "drop")


```

```{r}
iris_zone_etude <- iris_zone_etude %>%
  left_join(st_drop_geometry(compte_avant), by = "Code_IRIS") %>%
  rename(Nbre_pdv_avant = Nbre_pdv) %>%
  left_join(st_drop_geometry(compte_2025), by = "Code_IRIS") %>%
  rename(Nbre_pdv_2025 = Nbre_pdv)

```

## Cartographie des Points de vente avant et en 2025

```{r}
# Carte 2020
map_avant <- creer_carte(
  sf_polygones = iris_zone_etude,
  sf_points = sirene_zone_avant,
  var_poly = "Pct_actifs",
  titre = "Pourcentage d'actifs 15-64 ans",
  palette="greens3"
)

# Carte 2025
map_2025 <- creer_carte(
  sf_polygones = iris_zone_etude,
  sf_points = sirene_zone_etude,
  var_poly = "Pct_actifs",
  titre = "Pourcentage d'actifs 15-64 ans",
  palette="greens3"
)

```

## Carte 2020

```{r}
map_avant
```

## Carte 2025
```{r}
map_2025
```

# PARTIE 6: Zones de chalandises en 2025

```{r,results='hide'}
otpcon <- otp_connect()

iso <- otp_isochrone(
  otpcon,
  fromPlace = sirene_zone_etude,
  fromID = sirene_zone_etude$siret,
  mode = c("WALK", "TRANSIT"),
  maxWalkDistance = 1500,
  date_time = as.POSIXct(strptime("2026-02-18 08:35", "%Y-%m-%d %H:%M")),
  cutoffSec = c(6, 8, 10) * 60
)
colnames(iso)[3] <- "siret"

ref_enseigne <- sirene_zone_etude %>%
  st_drop_geometry() %>%
  dplyr::select(siret, Enseigne) %>%
  dplyr::distinct()

iso <- iso %>%
  dplyr::left_join(ref_enseigne, by = "siret") %>%
  dplyr::distinct()
iso$minutes <- iso$time / 60

```
## Zones de chalandise (à pied)

```{r}
tm_shape(iris_zone_etude) +
  tm_polygons(
    col = "Pct_actifs",
    alpha = 0.5,
    style = "pretty",
    palette = "Greens",
    id = "iris_name",
    title = "% Actifs 15-64 ans"
  ) +
  tm_shape(sirene_zone_etude) +
  tm_dots(
    "Enseigne",
    legend.show = TRUE,
    title = "Enseigne",
    size = 0.7,
    id = "siren",
    popup.vars = c("Enseigne", "Classe")
  ) +
  tm_layout(title = "Zones de chalandise (à pied)",legend.outside = TRUE) +
  tm_shape(iso) +
  tm_fill(
    "minutes",
    breaks = c(0, 6.01, 8.01, 10.01),
    title = "Isochrones (minutes)",
    style = "fixed",
    labels = c("0 a 6", "6 a 8", "8 a 10"),
    palette = "Reds",
    id = "minutes",
    alpha = 0.3
  ) +
  tm_borders()

```



```{r}
iso600 <- iso %>% filter(time == 600)

iris_zone_etude$Nb_supermarches <- rowSums(
  ifelse(st_intersects(x = iris_zone_etude, y = iso600, sparse = FALSE), 1, 0)
)

tm_shape(iris_zone_etude) +
  tm_polygons(
    col ="Nb_supermarches",
    style = "pretty",
    id = "iris_name",
    palette = "Oranges",
    labels = c("0", "1", "2", "3", "4", "5"),
    title = "Nbre de supermarchés accessibles en 10 min"
  ) +
  tm_text(text = "iris_name", size = 0.8) +
  tm_layout(title = "Accessibilité des supermarchés (à pied)",legend.outside = TRUE)
```


## Zones de chalandise (en voiture)

```{r}
otpcon <- otp_connect()

iso_car <- otp_isochrone(
  otpcon,
  fromPlace = sirene_zone_etude,
  fromID = sirene_zone_etude$siret,
  mode = c("CAR"),
  date_time = as.POSIXct(strptime("2026-02-18 08:35", "%Y-%m-%d %H:%M")),
  cutoffSec = c(5, 10, 15) * 60
)

colnames(iso_car)[3] <- "siret"

# rattacher l’enseigne
ref_enseigne <- sirene_zone_etude %>%
  st_drop_geometry() %>%
  dplyr::select(siret, Enseigne) %>%
  dplyr::distinct()

iso_car <- iso_car %>%
  dplyr::left_join(ref_enseigne, by = "siret") %>%
  dplyr::distinct()

iso_car$minutes <- iso_car$time / 60

```


```{r}
tm_shape(iris_zone_etude) +
  tm_polygons(
    col = "Pct_Menages_voiture",
    alpha = 0.5,
    palette = "Greens",
    style = "pretty",
    id = "iris_name",
    title = "% Ménages avec une voiture"
  ) +
  tm_shape(sirene_zone_etude) +
  tm_dots(
    "Enseigne",
    legend.show = TRUE,
    title = "Enseigne",
    size = 0.7,
    id = "siren",
    popup.vars = c("Enseigne", "Classe")
  ) +
  tm_layout(title= "Zones de chalandise (en voiture)", legend.outside = TRUE) +
  tm_shape(iso_car) +
  tm_fill(
    "minutes",
    breaks = c(0, 5.01, 10.01, 15.01),
    title = "Isochrones voiture (minutes)",
    style = "fixed",
    labels = c("0 à 5", "5 à 10", "10 à 15"),
    palette = "Oranges",
    id = "minutes",
    alpha = 0.3
  ) +
  tm_borders()

```

```{r}
iso10_car <- iso_car %>% filter(time == 600)

iris_zone_etude$Nb_supermarches_10min_voiture <- rowSums(
  ifelse(
    st_intersects(
      x = iris_zone_etude,
      y = iso10_car,
      sparse = FALSE
    ),
    1,
    0
  )
)

```

```{r}
tm_shape(iris_zone_etude) +
  tm_polygons(
    col = "Nb_supermarches_10min_voiture",
    palette = "Oranges",
    style = "pretty",
    id = "iris_name",
    title = "Nbre de supermarchés accessibles en 10 min (voiture)"
  ) +
  tm_text(text = "iris_name", size = 0.8)+
  tm_layout(title = "Accessibilité des supermarchés (en voiture)",legend.outside = TRUE)

```


```{r}
data_temp <- matrix(0, nrow = nrow(iris_zone_etude), ncol = nrow(iso600))
for (j in 1:nrow(iso600)) {
  for (i in 1:nrow(iris_zone_etude)) {
    data_temp[i, j] <- as.character(st_intersects(iris_zone_etude, iso600, sparse = FALSE)[i, j])
    data_temp[i, j] <- ifelse(data_temp[i, j] == "TRUE", iso600$Enseigne[j], 0)
  }
}

data_temp2 <- matrix(0, nrow = nrow(data_temp), ncol = length(unique(iso600$Enseigne)))
for (j in 1:length(unique(iso600$Enseigne))) {
  data_temp2[, j] <- apply(
    data_temp,
    1,
    function(x) length(which(x == unique(iso600$Enseigne)[j]))
  )
}

data_temp2 <- as.data.frame(data_temp2)
colnames(data_temp2) <- unique(iso600$Enseigne)
write.csv(data_temp2, file.path(processed_dir, "nb_pdv_iris_iso10_2025.csv"), row.names = FALSE)
```


```{r}
intersect_pct <- st_intersection(iris_zone_etude, iso600) %>%
  mutate(intersect_area = st_area(.)) %>%
  dplyr::select(iris_name, intersect_area) %>%
  group_by(iris_name) %>%
  mutate(intersect_area = sum(intersect_area)) %>%
  st_drop_geometry() %>%
  unique()
```


## Couverture des IRIS

```{r}
iris_zone_etude <- mutate(iris_zone_etude, iris_area = st_area(iris_zone_etude))

iris_zone_etude <- merge(iris_zone_etude, intersect_pct, by = "iris_name", all.x = TRUE)

iris_zone_etude <- iris_zone_etude %>%
  mutate(intersect_area = ifelse(is.na(intersect_area), 0, intersect_area)) %>%
  mutate(couverture = as.numeric(intersect_area / iris_area) * 100)

tm_shape(iris_zone_etude) +
  tm_polygons(
    fill = "couverture",
    fill_alpha = 0.5,
    fill.scale = tm_scale_continuous(),
    id = "iris_name",
    palette = "Greens",
    fill.legend = tm_legend(title = "Couverture (%)")
  ) +
  tm_text(text = "iris_name", size = 0.8) +
  tm_shape(sirene_zone_etude) +
  tm_dots(
    fill = "Enseigne",
    fill.legend = tm_legend(title = "Enseigne"),
    size = 0.7,
    id = "siren",
    popup.vars = "Classe"
  ) +
  tm_layout(title = "Couverture des IRIS", legend.outside = TRUE)
```

