---
title: "Étude d’implantation commerciale"
subtitle: "Projet d’ouverture d’un supermarché"
author:
  - Stave Icnel Dany OSIAS 
  - Loïc MÉMETEAU
  - Arthur HAUGUEL
date: "2026-02-19"
lang: fr

output: 
  flexdashboard::flex_dashboard:
    orientation: rows
    vertical_layout: scroll
    theme: cosmo
    social: menu
    source_code: embed

execute:
  echo: false
---

```{css, echo=FALSE}
:root {
  --bg-page: #f3f6fb;
  --card-bg: #ffffff;
  --ink: #1d2a39;
  --muted: #5f6b7a;
  --accent: #0d5e8a;
  --accent-soft: #d8eaf5;
  --line: #dbe4ef;
}

body {
  background: linear-gradient(180deg, #f8fbff 0%, var(--bg-page) 100%);
  color: var(--ink);
}

.navbar {
  background: linear-gradient(120deg, #0b486b 0%, #1a6ea0 55%, #2c8bb9 100%) !important;
  border-bottom: 1px solid rgba(255, 255, 255, 0.15);
}

.navbar-default .navbar-brand,
.navbar-default .navbar-nav > li > a {
  color: #f8fbff !important;
  font-weight: 600;
}

/* Force un collapse plus tot de la navbar pour eviter une barre sur 2-3 lignes */
@media (max-width: 1700px) {
  .navbar-header {
    float: none;
  }
  .navbar-left,
  .navbar-right {
    float: none !important;
  }
  .navbar-toggle {
    display: block;
  }
  .navbar-collapse {
    border-top: 1px solid rgba(255, 255, 255, 0.18);
    box-shadow: inset 0 1px 0 rgba(255, 255, 255, 0.08);
  }
  .navbar-collapse.collapse {
    display: none !important;
  }
  .navbar-collapse.collapse.in {
    display: block !important;
    max-height: calc(100vh - 58px) !important;
    overflow-y: auto !important;
    overflow-x: hidden !important;
    -webkit-overflow-scrolling: touch;
  }
  .navbar-collapse.in,
  .navbar-collapse.in .navbar-nav {
    max-height: calc(100vh - 58px);
    overflow-y: auto;
  }
  .navbar-nav {
    float: none !important;
    margin: 7.5px 0;
  }
  .navbar-nav > li {
    float: none;
  }
  .navbar-nav > li > a {
    padding-top: 9px;
    padding-bottom: 9px;
  }
}

.storyboard-nav .sbframelist ul li.active {
  border-left-color: var(--accent);
}

h1, h2, h3 {
  color: #16324a;
  letter-spacing: 0.1px;
}

h2 {
  margin-top: 0.6rem;
  border-bottom: 2px solid var(--line);
  padding-bottom: 0.35rem;
}

.section.level3 > h3 {
  background: linear-gradient(180deg, #ffffff 0%, #f6f9fd 100%);
  border: 1px solid var(--line);
  border-left: 5px solid var(--accent);
  border-radius: 10px;
  padding: 10px 14px;
  margin: 0.2rem 0 0.8rem 0;
  box-shadow: 0 3px 12px rgba(22, 50, 74, 0.06);
}

.section {
  margin-bottom: 0.9rem;
}

.chart-wrapper {
  background: var(--card-bg);
  border: 1px solid var(--line);
  border-radius: 12px;
  padding: 10px 12px 6px 12px;
  box-shadow: 0 4px 16px rgba(14, 35, 56, 0.06);
}

.html-widget {
  border-radius: 10px;
}

table {
  border-collapse: separate;
  border-spacing: 0;
}

table thead th {
  background: #e9f2f9;
  color: #14324a;
  border-bottom: 1px solid #cfe0ee;
}

table tbody tr:nth-child(even) {
  background: #f8fbff;
}

p, li {
  color: var(--ink);
}

.caption,
figcaption {
  color: var(--muted);
  font-size: 0.92rem;
}
```



```{r setup, include=FALSE}
# ---------------------------
# Packages et options
# ---------------------------
# Librairie locale du projet pour les packages installes sans droits admin.
repo_candidates <- c(".", "..", "../..")
repo_root <- repo_candidates[file.exists(file.path(repo_candidates, ".git"))][1]
if (is.na(repo_root)) {
  repo_root <- repo_candidates[file.exists(file.path(repo_candidates, "Cours"))][1]
}
if (is.na(repo_root)) repo_root <- "."

project_lib <- normalizePath(file.path(repo_root, "Cours", ".Rlibs"), mustWork = FALSE)
if (!dir.exists(project_lib)) dir.create(project_lib, recursive = TRUE, showWarnings = FALSE)
.libPaths(c(project_lib, .libPaths()))

library(dplyr)
library(sf)
library(readr)
library(readxl)
library(knitr)
library(kableExtra)
library(stringr)
library(ggplot2)
if (requireNamespace("plotly", quietly = TRUE)) {
  library(plotly)
}

knitr::opts_chunk$set(
  echo = FALSE,
  message = FALSE,
  warning = FALSE,
  fig.align = "center"
)

theme_set(theme_minimal(base_size = 12))
theme_update(
  plot.title = element_text(face = "bold", size = 14, color = "#15334b"),
  plot.subtitle = element_text(size = 11, color = "#4b6073"),
  axis.title = element_text(face = "bold", color = "#1d2a39"),
  axis.text = element_text(color = "#334e68"),
  panel.grid.minor = element_blank(),
  legend.title = element_text(face = "bold")
)


# ---------------------------
# Fonction pour afficher un tableau de contingence proprement
# ---------------------------
afficher <- function(tab, colname, caption ="Tableau de contingence") {

  tab <- as.data.frame(tab)
  colnames(tab) <- c(colname, "Nombre")
  
  # Affichage avec kable + kableExtra
  kable(tab, caption = caption, align = c("l", "c")) %>%
    kable_styling(
      full_width = FALSE,
      position = "center",
      bootstrap_options = c("striped", "hover", "condensed")
    )
}

coalesce_chr <- function(df, candidates) {
  out <- rep(NA_character_, nrow(df))
  for (col in candidates) {
    if (!col %in% names(df)) next
    val <- as.character(df[[col]])
    idx <- (is.na(out) | str_trim(out) == "") & !is.na(val) & str_trim(val) != ""
    out[idx] <- val[idx]
  }
  out
}

normalize_enseigne <- function(x) {
  out <- str_squish(as.character(x))
  out[out %in% c("", "[ND]", "Missing", "missing", "NA", "N/A", "NULL")] <- NA_character_
  out
}

normalize_naf <- function(x) {
  str_to_upper(str_replace_all(as.character(x), "[^A-Z0-9]", ""))
}

target_naf_codes <- c("4711B", "4711C", "4711D", "4711F")

classify_type_pv <- function(df, naf_cols, classe_cols, enseigne_cols, denom_cols = character()) {
  naf_raw <- coalesce_chr(df, naf_cols)
  naf <- normalize_naf(naf_raw)

  out <- case_when(
    naf == "4711F" ~ "hyper",
    naf == "4711D" ~ "super",
    naf %in% c("4711B", "4711C") ~ "superette",
    TRUE ~ NA_character_
  )

  factor(out, levels = c("super", "hyper", "superette"))
}

separate_overlapping_points <- function(sf_points, offset_m = 20) {
  if (!inherits(sf_points, "sf") || nrow(sf_points) == 0) return(sf_points)

  geom_type <- unique(as.character(sf::st_geometry_type(sf_points, by_geometry = TRUE)))
  if (!all(geom_type %in% c("POINT", "MULTIPOINT"))) return(sf_points)

  crs_in <- sf::st_crs(sf_points)
  pts_3857 <- sf::st_transform(sf_points, 3857)
  coords <- sf::st_coordinates(pts_3857)

  # Cle coordonnee arrondie pour identifier les points strictement superposes.
  key <- paste(round(coords[, 1], 3), round(coords[, 2], 3), sep = "_")
  grp <- split(seq_len(nrow(pts_3857)), key)

  new_coords <- coords[, 1:2, drop = FALSE]
  for (idx in grp) {
    if (length(idx) <= 1) next
    n <- length(idx)
    angles <- seq(0, 2 * pi, length.out = n + 1)[1:n]
    new_coords[idx, 1] <- coords[idx, 1] + offset_m * cos(angles)
    new_coords[idx, 2] <- coords[idx, 2] + offset_m * sin(angles)
  }

  sf::st_geometry(pts_3857) <- sf::st_sfc(
    lapply(seq_len(nrow(new_coords)), function(i) sf::st_point(new_coords[i, ])),
    crs = sf::st_crs(pts_3857)
  )

  sf::st_transform(pts_3857, crs_in)
}

map_group_reseau <- function(enseigne, denomination = NULL) {
  txt <- str_to_upper(str_squish(paste(enseigne, denomination, sep = " | ")))
  case_when(
    str_detect(txt, "CARREFOUR") ~ "Groupe Carrefour",
    str_detect(txt, "AUCHAN") ~ "Groupe Auchan",
    str_detect(txt, "CASINO|GEANT|MONOPRIX|SPAR|VIVAL") ~ "Groupe Casino",
    str_detect(txt, "INTERMARCHE|NETTO") ~ "Groupement Les Mousquetaires",
    str_detect(txt, "LECLERC|E\\.?\\s*LECLERC") ~ "E.Leclerc",
    str_detect(txt, "SUPER U|HYPER U|U EXPRESS|SYSTEME U|UTILE") ~ "Systeme U",
    str_detect(txt, "LIDL") ~ "Lidl",
    str_detect(txt, "ALDI") ~ "Aldi",
    TRUE ~ "Independant/Autre"
  )
}

connect_otp_any <- function(port_candidates = c(8080L, 8081L, 8082L, 8801L:8810L, 8901L:8910L)) {
  for (p in port_candidates) {
    con <- tryCatch(
      opentripplanner::otp_connect(hostname = "localhost", port = p),
      error = function(e) NULL
    )
    if (!is.null(con)) {
      attr(con, "otp_port") <- p
      message("Connexion OTP existante detectee sur le port ", p)
      return(con)
    }
  }
  NULL
}

get_env_int <- function(var_name, default = NA_integer_) {
  raw <- Sys.getenv(var_name, "")
  if (!nzchar(raw)) return(default)
  val <- suppressWarnings(as.integer(raw))
  if (is.na(val)) return(default)
  val
}

start_otp_any <- function(path_otp, path_data, start_ports = c(8901L:8910L, 8801L:8810L, 8080L:8089L)) {
  startup_wait_sec <- max(20L, get_env_int("OTP_STARTUP_WAIT_SEC", 90L))
  for (p in start_ports) {
    started <- tryCatch({
      opentripplanner::otp_setup(
        otp = path_otp,
        dir = path_data,
        port = p,
        securePort = as.integer(p + 100L),
        wait = FALSE,
        quiet = TRUE,
        open_browser = FALSE
      )
      TRUE
    }, error = function(e) {
      message("Echec demarrage OTP sur port ", p, ": ", conditionMessage(e))
      FALSE
    })

    if (!started) next

    con <- NULL
    for (i in seq_len(startup_wait_sec)) {
      Sys.sleep(1)
      con <- tryCatch(
        opentripplanner::otp_connect(hostname = "localhost", port = p),
        error = function(e) NULL
      )
      if (!is.null(con)) break
    }

    if (!is.null(con)) {
      attr(con, "otp_port") <- p
      message("OTP demarre et connecte sur le port ", p)
      return(con)
    }

    message("OTP non joignable sur le port ", p, " apres ", startup_wait_sec, "s, tentative port suivant.")
  }
  NULL
}

prepare_points_for_otp <- function(points_sf, id_col = "siret") {
  if (!inherits(points_sf, "sf")) stop("prepare_points_for_otp: objet sf attendu.")
  if (!id_col %in% names(points_sf)) stop("prepare_points_for_otp: colonne ID absente: ", id_col)

  n_before <- nrow(points_sf)
  out <- points_sf %>%
    mutate(
      !!id_col := as.character(.data[[id_col]])
    ) %>%
    filter(!is.na(.data[[id_col]]) & str_squish(.data[[id_col]]) != "")

  out <- out[!sf::st_is_empty(out), ]

  # On utilise les centroides pour garantir une matrice X/Y (un enregistrement par feature).
  coords <- suppressWarnings(sf::st_coordinates(sf::st_centroid(sf::st_geometry(out))))
  keep_xy <- stats::complete.cases(coords[, c("X", "Y"), drop = FALSE])
  out <- out[keep_xy, ]

  out <- out %>% distinct(.data[[id_col]], .keep_all = TRUE)
  n_after <- nrow(out)
  n_removed <- n_before - n_after

  if (n_removed > 0) {
    message("OTP: ", n_removed, " point(s) SIRENE retires (ID manquant, geometrie vide ou coordonnees NA).")
  }
  if (n_after == 0) {
    stop("OTP: aucun point valide apres nettoyage.")
  }

  out
}

normalize_iso_id_col <- function(iso_sf, id_col = "siret") {
  if (is.null(iso_sf) || nrow(iso_sf) == 0) return(iso_sf)

  id_candidates <- c(id_col, "from_id", "fromId", "id", "otp_id", "siret")
  id_found <- id_candidates[id_candidates %in% names(iso_sf)]
  key_col <- if (length(id_found) > 0) id_found[[1]] else names(iso_sf)[min(3, ncol(iso_sf))]

  names(iso_sf)[names(iso_sf) == key_col] <- id_col
  iso_sf[[id_col]] <- as.character(iso_sf[[id_col]])
  iso_sf
}

otp_isochrone_safe <- function(
    otpcon,
    points_sf,
    id_col = "siret",
    mode = c("CAR"),
    date_time,
    cutoffSec,
    maxWalkDistance = NULL,
    batch_size = 8L
) {
  if (nrow(points_sf) == 0) return(NULL)

  pts <- sf::st_transform(points_sf, 4326)
  request_timeout_sec <- max(20L, get_env_int("OTP_REQUEST_TIMEOUT_SEC", 90L))
  batch_retries <- max(1L, get_env_int("OTP_BATCH_RETRIES", 2L))

  call_chunk <- function(pts_chunk) {
    args <- list(
      otpcon = otpcon,
      fromPlace = pts_chunk,
      fromID = as.character(pts_chunk[[id_col]]),
      mode = mode,
      date_time = date_time,
      cutoffSec = cutoffSec,
      ncores = 1
    )
    if (!is.null(maxWalkDistance)) args$maxWalkDistance <- maxWalkDistance

    for (attempt in seq_len(batch_retries)) {
      res <- tryCatch({
        setTimeLimit(elapsed = request_timeout_sec, transient = TRUE)
        on.exit(setTimeLimit(cpu = Inf, elapsed = Inf, transient = FALSE), add = TRUE)
        do.call(opentripplanner::otp_isochrone, args)
      }, error = function(e) {
        msg <- conditionMessage(e)
        message(
          "OTP erreur (mode=", paste(mode, collapse = "+"),
          ", attempt=", attempt, "/", batch_retries, "): ", msg
        )
        NULL
      })
      if (!is.null(res) && nrow(res) > 0) return(res)
      if (attempt < batch_retries) Sys.sleep(1)
    }
    NULL
  }

  old_timeout <- getOption("timeout")
  options(timeout = 60)
  on.exit(options(timeout = old_timeout), add = TRUE)

  idx_batches <- split(seq_len(nrow(pts)), ceiling(seq_len(nrow(pts)) / as.integer(batch_size)))
  out_parts <- list()

  for (b in seq_along(idx_batches)) {
    pts_chunk <- pts[idx_batches[[b]], ]
    message("OTP batch ", b, "/", length(idx_batches), " (", nrow(pts_chunk), " points, mode=", paste(mode, collapse = "+"), ")")
    res <- call_chunk(pts_chunk)
    if (!is.null(res) && nrow(res) > 0) out_parts[[length(out_parts) + 1]] <- res
  }

  if (length(out_parts) == 0) {
    message("OTP sans resultat (mode=", paste(mode, collapse = "+"), ").")
    return(NULL)
  }

  do.call(rbind, out_parts)
}

make_buffer_iso_fallback <- function(points_sf, id_col = "siret", cutoffSec, speed_m_per_min = 80) {
  if (nrow(points_sf) == 0) return(points_sf[0, ])

  pts <- st_transform(points_sf, 2154)
  ids <- as.character(pts[[id_col]])

  out_list <- vector("list", length = nrow(pts) * length(cutoffSec))
  k <- 0L

  for (i in seq_len(nrow(pts))) {
    for (tt in cutoffSec) {
      k <- k + 1L
      d_m <- (as.numeric(tt) / 60) * speed_m_per_min
      out_list[[k]] <- st_buffer(pts[i, ], dist = d_m) %>%
        mutate(
          !!id_col := ids[i],
          time = as.integer(tt)
        )
    }
  }

  iso <- do.call(rbind, out_list)
  st_transform(iso, st_crs(points_sf))
}

get_iso_specs <- function(profile = c("walk", "car")) {
  profile <- match.arg(profile)
  if (profile == "walk") {
    # Regles Partie 3 (intra-urbain):
    # - hyper: acces reseau TC a pied 8-10 min
    # - super/superette: 5-10 min
    return(list(
      hyper = c(8, 10) * 60,
      super = c(5, 10) * 60,
      superette = c(5, 10) * 60
    ))
  }

  # Regles voiture:
  # - hyper: 20-30 min
  # - super: 10-15 min
  # - superette (tertiaire): 5-10 min
  list(
    hyper = c(20, 30) * 60,
    super = c(10, 15) * 60,
    superette = c(5, 10) * 60
  )
}

build_multiformat_isochrones <- function(
    points_sf,
    otpcon = NULL,
    mode = c("CAR"),
    profile = c("car", "walk"),
    strict = TRUE,
    id_col = "siret",
    maxWalkDistance = NULL
) {
  profile <- match.arg(profile)
  specs <- get_iso_specs(profile)
  parts <- list()

  for (tp in names(specs)) {
    pts_tp <- points_sf %>% filter(as.character(Type_PV) == tp)
    if (nrow(pts_tp) == 0) next

    cut_tp <- specs[[tp]]
    iso_tp <- NULL

    if (!is.null(otpcon)) {
      iso_tp <- otp_isochrone_safe(
        otpcon = otpcon,
        points_sf = pts_tp,
        id_col = id_col,
        mode = mode,
        date_time = as.POSIXct(strptime("2026-02-18 08:35", "%Y-%m-%d %H:%M")),
        cutoffSec = cut_tp,
        maxWalkDistance = maxWalkDistance,
        batch_size = 8L
      )
    }

    if (is.null(iso_tp) || nrow(iso_tp) == 0) {
      if (strict) {
        stop(
          "Aucune isochrone OTP pour type=", tp,
          " mode=", paste(mode, collapse = "+"),
          " profile=", profile
        )
      }
      message("Fallback geometrique pour type=", tp, " mode=", paste(mode, collapse = "+"))
      iso_tp <- make_buffer_iso_fallback(
        points_sf = pts_tp,
        id_col = id_col,
        cutoffSec = cut_tp,
        speed_m_per_min = if (profile == "car") 500 else 80
      )
    }

    iso_tp <- normalize_iso_id_col(iso_tp, id_col = id_col)
    iso_tp$Type_PV <- tp
    parts[[length(parts) + 1]] <- iso_tp
  }

  if (length(parts) == 0) {
    return(points_sf[0, ])
  }

  do.call(rbind, parts)
}

```


```{r}
# ---------------------------
# Chemins relatifs et création dossier processed
# ---------------------------
cours_dir_candidates <- c("Cours", ".", "..", "../..")
cours_dir <- cours_dir_candidates[
  file.exists(file.path(cours_dir_candidates, "data", "raw", "dataseed-sirene-1.shp"))
][1]

if (is.na(cours_dir)) stop("Dossier Cours/data/raw introuvable depuis: ", getwd())

raw_dir <- file.path(cours_dir, "data", "raw")
processed_dir <- file.path(cours_dir, "data", "processed")

# Créer le dossier si nécessaire
if (!dir.exists(processed_dir)) {
  dir.create(processed_dir, recursive = TRUE)
}

message("Dossier Cours utilise: ", cours_dir)
```

PARTIE 1.1: Vue d'ensemble de la zone d’étude: Grenoble + communes Nord
=======================================================================

Row {data-height=1000}
-----------------------------------------------------------------------

```{r,results='hide'}
# ---------------------------
# Chargement shapefiles
# ---------------------------

# IRIS
iris_shp <- st_read(
  dsn = raw_dir,
  layer = "georef-france-iris-millesime"
)

# SIRENE
sirene_layer <- "dataseed-sirene-1"
sirene_dsn_candidates <- c(
  file.path(cours_dir, "data", "actif"),
  file.path(cours_dir, "data", "raw"),
  file.path(cours_dir, "data")
)
sirene_dsn <- sirene_dsn_candidates[
  file.exists(file.path(sirene_dsn_candidates, paste0(sirene_layer, ".shp")))
][1]

if (is.na(sirene_dsn)) {
  stop("Shapefile ", sirene_layer, ".shp introuvable dans actif/raw/data.")
}

message("Source SIRENE utilisee: ", sirene_dsn, "/", sirene_layer, ".shp")

sirene_shp <- st_read(
  dsn = sirene_dsn,
  layer = sirene_layer,
  quiet = TRUE
)

message("Shapefile SIRENE charge avec succès: ", nrow(sirene_shp), " établissements")

# CSV avec plus de détails (optionnel selon les jeux de donnees disponibles)
sirene_csv_candidates <- c(
  file.path(cours_dir, "data", "actif", "economicref-france-sirene-v3.csv"),
  file.path(cours_dir, "data", "raw", "economicref-france-sirene-v3.csv"),
  file.path(cours_dir, "data", "economicref-france-sirene-v3.csv")
)
sirene_csv_path <- sirene_csv_candidates[file.exists(sirene_csv_candidates)][1]

if (!is.na(sirene_csv_path)) {
  sirene_csv_raw <- suppressMessages(read_csv2(sirene_csv_path, show_col_types = FALSE))
  names(sirene_csv_raw) <- tolower(names(sirene_csv_raw))

  siret_col <- if ("siret" %in% names(sirene_csv_raw)) "siret" else NA_character_
  denom_col <- names(sirene_csv_raw)[
    str_detect(
      names(sirene_csv_raw),
      "denomination usuelle|dénomination usuelle|denominatio"
    )
  ][1]
  enseigne_col <- names(sirene_csv_raw)[str_detect(names(sirene_csv_raw), "^enseigne")][1]

  if (is.na(siret_col)) {
    message("CSV SIRENE detecte mais colonne 'siret' absente: jointure CSV ignoree.")
    sirene_csv <- dplyr::tibble(
      siret = character(),
      denominatio_csv = character(),
      enseigne_de_csv = character()
    )
  } else {
    sirene_csv <- dplyr::tibble(
      siret = as.character(sirene_csv_raw[[siret_col]]),
      denominatio_csv = if (!is.na(denom_col)) as.character(sirene_csv_raw[[denom_col]]) else NA_character_,
      enseigne_de_csv = if (!is.na(enseigne_col)) as.character(sirene_csv_raw[[enseigne_col]]) else NA_character_
    )
    message("CSV SIRENE charge avec succès: ", nrow(sirene_csv), " établissements (", sirene_csv_path, ")")
  }
} else {
  message("CSV economicref-france-sirene-v3.csv introuvable (actif/raw/data). On continue sans enrichissement CSV.")
  sirene_csv <- dplyr::tibble(
    siret = character(),
    denominatio_csv = character(),
    enseigne_de_csv = character()
  )
}


```


```{r}
# Définition de la zone IRIS / communes
sirene_coms <- c(
  "GRENOBLE", "MEYLAN", "LA TRONCHE",
  "CORENC", "SAINT-MARTIN-LE-VINOUX", "SAINT-EGREVE"
)

iris_coms <- c(
  "Grenoble", "Meylan", "La Tronche",
  "Corenc", "Saint-Martin-le-Vinoux", "Saint-Égrève"
)

# Normaliser les noms de colonnes
names(sirene_shp) <- tolower(names(sirene_shp))

# Filtrer uniquement les établissements de la zone
sirene_zone_etude <- sirene_shp %>%
  filter(commune_de_ %in% sirene_coms)

sirene_zone_etude$code_naf <- normalize_naf(coalesce_chr(
  sirene_zone_etude,
  c("activite_pr.1", "activitepri.1", "activiteprincipaleetablissement", "activite_pr", "activitepri")
))
sirene_zone_etude$Type_PV <- classify_type_pv(
  df = sirene_zone_etude,
  naf_cols = c("activite_pr.1", "activitepri.1", "activiteprincipaleetablissement", "activite_pr", "activitepri"),
  classe_cols = c("classe_de_l", "classeetabl", "classe"),
  enseigne_cols = c("enseigne_de", "enseigne1et"),
  denom_cols = c("denominatio")
)

n_zone_before_naf <- nrow(sirene_zone_etude)
sirene_zone_etude <- sirene_zone_etude %>%
  filter(code_naf %in% target_naf_codes, !is.na(Type_PV))
n_zone_after_naf <- nrow(sirene_zone_etude)

iris_zone_etude <- iris_shp %>%
  filter(com_name %in% iris_coms)

message(
  "Filtre NAF applique (47.11B/C/D/F): ",
  n_zone_after_naf, " points conserves sur ", n_zone_before_naf
)
message("Nombre de points (super/hyper/superette) dans la zone : ", nrow(sirene_zone_etude))
message(
  "Detail 2025 apres filtre NAF: ",
  paste(
    paste0(names(table(sirene_zone_etude$Type_PV)), "=", as.integer(table(sirene_zone_etude$Type_PV))),
    collapse = ", "
  )
)

```


### Répartition des établissements dans la zone d'étude
```{r}

# Création d'un tableau récapitulatif des types d'établissements
tab_classes <- as.data.frame(table(sirene_zone_etude$classe_de_l))
colnames(tab_classes) <- c("Type d'établissement", "Nombre")

# Affichage avec kableExtra
kable(tab_classes, 
      caption = "Répartition des établissements dans la zone d'étude",
      align = c("l", "c")) %>%
  kable_styling(full_width = FALSE, position = "center",
                bootstrap_options = c("striped", "hover", "condensed"))


```

```{r}
# ---------------------------
# Remplir certaines valeurs manquantes a partir du CSV
# ---------------------------

# Convertir SIRET en character dans le CSV
sirene_csv <- sirene_csv %>%
  mutate(siret = as.character(siret))

# Vérifier également sirene_zone_etude
sirene_zone_etude <- sirene_zone_etude %>%
  mutate(siret = as.character(siret))

# Jointure sur SIRET
sirene_zone_etude <- sirene_zone_etude %>%
  left_join(sirene_csv, by = "siret") %>%
  mutate(
    denominatio = ifelse(is.na(denominatio) | denominatio == "", denominatio_csv, denominatio),
    enseigne_de = ifelse(is.na(enseigne_de) | enseigne_de == "", enseigne_de_csv, enseigne_de)
  ) %>%
  select(-denominatio_csv, -enseigne_de_csv)

```


### Nombre de points de vente par enseigne

```{r}
# ---------------------------
# Création du tableau final des points de vente
# ---------------------------
tab_ponctuels <- sirene_zone_etude %>%
  transmute(
    SIRET = siret,
    SIREN = siren,
    Raison_sociale = denominatio,
    Nom_usuel = enseigne_de,              # Choisir l'enseigne principale
    Siege = !is.na(siret_du_si) & siret == siret_du_si,
    Appartient_groupe = !is.na(groupe_de_l) & groupe_de_l != "",
    Nom_groupe = ifelse(!is.na(groupe_de_l) & groupe_de_l != "", groupe_de_l, NA_character_),
    Date_creation = date_de_cre,
    Drive_accole = FALSE,                  # à compléter si info disponible
    Date_creation_drive = NA,              # à compléter si info disponible
    Drive_deporte = FALSE,                 # à compléter si info disponible
    Code_NAF = code_naf,
    Libelle_NAF = nomenclatur,
    Adresse = paste(adresse_de_, code_postal, commune_de_, sep = ", "),
    Code_IRIS = NA_character_,             # à compléter après jointure IRIS
    Zone_etude = TRUE                      # tous les points sont dans la zone
  )

# ---------------------------
# Affichage récapitulatif
# ---------------------------
afficher(table(tab_ponctuels$Nom_usuel), colname= "Enseigne de l'établissement", caption = "Nombre de points de vente par enseigne")

```

PARTIE 1.2: Table des ponctuels
=======================================================================

Row {data-height=1000}
-----------------------------------------------------------------------

### Table des ponctuels


```{r}
# ---------------------------
# Ajouter les codes IRIS à la table des ponctuels
# ---------------------------

# Transformer CRS pour être compatible
sirene_zone_etude <- st_transform(sirene_zone_etude, st_crs(iris_shp))

# Jointure spatiale pour récupérer le code IRIS
joined <- st_join(
  sirene_zone_etude,
  iris_shp %>% select(iris_code),
  left = TRUE
)

sirene_zone_etude$Code_IRIS <- st_drop_geometry(joined)$iris_code

# Mettre à jour tab_ponctuels avec le code IRIS
tab_ponctuels$Code_IRIS <- sirene_zone_etude$Code_IRIS


kable(head(tab_ponctuels), caption="Aperçu de la Table des ponctuels")
```


```{r}
# ---------------------------
# Export CSV de la table des ponctuels
# ---------------------------

# Chemin du fichier de sortie
csv_file <- file.path(processed_dir, "SSD_TabPonctuels_rapport1.csv")

# Export
write.csv(
  tab_ponctuels,
  csv_file,
  row.names = FALSE,
  fileEncoding = "UTF-8"
)

message("CSV des points de vente exporté dans : ", csv_file)

```


PARTIE 1.2: Dictionnaire des variables
=======================================================================

Row {data-height=1000}
-----------------------------------------------------------------------

### Dictionnaire des variables

```{r}
dico_donnees <- data.frame(
  variable = c(
    "SIRET", "SIREN", "Raison_sociale", "Nom_usuel",
    "Siege", "Appartient_groupe", "Nom_groupe",
    "Date_creation", "Drive_accole", "Date_creation_drive",
    "Drive_deporte", "Code_NAF", "Libelle_NAF",
    "Adresse", "Code_IRIS", "Zone_etude"
  ),
  description = c(
    "Identifiant unique de l’établissement",
    "Identifiant de l’unité légale",
    "Dénomination officielle de l’établissement",
    "Enseigne commerciale",
    "Indique si l’établissement est siège",
    "Appartenance à un groupe",
    "Nom du groupe commercial",
    "Date de création de l’établissement",
    "Présence d’un drive accolé",
    "Date de création du drive",
    "Présence d’un drive déporté",
    "Code NAF de l’établissement",
    "Libellé du code NAF",
    "Adresse complète",
    "Code IRIS de localisation",
    "Indique si l’établissement est dans la zone d’étude"
  ),
  type = c(
    "character", "character", "character", "character",
    "logical", "logical", "character",
    "date", "logical", "date",
    "logical", "character", "character",
    "character", "character", "logical"
  ),
  source = c(
    "SIRENE", "SIRENE", "SIRENE", "SIRENE",
    "SIRENE", "SIRENE", "SIRENE",
    "SIRENE", "Recherche manuelle", "Recherche manuelle",
    "Recherche manuelle", "SIRENE", "SIRENE",
    "SIRENE", "INSEE IRIS", "Traitement interne"
  )
)

dico_csv <- file.path(processed_dir, "SSD_DicoDonnees_rapport1.csv")
write.csv(dico_donnees,
          dico_csv,
          row.names = FALSE,
          fileEncoding = "UTF-8")

kable(dico_donnees, caption="Dictionnaire des variables")
```

PARTIE 2.1 : Zones de chalandise (cadre methodologique)
=======================================================================

Row {data-height=1000}
-----------------------------------------------------------------------

### Hypermarché

Isochrones

- Voiture (principal)
  - Zone primaire : 20 min (environ 9,9 km)
  - Zone secondaire : 30 min (environ 14,8 km)
- Transports en commun (complément intra-agglo, si hyper accessible tram/bus/gares)
  - Zone primaire : 30 min porte-a-porte (marche d'acces + attente + trajet + correspondance)
  - Zone secondaire : 45 min porte-a-porte
  - Acces au reseau : 8 a 10 min a pied (environ 0,4 a 0,5 km autour des arrets/gares)

Justification

La pratique decisionnelle en distribution alimentaire retient classiquement des zones isochrones voiture de 20 et 30 minutes pour les hypermarches, car ils sont des magasins "destination": les consommateurs acceptent un temps de deplacement plus long du fait de l'attractivite et du panier moyen plus eleve. A Grenoble, l'usage des isochrones (temps) est plus pertinent que la distance, car la congestion et la structure urbaine rendent les kilometres moins comparables. En complement, lorsque l'hypermarche est connecte au reseau de transports en commun, un seuil 30-45 minutes porte-a-porte permet de capter une chalandise urbaine realiste en integrant la marche d'acces (repere local 8-10 min).


PARTIE 2.2 : Zones de chalandise (cadre methodologique)
=======================================================================

Row {data-height=1000}
----------------------------------------------------------------------------------------------------------------------------------------------


### Supermarché / discount

Isochrones

- Voiture (principal)
  - Zone primaire : 10 min (environ 4,9 km)
  - Zone secondaire : 15 min (environ 7,4 km)
- Velo (complement intra-Grenoble / 1ere couronne)
  - Zone primaire : 10 min (environ 1,6 km)
  - Zone secondaire : 15 min (environ 2,3 km)
- Pieton (si supermarche urbain / central)
  - Zone primaire : 5 min (environ 0,25 km)
  - Zone secondaire : 10 min (environ 0,5 km)
- Transports en commun (si magasin sur axe tram/bus)
  - Zone primaire : 20 min porte-a-porte
  - Zone secondaire : 30 min porte-a-porte
  - Acces au reseau : 8 a 10 min a pied (environ 0,4 a 0,5 km)

Justification

Pour les supermarches/discount, la reference la plus defendable est l'usage d'isochrones voiture 10-15 minutes observe dans les analyses de concurrence en distribution alimentaire. A Grenoble, ces temps doivent etre privilegies aux distances, car la circulation et les contraintes urbaines font varier fortement les km reellement parcourus pour un meme temps. En intra-urbain, la chalandise d'un supermarche peut etre completee par des isochrones velo (10-15 min) et pieton (5-10 min) selon le positionnement. Enfin, si l'accessibilite TC est facile, un seuil 20-30 min porte-a-porte capture la zone atteignable.


PARTIE 2.3 : Zones de chalandise (cadre methodologique)
=======================================================================

Row {data-height=1000}
-----------------------------------------------------------------------

### Proximité urbaine (supérette, Carrefour City, Monoprix, etc.)

Isochrones

- Pieton (principal)
  - Zone primaire : 5 min (environ 0,25 km)
  - Zone secondaire : 10 min (environ 0,5 km)
- Velo (secondaire, elargissement urbain)
  - Zone primaire : 10 min (environ 1,6 km)
  - Zone secondaire : 15 min (environ 2,3 km)
- Transports en commun (si proximite d'un arret)
  - Zone primaire : 15 a 20 min porte-a-porte
  - Zone secondaire : 30 min porte-a-porte
  - Acces au reseau : 8 a 10 min a pied (environ 0,4 a 0,5 km)
- Voiture (tertiaire, a utiliser avec prudence en centre dense)
  - Zone tertiaire : 5 a 10 min (environ 2,5 a 4,9 km)

Justification

Le commerce de proximite repond a une logique d'achats d'appoint et d'immediatete d'acces: la concurrence se joue principalement sur un perimetre local. Dans un contexte intra-Grenoble, l'approche pertinente est donc d'abord pietonne (5-10 min), puis velo (10-15 min). Pour les clients captes via les axes de tram/bus, l'isochrone est raisonnee en temps porte-a-porte, avec un repere local d'accessibilite de 8-10 min a pied autour des arrets/gares. La voiture peut etre ajoutee en tertiaire, mais en centre-ville son pouvoir explicatif est inferieur.

PARTIE 2.4 : Zones de chalandise (cadre methodologique)
=======================================================================

Row {data-height=1000}
-----------------------------------------------------------------------

### Drive

Isochrones

- Voiture (principal)
- Zone primaire : 10 min (environ 4,9 km)
- Zone secondaire : 15 min (environ 7,4 km)
- Velo / pieton / TC (optionnel selon click&collect urbain)
- Pieton : 5 a 10 min (environ 0,25 a 0,5 km)
- Velo : 10 a 15 min (environ 1,6 a 2,3 km)
- TC : 20 a 30 min porte-a-porte + acces 0,4 a 0,5 km

Justification

Le drive est gouverne par un critere cle: la praticite. Les analyses professionnelles retiennent souvent une zone drive autour d'environ 15 minutes en voiture, car le retrait doit rester "sur trajet". A Grenoble, l'usage du temps est adapte a la congestion. Lorsque le drive prend la forme d'un click&collect urbain, des isochrones courtes pieton/velo sont pertinentes; pour un drive classique en peripherie, la voiture reste le mode principal.

PARTIE 2.1 : Zones de chalandise (cadre methodologique)
=======================================================================

Row {data-height=1000}
-----------------------------------------------------------------------

### Parametrage retenu dans ce notebook (Partie 6)

- Hypermarche: voiture 20-30 min; acces pieton reseau 8-10 min
- Supermarche: voiture 10-15 min; pieton 5-10 min
- Superette: pieton 5-10 min; voiture 5-10 min (usage tertiaire)



### References bibliographiques

1. [Autorité de la concurrence (2025), Décision n° 24-DCC-288](https://www.autoritedelaconcurrence.fr/sites/default/files/integral_texts/2025-02/24-033%20-%20Publique%20-%20d%C3%A9cision%2024DCC288%20vf%20%2B%20Engagements.pdf)
2. [Autorité de la concurrence, La grande distribution à dominante alimentaire](https://www.autoritedelaconcurrence.fr/sites/default/files/doss_presse_10a26.pdf)
3. [AURG, Enquête Mobilités Grande Région Grenobloise (EMC²)](https://www.aurg.fr/13160-l-enquete-mobilites-grande-region-grenobloise-emc2.htm)
4. [SMMAG (2023), Observatoire vélo – Saisonnalité](https://smmag.fr/wp-content/uploads/2023/11/20230511_CS_5Min_Obsevatoire_Velo_saisonnalite.pdf)
5. [Cerema (2020), Grenoble Alpes Métropole – Observatoire des mobilités](https://www.cerema.fr/system/files/documents/2020/10/2020-10-13_grenoble-mple_obsmma.pdf)
6. [Cerema (2024), Densification & accessibilité – Grenoble](https://www.cerema.fr/fr/system/files?file=documents%2F2024%2F01%2F20220516_densif_grenoblemetro.pdf)
7. [MRAe AURA (2024), Cadrage – Plan de mobilités Grenoble Alpes Métropole](https://www.mrae.developpement-durable.gouv.fr/IMG/pdf/20240214_app1358_cadrage_pdmgrenoble_smmag_-_38_pour_publication.pdf)
8. [S-PASS TSE (2022), Les drives : Mission Bassin Minier](https://cdn.s-pass.org/SPASSDATA/attachments/2022_09/28/62863-les-drives-mission-bassin-minier.pdf)
9. [Grenoble Mag (2025), Congestion et vitesse moyenne](https://www.grenoblemag.com/article/2529/grenoble-12e-ville-francaise-la-plus-congestionnee-81-heures-perdues-dans-les-bouchons-en-2025)


PARTIE 3.1: Cartographie du premier quartile et du revenu median
=======================================================================



```{r}
colnames(iris_zone_etude)[20] <- "Code_IRIS"

iris_data <- read_excel(file.path(raw_dir, "iris_isere.xlsx"))
colnames(iris_data)[colnames(iris_data) == "CODE_IRIS"] <- "Code_IRIS"


# -----------------------------
# Création des variables
# -----------------------------

# (1) Pourcentage d'actifs parmi les 15–64 ans
iris_data$Pct_actifs <- iris_data$`Actifs_15-64_ans2` /
                        iris_data$`Pop_15-64_ans`


# (2) Part de ménages avec enfants
iris_data$Pct_Menages_enfants <- (
  iris_data$Men_fam_princ_Couple_enfant_s +
  iris_data$Men_fam_princ_Famille_mono
) / iris_data$Menages

# (3) Part de ménages avec voiture
iris_data$Pct_Menages_voiture <- iris_data$Menages_une_voiture /
                                iris_data$Menages

# (4) Part de cadres supérieurs
iris_data$Pct_Cadres_sup <- iris_data$Pop_15_ansplus_Cadres_Prof_intel_sup /
                            iris_data$Pop_15_ansplus

# (5) Densité de population
iris_data$Densite_pop <- iris_data$Popution /
                         iris_data$Superficie


# -----------------------------
# Variables finales pour analyse
# -----------------------------
vars_a_garder <- c(
  "Code_IRIS",
  "1er_quartile_euro",
  "Mediane_euro",
  "3e_quartile_euro",
  "Pct_actifs",
  "Pct_Menages_enfants",
  "Pct_Menages_voiture",
  "Pct_Cadres_sup",
  "Densite_pop"
)

# Merge avec la zone d’étude
iris_zone_etude <- merge(
  iris_zone_etude,
  iris_data[, vars_a_garder],
  by = "Code_IRIS",
  all.x = TRUE
)

# Gestion des enseignes manquantes
sirene_zone_etude <- sirene_zone_etude %>%
  dplyr::mutate(
    Enseigne = as.character(enseigne_de),
    Enseigne = ifelse(is.na(Enseigne) | Enseigne == "", "ENSEIGNE_INCONNUE", Enseigne),
    Classe = classe_de_l
  )

sirene_zone_etude$groupe_reseau_nom <- map_group_reseau(
  sirene_zone_etude$Enseigne,
  sirene_zone_etude$denominatio
)

# Copie pour affichage cartographique: separation des points superposes
# afin d'eviter un sous-comptage visuel.
sirene_zone_etude_plot <- separate_overlapping_points(sirene_zone_etude, offset_m = 22)


```





```{r}
library(tmap)
library(tmaptools)
library(dplyr)

# Mode interactif
tmap_mode("view")
tmap_options(
  frame = FALSE,
  bg.color = "#f6f9fd"
)

# Fonction pour créer une carte avec id et popup
creer_carte <- function(sf_polygones, sf_points, var_poly, titre, palette="Blues") {
  
  # Séparation des points si nécessaire
  sf_points_plot <- separate_overlapping_points(sf_points, offset_m = 22)
  
  # Construire la carte tmap
  carte <- tm_shape(sf_polygones) +
    tm_text(text = "iris_name", size=0.8) +
    tm_polygons(
      col = var_poly,
      palette = palette,
      style = "quantile",
      alpha = 0.6,
      title = titre,
      id = "iris_name",
      popup.vars = var_poly
    ) +
    tm_shape(sf_points_plot) +
    tm_symbols(
      fill = "Enseigne",
      fill.legend = tm_legend(title = "Enseigne"),
      shape = "Type_PV",
      shape.scale = tm_scale_categorical(values = c(super = 21, hyper = 24, superette = 22)),
      shape.legend = tm_legend(title = "Type point de vente"),
      col = "grey20",
      lwd = 0.4,
      size = 0.5,
      popup.vars = c("Enseigne", "Classe", "Type_PV")
    ) +
    tm_layout(title = titre, legend.outside = TRUE)
  
  return(carte)
}

plot_concurrence_map <- function(sirene_sf, title_txt) {
  sirene_sf_plot <- separate_overlapping_points(sirene_sf, offset_m = 22)
  ggplot() +
    geom_sf(data = iris_zone_etude, fill = "grey97", color = "grey80", linewidth = 0.2) +
    geom_sf(
      data = sirene_sf_plot,
      aes(color = groupe_reseau_nom, shape = Type_PV),
      size = 2.2,
      alpha = 0.95
    ) +
    scale_shape_manual(
      values = c(super = 16, hyper = 17, superette = 15),
      drop = FALSE,
      name = "Type point de vente"
    ) +
    labs(
      title = title_txt,
      subtitle = "Zone d'etude: Grenoble + communes Nord",
      color = "Groupe / reseau"
    ) +
    theme_minimal()
}


```

```{r}
# Création des cartes
# Cartes des revenus
map_1er_quartile <- creer_carte(iris_zone_etude, sirene_zone_etude, 
                                "1er_quartile_euro", "1er quartile du revenu (€)", "Blues")

map_mediane <- creer_carte(iris_zone_etude, sirene_zone_etude,
                           "Mediane_euro", "Médiane du revenu (€)", "Greens")

map_3e_quartile <- creer_carte(iris_zone_etude, sirene_zone_etude,
                               "3e_quartile_euro", "3e quartile du revenu (€)", "Oranges")


# Cartes des variables démographiques et socioéconomiques
map_actifs <- creer_carte(iris_zone_etude, sirene_zone_etude,
                          "Pct_actifs", "% Actifs 15-64 ans", "Blues")

map_menages_enfants <- creer_carte(iris_zone_etude, sirene_zone_etude,
                                   "Pct_Menages_enfants", "% Ménages avec enfants", "Greens")

map_menages_voiture <- creer_carte(iris_zone_etude, sirene_zone_etude,
                                   "Pct_Menages_voiture", "% Ménages avec voiture", "Oranges")

map_cadres <- creer_carte(iris_zone_etude, sirene_zone_etude,
                          "Pct_Cadres_sup", "% Cadres supérieurs", "Purples")

map_densite <- creer_carte(iris_zone_etude, sirene_zone_etude,
                           "Densite_pop", "Densité de population (hab/km²)", "Reds")
```


Row {data-height=1000}
-----------------------------------------------------------------------


### Carte du premier quartile du revenu

```{r}
map_1er_quartile
```



### Carte du revenu median

```{r}
map_mediane
```

Row {data-height=300}
-----------------------------------------------------------------------

### Commentaire d’analyse

```{r, results='asis'}
rev_df <- iris_zone_etude %>%
  st_drop_geometry() %>%
  transmute(
    iris_name,
    q1 = suppressWarnings(as.numeric(`1er_quartile_euro`)),
    med = suppressWarnings(as.numeric(Mediane_euro))
  ) %>%
  filter(is.finite(q1) & is.finite(med))

top_med <- rev_df %>% arrange(desc(med)) %>% slice_head(n = 3) %>% pull(iris_name)

cat(
  "- Le cours rappelle qu'aucune collecte ne doit être réalisée sans cadre théorique (p.30) : ici, ces cartes documentent les **conditions de base de la demande** (cadre SCP, p.9).\n",
  "- Le revenu médian est un proxy du **panier potentiel** ; le 1er quartile apporte une lecture de la **dispersion sociale** et du risque de surestimation si l'on se limite à une valeur centrale.\n",
  "- IRIS les plus élevés en revenu médian (top 3) : ", paste(top_med, collapse = ", "), ".\n",
  "- Pour la décision d'implantation, ces variables ne suffisent pas seules : elles doivent être croisées avec l'accessibilité, la concurrence locale et le format du magasin.\n",
  sep = ""
)
```


PARTIE 3.2: Cartographie du troisième quartile du revenu et du pourcentage d'actifs parmi les 15–64 ans
=======================================================================

Row {data-height=1000}
-----------------------------------------------------------------------

### Carte du troisième quartile du revenu

```{r}
map_3e_quartile
```



### Carte du pourcentage d'actifs parmi les 15–64 ans

```{r}
map_actifs
```

Row {data-height=300}
-----------------------------------------------------------------------

### Commentaire d’analyse

```{r, results='asis'}
actifs_df <- iris_zone_etude %>%
  st_drop_geometry() %>%
  transmute(
    iris_name,
    q3 = suppressWarnings(as.numeric(`3e_quartile_euro`)),
    actifs = suppressWarnings(as.numeric(Pct_actifs))
  ) %>%
  filter(is.finite(q3) & is.finite(actifs))

corr_q3_actifs <- if (nrow(actifs_df) > 2) suppressWarnings(cor(actifs_df$q3, actifs_df$actifs)) else NA_real_

cat(
  "- Dans la logique du cours (p.9), on relie **demande solvable** (Q3 revenu) et **intensité d'activité** (part d'actifs) pour qualifier le potentiel commercial.\n",
  "- La part d'actifs informe aussi les rythmes de fréquentation (achats en semaine, amplitudes horaires, usages drive/voiture).\n",
  "- Corrélation simple entre Q3 revenu et % d'actifs sur la zone : ",
  ifelse(is.finite(corr_q3_actifs), sprintf("%.2f", corr_q3_actifs), "NA"), ".\n",
  "- Lecture opérationnelle : prioriser les IRIS combinant revenu élevé et part d'actifs élevée pour un format de supermarché orienté panier moyen + flux.\n",
  sep = ""
)
```

PARTIE 3.3: Cartographie des parts de ménages avec enfants/ avec voiture
=======================================================================

Row {data-height=1000}
-----------------------------------------------------------------------

### Carte de la part de ménages avec enfants

```{r}
map_menages_enfants
```


### Carte de la part de ménages avec voiture

```{r}
map_menages_voiture
```

Row {data-height=300}
-----------------------------------------------------------------------

### Commentaire d’analyse

```{r, results='asis'}
menages_df <- iris_zone_etude %>%
  st_drop_geometry() %>%
  transmute(
    enfants = suppressWarnings(as.numeric(Pct_Menages_enfants)),
    voiture = suppressWarnings(as.numeric(Pct_Menages_voiture))
  ) %>%
  filter(is.finite(enfants) & is.finite(voiture))

cat(
  "- Le cours insiste sur la cohérence entre variables et mécanismes (p.30) : **ménages avec enfants** et **motorisation** captent des comportements d'achat différents.\n",
  "- Part de ménages avec enfants élevée : signal de courses plus volumineuses et récurrentes ; utile pour les formats super/hyper.\n",
  "- Part de ménages motorisés élevée : sensibilité plus forte aux formats accessibles en voiture et au drive.\n",
  "- La combinaison de ces deux cartes sert à différencier les zones à potentiel « achat de stock » des zones à potentiel « achat d'appoint ».\n",
  sep = ""
)
```

PARTIE 3.4: Cartographie de la part de cadres supérieurs et de la densité de la population
=======================================================================

Row {data-height=1000}
-----------------------------------------------------------------------

### Carte de la part de cadres supérieurs

```{r}
map_cadres
```



### Carte de la densité de la population

```{r}
map_densite
```

Row {data-height=300}
-----------------------------------------------------------------------

### Commentaire d’analyse

```{r, results='asis'}
cadres_df <- iris_zone_etude %>%
  st_drop_geometry() %>%
  transmute(
    cadres = suppressWarnings(as.numeric(Pct_Cadres_sup)),
    densite = suppressWarnings(as.numeric(Densite_pop))
  ) %>%
  filter(is.finite(cadres) & is.finite(densite))

cat(
  "- Dans l'analyse sectorielle (p.9), ces variables enrichissent les **conditions de base de la demande** :\n",
  "- % de cadres supérieurs : proxy du panier potentiel premium et de la sensibilité à la qualité d'offre.\n",
  "- Densité : proxy de masse critique locale et de fréquence potentielle, surtout pour les formats de proximité/supérette.\n",
  "- En décision, il faut les croiser avec la concurrence locale (Partie 4) pour éviter de confondre une zone dense et une zone réellement sous-dotée.\n",
  sep = ""
)
```


PARTIE 4: Analyse de la concurrence
=======================================================================


```{r,results='hide'}
library(opentripplanner)

local_otp_jar <- file.path(cours_dir, "data", "otp-1.5.0-shaded.jar")
path_otp <- if (file.exists(local_otp_jar)) local_otp_jar else otp_dl_jar()
otp_port <- NA_integer_
strict_isochrones <- Sys.getenv("STRICT_ISOCHRONES", "0") != "0"
otp_autostart <- Sys.getenv("OTP_AUTOSTART", "0") == "1"
otp_port_env <- get_env_int("OTP_PORT", NA_integer_)
otp_port_candidates <- unique(c(
  if (!is.na(otp_port_env)) otp_port_env else integer(),
  8081L, 8080L, 8082L, 8901L:8910L, 8801L:8810L
))
  
if (!exists("otpcon")) {
  path_data <- file.path(cours_dir, "data")
  graph_dir <- file.path(path_data, "graphs", "default")

  if (!dir.exists(graph_dir)) {
    dir.create(graph_dir, recursive = TRUE, showWarnings = FALSE)
  }

  graph_obj_src <- file.path(path_data, "Graph.obj")
  graph_obj_dst <- file.path(graph_dir, "Graph.obj")
  if (!file.exists(graph_obj_dst) && file.exists(graph_obj_src)) {
    file.copy(graph_obj_src, graph_obj_dst)
  }
  if (!file.exists(graph_obj_dst)) {
    
    message("Graph.obj introuvable. Attendu dans ", graph_obj_src, " ou ", graph_obj_dst)
    
    # Construction de Graph.obj
    log <- otp_build_graph(otp = path_otp,
                           dir = path_data,memory=8000)
  }

  # Connexion OTP: reutilise uniquement un serveur deja actif.
  # Demarrage auto en second choix pour obtenir de vraies isochrones reseau.
  otpcon <- NULL
  if (!is.na(otp_port_env)) {
    otpcon <- tryCatch(
      opentripplanner::otp_connect(hostname = "localhost", port = otp_port_env),
      error = function(e) NULL
    )
    if (!is.null(otpcon)) {
      attr(otpcon, "otp_port") <- otp_port_env
      message("Connexion OTP forcee via OTP_PORT=", otp_port_env)
    } else {
      message("OTP_PORT=", otp_port_env, " non joignable, scan des ports usuels.")
    }
  }
  if (is.null(otpcon)) {
    otpcon <- connect_otp_any(port_candidates = otp_port_candidates)
  }
  if (is.null(otpcon) && otp_autostart) {
    start_ports <- unique(c(
      if (!is.na(otp_port_env)) otp_port_env else integer(),
      8901L, 8081L
    ))
    otpcon <- start_otp_any(
      path_otp = path_otp,
      path_data = path_data,
      start_ports = start_ports
    )
  }
  if (is.null(otpcon)) {
    if (otp_autostart) {
      message("Aucun serveur OTP actif/demarrable detecte. Fallback geometrique actif.")
    } else {
      message("Aucun serveur OTP actif detecte (OTP_AUTOSTART=0).")
    }
  }
}

if (!is.null(otpcon)) {
  otp_port <- attr(otpcon, "otp_port")
  if (is.null(otp_port) || is.na(otp_port)) otp_port <- 8080L
  message("Port OTP retenu pour la suite: ", otp_port)
} else if (strict_isochrones) {
  stop("OTP indisponible et STRICT_ISOCHRONES=1: impossible de produire de vraies isochrones.")
}
```


```{r, results='hide'}
# SIRENE
sirene_layer_avant <- "dataseed-sirene-2"
sirene_dsn_avant_candidates <- c(
  file.path(cours_dir, "data", "raw"),
  file.path(cours_dir, "data", "actif"),
  file.path(cours_dir, "data")
)
sirene_dsn_avant <- sirene_dsn_avant_candidates[
  file.exists(file.path(sirene_dsn_avant_candidates, paste0(sirene_layer_avant, ".shp")))
][1]
if (is.na(sirene_dsn_avant)) {
  stop("Shapefile ", sirene_layer_avant, ".shp introuvable dans raw/actif/data.")
}

message("Source SIRENE (avant 2025) utilisee: ", sirene_dsn_avant, "/", sirene_layer_avant, ".shp")

sirene_shp_avant <- st_read(
  dsn = sirene_dsn_avant,
  layer = sirene_layer_avant,
  quiet = TRUE
)

message("Shapefile SIRENE charge avec succès: ", nrow(sirene_shp_avant), " établissements")


```

```{r}
sirene_zone_avant <- sirene_shp_avant %>%
  filter(libellecomm %in% sirene_coms & etatadminis=="Actif")

# Créer des identifiants clairs pour les points
sirene_zone_avant <- sirene_zone_avant %>%
  dplyr::mutate(
    Enseigne = ifelse(is.na(enseigne1et) | enseigne1et=="", "ENSEIGNE_INCONNUE", enseigne1et),
    Classe = classeetabl
  )

sirene_zone_avant$code_naf <- normalize_naf(coalesce_chr(
  sirene_zone_avant,
  c("activitepri.1", "activite_pr.1", "activiteprincipaleetablissement", "activitepri", "activite_pr")
))
sirene_zone_avant$Type_PV <- classify_type_pv(
  df = sirene_zone_avant,
  naf_cols = c("activitepri.1", "activite_pr.1", "activitepri_1", "activiteprincipaleetablissement", "activitepri"),
  classe_cols = c("classeetabl", "classe_de_l", "classe"),
  enseigne_cols = c("Enseigne", "enseigne1et"),
  denom_cols = c("denominatio", "denomination")
)

n_avant_before_naf <- nrow(sirene_zone_avant)
sirene_zone_avant <- sirene_zone_avant %>%
  filter(code_naf %in% target_naf_codes, !is.na(Type_PV))
n_avant_after_naf <- nrow(sirene_zone_avant)
message(
  "Filtre NAF 2020 applique (47.11B/C/D/F): ",
  n_avant_after_naf, " points conserves sur ", n_avant_before_naf
)

sirene_zone_avant$groupe_reseau_nom <- map_group_reseau(
  sirene_zone_avant$Enseigne,
  coalesce_chr(sirene_zone_avant, c("denominatio", "denomination"))
)

```



```{r}
# Joindre points aux polygones IRIS

# Transformer CRS pour être compatible
sirene_zone_avant <- st_transform(sirene_zone_avant, st_crs(iris_shp))

# Jointure spatiale pour récupérer le code IRIS
joined <- st_join(
  sirene_zone_avant,
  iris_shp %>% select(iris_code),
  left = TRUE
)

sirene_zone_avant$Code_IRIS <- st_drop_geometry(joined)$iris_code

# Comptage des magasins par IRIS
compte_avant <- sirene_zone_avant %>%
  group_by(Code_IRIS, Enseigne) %>%
  summarise(Nbre_pdv = n(), .groups = "drop")

compte_2025 <- sirene_zone_etude %>%
  group_by(Code_IRIS, Enseigne) %>%
  summarise(Nbre_pdv = n(), .groups = "drop")


```

```{r}
iris_zone_etude <- iris_zone_etude %>%
  left_join(st_drop_geometry(compte_avant), by = "Code_IRIS") %>%
  rename(Nbre_pdv_avant = Nbre_pdv) %>%
  left_join(st_drop_geometry(compte_2025), by = "Code_IRIS") %>%
  rename(Nbre_pdv_2025 = Nbre_pdv)

```



```{r}
# Carte 2020
map_avant <- plot_concurrence_map(
  sirene_zone_avant,
  "Concurrence super/hyper - 2020 (dataseed-sirene-2)"
)

# Carte 2025
map_2025 <- plot_concurrence_map(
  sirene_zone_etude,
  "Concurrence super/hyper - 2025 (dataseed-sirene-1)"
)
```

Row {data-height=1000}
-----------------------------------------------------------------------

### Cartographie des Points de vente en 2020

```{r}
map_avant
```


### Cartographie des Points de vente en 2025

```{r}
map_2025
```

Row {data-height=300}
-----------------------------------------------------------------------

### Commentaire d’analyse

```{r, results='asis'}
n_2020 <- nrow(sirene_zone_avant)
n_2025 <- nrow(sirene_zone_etude)
delta_n <- n_2025 - n_2020

type_2020 <- table(as.character(sirene_zone_avant$Type_PV))
type_2025 <- table(as.character(sirene_zone_etude$Type_PV))

cat(
  "- Total de points super/hyper/supérette : 2020 = ", n_2020, ", 2025 = ", n_2025, " (delta = ", ifelse(delta_n >= 0, "+", ""), delta_n, ").\n",
  "- Cette lecture alimente le volet « structure » du cadre SCP (p.12-14) : évolution du nombre d'acteurs, répartition par format et pression concurrentielle locale.\n",
  "- Étape suivante (Parties 5 et 6) : passer de la simple localisation à l'accessibilité effective via les zones de chalandise.\n",
  sep = ""
)
```

PARTIE 4.1: Comparaison super/hyper vs drives (2025)
=======================================================================

Row {data-height=1000}
-----------------------------------------------------------------------

```{r}
# Base 2025: uniquement super/hyper
super_hyper_2025 <- sirene_zone_etude %>%
  filter(as.character(Type_PV) %in% c("super", "hyper")) %>%
  mutate(
    siret_chr = as.character(siret),
    siret = as.character(siret)
  )

# Lecture crossref drives (priorite au fichier v3)
crossref_candidates <- c(
  file.path(cours_dir, "data", "processed", "crossref_supermarches_drives_zone_v3.csv"),
  file.path(cours_dir, "data", "processed", "crossref_supermarches_drives_zone.csv"),
  file.path(cours_dir, "data", "processed", "crossref_supermarches_drives.csv")
)
crossref_path <- crossref_candidates[file.exists(crossref_candidates)][1]

if (is.na(crossref_path)) {
  message("Aucun fichier crossref drives trouve dans data/processed. La couche drives sera vide.")
  drives_2025 <- super_hyper_2025[0, ] %>%
    mutate(drives_types = NA_character_, match_method = NA_character_)
} else {
  crossref_drives <- readr::read_csv(crossref_path, show_col_types = FALSE) %>%
    mutate(
      siret_chr = as.character(siret),
      drive_trouve = as.logical(drive_trouve),
      drives_types = ifelse(
        is.na(drives_types) | str_squish(as.character(drives_types)) == "",
        "non_precise",
        as.character(drives_types)
      ),
      match_method = as.character(match_method)
    ) %>%
    filter(drive_trouve %in% TRUE) %>%
    distinct(siret_chr, .keep_all = TRUE) %>%
    select(siret_chr, drives_types, match_method)

  drives_2025 <- super_hyper_2025 %>%
    inner_join(crossref_drives, by = "siret_chr") %>%
    distinct(siret_chr, .keep_all = TRUE)
}

message(
  "Comparaison super/hyper vs drives (2025): ",
  nrow(super_hyper_2025), " points super/hyper, ",
  nrow(drives_2025), " points avec drive."
)

super_hyper_2025_plot <- separate_overlapping_points(super_hyper_2025, offset_m = 22)
drives_2025_plot <- separate_overlapping_points(drives_2025, offset_m = 28)

map_super_hyper_vs_drives <- tm_shape(iris_zone_etude) +
  tm_borders(col = "grey65", lwd = 1) +
  tm_fill(alpha = 0) +
  tm_shape(super_hyper_2025_plot) +
  tm_symbols(
    shape = "Type_PV",
    shape.scale = tm_scale_categorical(values = c(super = 21, hyper = 24, superette = 22)),
    fill = "#7B8794",
    col = "#334E68",
    lwd = 0.6,
    size = 0.45,
    popup.vars = c("siret", "Enseigne", "Type_PV", "groupe_reseau_nom")
  ) +
  tm_layout(
    title = "Super/hyper (2025) vs points avec drive",
    legend.outside = TRUE
  ) +
  tm_add_legend(
    type = "symbol",
    labels = c("Super/Hyper (2025)"),
    shape = c(21),
    col = c("#334E68"),
    fill = c("#7B8794"),
    title = "Couches"
  )

if (nrow(drives_2025_plot) > 0) {
  map_super_hyper_vs_drives <- map_super_hyper_vs_drives +
    tm_shape(drives_2025_plot) +
    tm_symbols(
      shape = "Type_PV",
      shape.scale = tm_scale_categorical(values = c(super = 21, hyper = 24, superette = 22)),
      fill = "#00A6FB",
      col = "#003049",
      lwd = 1,
      size = 0.85,
      popup.vars = c("siret", "Enseigne", "Type_PV", "drives_types", "match_method")
    ) +
    tm_add_legend(
      type = "symbol",
      labels = c("Drive (super)", "Drive (hyper)"),
      shape = c(21, 24),
      col = c("#003049", "#003049"),
      fill = c("#00A6FB", "#00A6FB"),
      title = "Couches"
    )
}
```

### Carte comparative: tous les super/hyper vs points avec drive

```{r}
map_super_hyper_vs_drives
```

Row {data-height=300}
-----------------------------------------------------------------------

### Commentaire d’analyse

```{r, results='asis'}
n_sh <- nrow(super_hyper_2025)
n_dr <- nrow(drives_2025)
tx_dr <- ifelse(n_sh > 0, 100 * n_dr / n_sh, NA_real_)

drives_par_type <- drives_2025 %>%
  st_drop_geometry() %>%
  count(Type_PV, name = "n") %>%
  arrange(desc(n))

cat(
  "- Conformément au cours (p.42-43), on travaille à l'échelle **établissement/SIRET** pour lier correctement localisation commerciale et offre de service (ici : drive).\n",
  "- Points super/hyper avec drive : ", n_dr, " sur ", n_sh, " (", ifelse(is.finite(tx_dr), sprintf('%.1f', tx_dr), 'NA'), "%).\n",
  "- Cette couche permet d'affiner l'analyse concurrentielle : à localisation équivalente, un point avec drive augmente la capacité de captation de la demande motorisée.\n",
  if (nrow(drives_par_type) > 0) paste0("- Répartition des drives par format : ", paste0(as.character(drives_par_type$Type_PV), "=", drives_par_type$n, collapse = ", "), ".\n") else "",
  sep = ""
)
```

PARTIE 5: Zones de chalandises en 2025
=======================================================================

Row {data-height=1000}
-----------------------------------------------------------------------

```{r,results='hide'}
if (!is.null(otpcon) && !is.na(otp_port)) {
  otpcon <- tryCatch(
    otp_connect(hostname = "localhost", port = otp_port),
    error = function(e) otpcon
  )
}

sirene_zone_etude_otp <- prepare_points_for_otp(sirene_zone_etude, id_col = "siret")
sirene_zone_etude_iso_plot <- sirene_zone_etude_otp %>%
  st_transform(st_crs(iris_zone_etude)) %>%
  separate_overlapping_points(offset_m = 22)

iso <- build_multiformat_isochrones(
  points_sf = sirene_zone_etude_otp,
  otpcon = otpcon,
  mode = c("WALK"),
  profile = "walk",
  strict = strict_isochrones,
  id_col = "siret",
  maxWalkDistance = 1500
)

ref_enseigne <- sirene_zone_etude_otp %>%
  st_drop_geometry() %>%
  dplyr::select(siret, Enseigne) %>%
  dplyr::distinct()

iso <- iso %>%
  dplyr::left_join(ref_enseigne, by = "siret") %>%
  dplyr::distinct()
iso$minutes <- iso$time / 60

```
### Zones de chalandise (à pied)

```{r}
tm_shape(iris_zone_etude) +
  tm_polygons(
    col = "Pct_actifs",
    alpha = 0.5,
    style = "pretty",
    palette = "Greens",
    id = "iris_name",
    title = "% Actifs 15-64 ans"
  ) +
  tm_shape(iso) +
  tm_fill(
    "minutes",
    breaks = c(0, 5.01, 8.01, 10.01),
    title = "Isochrones (minutes)",
    style = "fixed",
    labels = c("0 a 5", "5 a 8 (acces reseau hyper)", "8 a 10"),
    palette = "Reds",
    id = "minutes",
    alpha = 0.3
  ) +
  tm_borders() +
  tm_shape(sirene_zone_etude_iso_plot) +
  tm_symbols(
    fill = "Enseigne",
    fill.legend = tm_legend(title = "Enseigne"),
    shape = "Type_PV",
    shape.scale = tm_scale_categorical(values = c(super = 21, hyper = 24, superette = 22)),
    shape.legend = tm_legend(title = "Type point de vente"),
    col = "grey20",
    lwd = 0.4,
    size = 0.7,
    id = "siret",
    popup.vars = c("Enseigne", "Classe", "Type_PV")
  ) +
  tm_layout(title = "Zones de chalandise (à pied)",legend.outside = TRUE)

```

```{r, results='hide'}
iso600 <- iso %>% filter(time == 600)

iris_zone_etude$Nb_supermarches <- rowSums(
  ifelse(st_intersects(x = iris_zone_etude, y = iso600, sparse = FALSE), 1, 0)
)
```


### Zones de chalandise (en voiture)

```{r}
if (!is.null(otpcon) && !is.na(otp_port)) {
  otpcon <- tryCatch(
    otp_connect(hostname = "localhost", port = otp_port),
    error = function(e) otpcon
  )
}

if (!exists("sirene_zone_etude_otp")) {
  sirene_zone_etude_otp <- prepare_points_for_otp(sirene_zone_etude, id_col = "siret")
}

iso_car <- build_multiformat_isochrones(
  points_sf = sirene_zone_etude_otp,
  otpcon = otpcon,
  mode = c("CAR"),
  profile = "car",
  strict = strict_isochrones,
  id_col = "siret"
)

# rattacher l’enseigne
ref_enseigne <- sirene_zone_etude_otp %>%
  st_drop_geometry() %>%
  dplyr::select(siret, Enseigne) %>%
  dplyr::distinct()

iso_car <- iso_car %>%
  dplyr::left_join(ref_enseigne, by = "siret") %>%
  dplyr::distinct()

iso_car$minutes <- iso_car$time / 60

# Zone primaire hierarchisee par format (voiture):
# hyper = 20 min, super = 10 min, superette = 5 min.
iso_primary_car <- iso_car %>%
  mutate(Type_PV = as.character(Type_PV)) %>%
  filter(
    (Type_PV == "hyper" & time == 20 * 60) |
      (Type_PV == "super" & time == 10 * 60) |
      (Type_PV == "superette" & time == 5 * 60)
  )

```


```{r}
tm_shape(iris_zone_etude) +
  tm_polygons(
    col = "Pct_Menages_voiture",
    alpha = 0.5,
    palette = "Greens",
    style = "pretty",
    id = "iris_name",
    title = "% Ménages avec une voiture"
  ) +
  tm_shape(iso_car) +
  tm_fill(
    "minutes",
    breaks = c(0, 5.01, 10.01, 15.01, 20.01),
    title = "Isochrones voiture (minutes)",
    style = "fixed",
    labels = c("0 à 5", "5 à 10", "10 à 15", "15 à 20"),
    palette = "Oranges",
    id = "minutes",
    alpha = 0.3
  ) +
  tm_borders() +
  tm_shape(sirene_zone_etude_iso_plot) +
  tm_symbols(
    fill = "Enseigne",
    fill.legend = tm_legend(title = "Enseigne"),
    shape = "Type_PV",
    shape.scale = tm_scale_categorical(values = c(super = 21, hyper = 24, superette = 22)),
    shape.legend = tm_legend(title = "Type point de vente"),
    col = "grey20",
    lwd = 0.4,
    size = 0.7,
    id = "siret",
    popup.vars = c("Enseigne", "Classe", "Type_PV")
  ) +
  tm_layout(title= "Zones de chalandise (en voiture)", legend.outside = TRUE)

```

Row {data-height=300}
-----------------------------------------------------------------------

### Commentaire d’analyse

```{r, results='asis'}
n_iso_walk <- if (exists("iso") && !is.null(iso)) nrow(iso) else 0
n_iso_car <- if (exists("iso_car") && !is.null(iso_car)) nrow(iso_car) else 0

cat(
  "- Les deux cartes sont complémentaires : à pied pour la proximité, en voiture pour la chalandise étendue ; elles traduisent le principe du cours (p.41) d'une concurrence **locale mesurée en accessibilité**.\n",
  "- Nombre d'isochrones piétonnes générées : ", n_iso_walk, ".\n",
  "- Nombre d'isochrones voiture générées : ", n_iso_car, ".\n",
  "- Le paramétrage hiérarchisé (hyper > super > supérette) aligne l'analyse sur les différences de format et de comportement de déplacement.\n",
  "- Recouvrements élevés = concurrence/cannibalisation plus forte ; poches peu couvertes = zones candidates à explorer.\n",
  sep = ""
)
```


```{r}
iso10_car <- iso_primary_car

iris_zone_etude$Nb_pdv_access_primaire_voiture <- rowSums(
  ifelse(
    st_intersects(
      x = iris_zone_etude,
      y = iso10_car,
      sparse = FALSE
    ),
    1,
    0
  )
)

```




PARTIE 6: Accessibilité
=======================================================================

Row {data-height=1000}
-----------------------------------------------------------------------

### Accessibilité IRIS

```{r}
tm_shape(iris_zone_etude) +
  tm_polygons(
    col = "Nb_pdv_access_primaire_voiture",
    palette = "Oranges",
    style = "pretty",
    id = "iris_name",
    title = "Nbre de points accessibles (zone primaire hierarchisee)"
  ) +
  tm_shape(sirene_zone_etude_iso_plot) +
  tm_symbols(
    fill = "Enseigne",
    fill.legend = tm_legend(title = "Enseigne"),
    shape = "Type_PV",
    shape.scale = tm_scale_categorical(values = c(super = 21, hyper = 24, superette = 22)),
    shape.legend = tm_legend(title = "Type point de vente"),
    col = "black",
    lwd = 0.8,
    size = 0.8,
    id = "siret",
    popup.vars = c("Enseigne", "Classe", "Type_PV")
  ) +
  tm_text(text = "iris_name", size = 0.8)+
  tm_layout(title = "Accessibilite IRIS (hyper>super>superette)",legend.outside = TRUE)

```

### Accessibilité des supermarchés (à pied)

```{r}
tm_shape(iris_zone_etude) +
  tm_polygons(
    col ="Nb_supermarches",
    style = "pretty",
    id = "iris_name",
    palette = "Oranges",
    labels = c("0", "1", "2", "3", "4", "5"),
    title = "Nbre de supermarchés accessibles en 10 min"
  ) +
  tm_text(text = "iris_name", size = 0.8) +
  tm_layout(title = "Accessibilité des supermarchés (à pied)",legend.outside = TRUE)
```

Row {data-height=300}
-----------------------------------------------------------------------

### Commentaire d’analyse

```{r, results='asis'}
acc_vals <- suppressWarnings(as.numeric(iris_zone_etude$Nb_pdv_access_primaire_voiture))
acc_vals <- acc_vals[is.finite(acc_vals)]
pieton_vals <- suppressWarnings(as.numeric(iris_zone_etude$Nb_supermarches))
pieton_vals <- pieton_vals[is.finite(pieton_vals)]

cat(
  "- Les deux cartes sont complémentaires : `Nb_pdv_access_primaire_voiture` (concurrence multi-format) et `Nb_supermarches` (accessibilité piétonne à l'offre supermarché).\n",
  "- Moyenne d'accessibilité IRIS (zone primaire hiérarchisée) : ",
  ifelse(length(acc_vals) > 0, sprintf('%.2f', mean(acc_vals)), "NA"),
  " ; médiane : ",
  ifelse(length(acc_vals) > 0, sprintf('%.2f', stats::median(acc_vals)), "NA"),
  ".\n",
  "- Moyenne d'accessibilité piétonne aux supermarchés (10 min) : ",
  ifelse(length(pieton_vals) > 0, sprintf('%.2f', mean(pieton_vals)), "NA"),
  " ; médiane : ",
  ifelse(length(pieton_vals) > 0, sprintf('%.2f', stats::median(pieton_vals)), "NA"),
  ".\n",
  "- Lecture décisionnelle : prioriser les IRIS avec faible accessibilité combinée (voiture + pied) mais potentiel de demande élevé.\n",
  sep = ""
)
```

PARTIE 6.1: Couverture des IRIS
=======================================================================

Row {data-height=1000}
-----------------------------------------------------------------------


```{r}
if (nrow(iso_primary_car) == 0) {
  message("Aucune isochrone primaire hierarchisee disponible: export d'un tableau vide par enseigne.")
  data_temp2 <- data.frame(iris_name = iris_zone_etude$iris_name)
} else {
  inter_mat <- st_intersects(iris_zone_etude, iso_primary_car, sparse = FALSE)
  data_temp <- matrix(0, nrow = nrow(iris_zone_etude), ncol = nrow(iso_primary_car))

  for (j in seq_len(nrow(iso_primary_car))) {
    for (i in seq_len(nrow(iris_zone_etude))) {
      data_temp[i, j] <- ifelse(inter_mat[i, j], as.character(iso_primary_car$Enseigne[j]), 0)
    }
  }

  ens_uniques <- unique(as.character(iso_primary_car$Enseigne))
  ens_uniques <- ens_uniques[!is.na(ens_uniques) & ens_uniques != ""]

  data_temp2 <- matrix(0, nrow = nrow(data_temp), ncol = length(ens_uniques))
  if (length(ens_uniques) > 0) {
    for (j in seq_along(ens_uniques)) {
      data_temp2[, j] <- apply(
        data_temp,
        1,
        function(x) length(which(x == ens_uniques[j]))
      )
    }
    data_temp2 <- as.data.frame(data_temp2)
    colnames(data_temp2) <- ens_uniques
    data_temp2$iris_name <- iris_zone_etude$iris_name
  } else {
    data_temp2 <- data.frame(iris_name = iris_zone_etude$iris_name)
  }
}

write.csv(data_temp2, file.path(processed_dir, "nb_pdv_iris_iso_primaire_hierarchie_2025.csv"), row.names = FALSE)
```


```{r}
# Désactiver s2 pour plus de tolérance
sf::sf_use_s2(FALSE)
iris_id_col <- if ("Code_IRIS" %in% names(iris_zone_etude)) {
  "Code_IRIS"
} else if ("iris_code" %in% names(iris_zone_etude)) {
  "iris_code"
} else {
  stop("Colonne identifiant IRIS introuvable (attendu: Code_IRIS ou iris_code).")
}

if (nrow(iso_primary_car) == 0) {
  intersect_pct <- iris_zone_etude %>%
    st_drop_geometry() %>%
    dplyr::transmute(
      !!iris_id_col := .data[[iris_id_col]],
      iris_name,
      intersect_area = 0
    )
} else {
  # Nettoyage des géométries pour éviter TopologyException
  iso_primary_car <- st_make_valid(iso_primary_car)
  iso_primary_car <- st_buffer(iso_primary_car, 0)  # corrige les géométries invalides

  # Union
  iso_primary_union <- st_union(st_geometry(iso_primary_car))
  iso_primary_union <- st_sf(id = 1, geometry = st_sfc(iso_primary_union, crs = st_crs(iso_primary_car)))

  # Intersection
  intersect_pct <- st_intersection(
    iris_zone_etude %>% dplyr::select(dplyr::all_of(c(iris_id_col, "iris_name"))),
    iso_primary_union
  ) %>%
    mutate(intersect_area = st_area(.)) %>%
    st_drop_geometry() %>%
    dplyr::group_by(dplyr::across(dplyr::all_of(c(iris_id_col, "iris_name")))) %>%
    dplyr::summarise(intersect_area = sum(intersect_area), .groups = "drop")
}

# Optionnel : remettre S2
sf::sf_use_s2(TRUE)
```


### Couverture des IRIS

```{r}
iris_zone_etude <- iris_zone_etude %>%
  dplyr::select(-any_of(c("iris_area", "intersect_area", "couverture_pct"))) %>%
  mutate(iris_area = as.numeric(st_area(geometry)))

intersect_pct_join <- intersect_pct %>%
  st_drop_geometry() %>%
  dplyr::select(dplyr::all_of(c(iris_id_col, "intersect_area"))) %>%
  mutate(intersect_area = as.numeric(intersect_area))

iris_zone_etude <- iris_zone_etude %>%
  left_join(intersect_pct_join, by = iris_id_col) %>%
  mutate(
    intersect_area = ifelse(is.na(intersect_area), 0, intersect_area),
    couverture_pct = pmin(100, (intersect_area / iris_area) * 100)
  )

tm_shape(iris_zone_etude) +
  tm_polygons(
    fill = "couverture_pct",
    fill_alpha = 0.5,
    fill.scale = tm_scale_continuous(),
    id = "iris_name",
    palette = "Greens",
    fill.legend = tm_legend(title = "Couverture (%)")
  ) +
  tm_text(text = "iris_name", size = 0.8) +
  tm_shape(sirene_zone_etude_iso_plot) +
  tm_symbols(
    fill = "Enseigne",
    fill.legend = tm_legend(title = "Enseigne"),
    shape = "Type_PV",
    shape.scale = tm_scale_categorical(values = c(super = 21, hyper = 24, superette = 22)),
    shape.legend = tm_legend(title = "Type point de vente"),
    col = "grey20",
    lwd = 0.4,
    size = 0.7,
    id = "siret",
    popup.vars = c("Enseigne", "Classe", "Type_PV")
  ) +
  tm_layout(title = "Couverture des IRIS (zone primaire hierarchisee hyper>super>superette)", legend.outside = TRUE)
```

Row {data-height=300}
-----------------------------------------------------------------------

### Commentaire d’analyse

```{r, results='asis'}
cov_vals <- suppressWarnings(as.numeric(iris_zone_etude$couverture_pct))
cov_vals <- cov_vals[is.finite(cov_vals)]

cat(
  "- Conformément au cours (p.30), on transforme ici des données brutes en indicateur interprétable : **part de surface IRIS couverte (%)**.\n",
  "- Couverture moyenne : ",
  ifelse(length(cov_vals) > 0, sprintf('%.1f', mean(cov_vals)), "NA"),
  "% ; médiane : ",
  ifelse(length(cov_vals) > 0, sprintf('%.1f', stats::median(cov_vals)), "NA"),
  "%.\n",
  "- Une couverture élevée avec un faible nombre de points accessibles peut traduire un réseau spatialement étendu mais peu diversifié ; l'arbitrage d'implantation doit donc rester multicritère.\n",
  sep = ""
)
```

PARTIE 7: Autocorrelation spatiale
=======================================================================

Row {data-height=1000}
-----------------------------------------------------------------------


### Voisins spatiaux

```{r}
spdep_ok <- requireNamespace("spdep", quietly = TRUE)
spatialreg_ok <- requireNamespace("spatialreg", quietly = TRUE)


nb_rook <- NULL
nb_knn <- NULL
nb_dist <- NULL
W_rook <- NULL
W_knn <- NULL
W_dist <- NULL

if (!spdep_ok) {
  info_tbl <- data.frame(
    etat = "Analyse de voisinage non executee",
    raison = "Le package spdep est absent. Installer spdep pour activer la Partie 7."
  )
  kable(info_tbl, caption = "Etat de la Partie 7.1")
} else {
  iris_spatial <- iris_zone_etude %>%
    sf::st_make_valid() %>%
    dplyr::select(iris_name, everything())

  if (is.na(sf::st_crs(iris_spatial))) {
    sf::st_crs(iris_spatial) <- 4326
  }

  iris_centroids <- sf::st_point_on_surface(sf::st_transform(iris_spatial, 4326))
  coords <- sf::st_coordinates(iris_centroids)

  # Rook (adjacence stricte)
  nb_rook <- spdep::poly2nb(sf::st_transform(iris_spatial, 2154), queen = FALSE)

  # K plus proches voisins
  k_val <- min(3, max(1, nrow(iris_spatial) - 1))
  nb_knn <- spdep::knn2nb(spdep::knearneigh(coords, k = k_val, longlat = TRUE))

  # Voisinage par distance: seuil calibre sur la distribution des distances KNN.
  knn_dists <- unlist(spdep::nbdists(nb_knn, coords, longlat = TRUE))
  d2 <- as.numeric(stats::quantile(knn_dists, probs = 0.9, na.rm = TRUE))
  if (!is.finite(d2) || d2 <= 0) d2 <- max(knn_dists, na.rm = TRUE)
  nb_dist <- spdep::dnearneigh(coords, d1 = 0, d2 = d2, longlat = TRUE)
  if (any(spdep::card(nb_dist) == 0)) {
    d2 <- max(knn_dists, na.rm = TRUE)
    nb_dist <- spdep::dnearneigh(coords, d1 = 0, d2 = d2, longlat = TRUE)
  }

  W_rook <- spdep::nb2listw(nb_rook, style = "W", zero.policy = TRUE)
  W_knn <- spdep::nb2listw(nb_knn, style = "W", zero.policy = TRUE)
  W_dist <- spdep::nb2listw(nb_dist, style = "W", zero.policy = TRUE)

  voisinage_resume <- data.frame(
    methode = c("Rook", paste0("KNN (k=", k_val, ")"), paste0("Distance (<= ", round(d2, 2), " km)")),
    nb_liens = c(sum(spdep::card(nb_rook)), sum(spdep::card(nb_knn)), sum(spdep::card(nb_dist))),
    nb_iris_sans_voisin = c(sum(spdep::card(nb_rook) == 0), sum(spdep::card(nb_knn) == 0), sum(spdep::card(nb_dist) == 0))
  )
  kable(voisinage_resume, caption = "Resume des structures de voisinage")

  voisins_rook_sf <- sf::st_as_sf(spdep::nb2lines(nb_rook, coords = coords))
  sf::st_crs(voisins_rook_sf) <- sf::st_crs(iris_centroids)

  ggplot() +
    geom_sf(data = sf::st_transform(iris_spatial, 4326), fill = "grey96", color = "grey75", linewidth = 0.2) +
    geom_sf(data = voisins_rook_sf, color = "#2C7FB8", linewidth = 0.4, alpha = 0.7) +
    geom_sf(data = iris_centroids, color = "#084081", size = 1.2) +
    labs(
      title = "Voisinage spatial Rook (IRIS Grenoble + Nord)",
      subtitle = "Liaisons d'adjacence entre IRIS"
    ) +
    theme_minimal()
}
```

Row {data-height=300}
-----------------------------------------------------------------------

### Commentaire d’analyse

Le cours insiste sur la formalisation des relations de causalité et sur le traitement méthodologique des données (p.30, p.13). Cette carte de voisinage rend explicite la structure spatiale utilisée ensuite pour Moran et SAR/SEM. Sans cette étape, l'interprétation économétrique des effets de concurrence locale est fragile.

### Indices de concentration spatiale

```{r}
if (!spdep_ok || is.null(W_dist)) {
  info_tbl <- data.frame(
    etat = "Indices non calcules",
    raison = "Les objets de voisinage ne sont pas disponibles."
  )
  kable(info_tbl, caption = "Etat de la Partie 7.2")
} else {
  entropy_relative <- function(x) {
    x <- as.numeric(x)
    x[!is.finite(x)] <- 0
    N <- sum(x)
    if (!is.finite(N) || N <= 0) return(NA_real_)
    f <- x / N
    f <- f[f > 0]
    if (length(f) <= 1) return(0)
    E <- -sum(f * log(f))
    as.numeric(E / log(length(x)))
  }

  safe_moran <- function(x, listw) {
    x <- as.numeric(x)
    keep <- is.finite(x)
    if (sum(keep) < 3) return(list(I = NA_real_, p_value = NA_real_))
    xk <- x[keep]
    if (stats::var(xk) == 0) return(list(I = NA_real_, p_value = NA_real_))
    lw <- spdep::subset.listw(listw, subset = keep, zero.policy = TRUE)
    tst <- tryCatch(spdep::moran.test(xk, lw, zero.policy = TRUE), error = function(e) NULL)
    if (is.null(tst)) return(list(I = NA_real_, p_value = NA_real_))
    list(
      I = as.numeric(tst$estimate[["Moran I statistic"]]),
      p_value = as.numeric(tst$p.value)
    )
  }

  y_total <- as.numeric(iris_zone_etude$Nb_pdv_access_primaire_voiture)
  total_entropy <- entropy_relative(y_total)
  total_moran <- safe_moran(y_total, W_dist)

  if (exists("data_temp2") && "iris_name" %in% names(data_temp2)) {
    enseignes_counts <- data_temp2 %>%
      dplyr::select(-iris_name) %>%
      dplyr::mutate(dplyr::across(everything(), ~ as.numeric(.x)))
  } else {
    enseignes_counts <- data.frame()
  }

  if (ncol(enseignes_counts) == 0) {
    indices_concentration <- data.frame(
      segment = "TOTAL",
      entropie_relative = total_entropy,
      moran_I = total_moran$I,
      moran_p_value = total_moran$p_value
    )
  } else {
    entropy_by_ens <- sapply(enseignes_counts, entropy_relative)
    moran_by_ens <- lapply(enseignes_counts, safe_moran, listw = W_dist)

    indices_concentration <- data.frame(
      segment = c("TOTAL", names(entropy_by_ens)),
      entropie_relative = c(total_entropy, as.numeric(entropy_by_ens)),
      moran_I = c(total_moran$I, sapply(moran_by_ens, function(x) x$I)),
      moran_p_value = c(total_moran$p_value, sapply(moran_by_ens, function(x) x$p_value))
    )
  }

  indices_concentration <- indices_concentration %>%
    dplyr::mutate(
      entropie_relative = round(entropie_relative, 4),
      moran_I = round(moran_I, 4),
      moran_p_value = round(moran_p_value, 4)
    )

  kable(
    indices_concentration,
    caption = "Indices de concentration spatiale"
  )
}
```

PARTIE 8: Carte des résidus OLS et Tests
=======================================================================

Row {data-height=1000}
-----------------------------------------------------------------------

### Test de Moran

```{r}

predictors_candidates <- c(
  "Pct_actifs",
  "Pct_Menages_enfants",
  "Pct_Menages_voiture",
  "Pct_Cadres_sup",
  "Mediane_euro",
  "Densite_pop"
)

predictors_ok <- predictors_candidates[predictors_candidates %in% names(iris_zone_etude)]
predictors_ok <- predictors_ok[sapply(predictors_ok, function(v) {
  vv <- suppressWarnings(as.numeric(iris_zone_etude[[v]]))
  sum(is.finite(vv)) >= 5 && stats::var(vv[is.finite(vv)]) > 0
})]


if (length(predictors_ok) < 1) {
  moran_ols_tbl <- data.frame(
    voisinage = "NA",
    moran_I = NA_real_,
    p_value = NA_real_,
    note = "Aucun predicteur valide pour OLS"
  )
  kable(
    moran_ols_tbl,
    caption = "Test de Moran sur residus OLS (variable cible: points accessibles en zone primaire)"
  )
} else {
  model_df <- iris_zone_etude %>%
    sf::st_drop_geometry() %>%
    dplyr::transmute(
      y = as.numeric(Nb_pdv_access_primaire_voiture),
      dplyr::across(dplyr::all_of(predictors_ok), ~ suppressWarnings(as.numeric(.x)))
    )

  complete_idx <- stats::complete.cases(model_df)
  model_cc <- model_df[complete_idx, , drop = FALSE]

  if (nrow(model_cc) < 8 || stats::var(model_cc$y) == 0) {
    moran_ols_tbl <- data.frame(
      voisinage = "NA",
      moran_I = NA_real_,
      p_value = NA_real_,
      note = "Donnees insuffisantes apres filtrage complet"
    )
    kable(
      moran_ols_tbl,
      caption = "Test de Moran sur residus OLS (variable cible: points accessibles en zone primaire)"
    )
  } else {
    ols_formula <- stats::as.formula(paste("y ~", paste(predictors_ok, collapse = " + ")))
    ols_mod <- stats::lm(ols_formula, data = model_cc)

    W_rook_cc <- spdep::subset.listw(W_rook, subset = complete_idx, zero.policy = TRUE)
    W_dist_cc <- spdep::subset.listw(W_dist, subset = complete_idx, zero.policy = TRUE)
    W_knn_cc <- spdep::subset.listw(W_knn, subset = complete_idx, zero.policy = TRUE)

    moran_lm_safe <- function(mod, lw) {
      out <- tryCatch(
        spdep::lm.morantest(mod, lw, alternative = "two.sided", zero.policy = TRUE),
        error = function(e) NULL
      )
      if (is.null(out)) c(I = NA_real_, p = NA_real_) else c(
        I = as.numeric(out$estimate[["Observed Moran I"]]),
        p = as.numeric(out$p.value)
      )
    }

    t_rook <- moran_lm_safe(ols_mod, W_rook_cc)
    t_dist <- moran_lm_safe(ols_mod, W_dist_cc)
    t_knn <- moran_lm_safe(ols_mod, W_knn_cc)

    moran_ols_tbl <- data.frame(
      voisinage = c("Rook", "Distance", "KNN"),
      moran_I = c(t_rook["I"], t_dist["I"], t_knn["I"]),
      p_value = c(t_rook["p"], t_dist["p"], t_knn["p"])
    ) %>%
      dplyr::mutate(
        moran_I = round(moran_I, 4),
        p_value = round(p_value, 4)
      )

    kable(
      moran_ols_tbl,
      caption = "Test de Moran sur residus OLS (variable cible: points accessibles en zone primaire)"
    )

    iris_res <- iris_zone_etude
    iris_res$ols_res <- NA_real_
    iris_res$ols_res[complete_idx] <- stats::resid(ols_mod)

    ggplot() +
      geom_sf(data = iris_res, aes(fill = ols_res), color = "white", linewidth = 0.25) +
      scale_fill_gradient2(
        low = "#2C7BB6",
        mid = "white",
        high = "#D7191C",
        midpoint = 0,
        na.value = "grey90",
        name = "Residus OLS"
      ) +
      labs(
        title = "Carte des residus OLS (accessibilite primaire)",
        subtitle = "Detection visuelle de structure spatiale residuelle"
      ) +
      theme_minimal()
  }
}

```

Row {data-height=300}
-----------------------------------------------------------------------

### Commentaire d’analyse

Cette carte vérifie si l'information spatiale reste présente après OLS. Si des grappes de résidus persistent, cela valide l'idée du cours selon laquelle le choix du modèle (et des hypothèses) change l'interprétation économique : il faut passer à des spécifications spatiales (SAR/SEM) pour ne pas biaiser les conclusions concurrentielles.


### Specification et estimation SAR/SEM

```{r}
if (!spdep_ok || !exists("model_cc") || !exists("ols_mod") || !exists("W_rook_cc")) {
  info_tbl <- data.frame(
    etat = "Modeles SAR/SEM non estimes",
    raison = "Prerequis indisponibles (spdep ou modele OLS non construit)."
  )
  kable(info_tbl, caption = "Etat de la Partie 7.4")
} else {
  lm_tests_obj <- tryCatch({
    if ("lm.LMtests" %in% getNamespaceExports("spdep")) {
      spdep::lm.LMtests(ols_mod, W_rook_cc, test = c("RLMerr", "RLMlag"), zero.policy = TRUE)
    } else if ("lm.RStests" %in% getNamespaceExports("spdep")) {
      spdep::lm.RStests(ols_mod, W_rook_cc, test = c("adjRSerr", "adjRSlag"), zero.policy = TRUE)
    } else {
      NULL
    }
  }, error = function(e) NULL)

  get_test_stat <- function(obj, nm) {
    if (is.null(obj) || is.null(obj[[nm]])) return(c(stat = NA_real_, p = NA_real_))
    c(
      stat = as.numeric(obj[[nm]]$statistic[[1]]),
      p = as.numeric(obj[[nm]]$p.value)
    )
  }

  rlm_err <- get_test_stat(lm_tests_obj, "RLMerr")
  rlm_lag <- get_test_stat(lm_tests_obj, "RLMlag")
  if (all(is.na(rlm_err))) rlm_err <- get_test_stat(lm_tests_obj, "adjRSerr")
  if (all(is.na(rlm_lag))) rlm_lag <- get_test_stat(lm_tests_obj, "adjRSlag")

  tests_tbl <- data.frame(
    test = c("Robust LM Error", "Robust LM Lag"),
    statistic = round(c(rlm_err["stat"], rlm_lag["stat"]), 4),
    p_value = round(c(rlm_err["p"], rlm_lag["p"]), 4)
  )
  kable(tests_tbl, caption = "Tests robustes de specification spatiale (Rook)")

  if (spatialreg_ok) {
    sar_mod <- tryCatch(
      spatialreg::lagsarlm(formula(ols_mod), data = model_cc, listw = W_rook_cc, zero.policy = TRUE),
      error = function(e) NULL
    )

    sem_mod <- tryCatch(
      spatialreg::errorsarlm(formula(ols_mod), data = model_cc, listw = W_rook_cc, zero.policy = TRUE),
      error = function(e) NULL
    )

    synth_mod <- data.frame(
      modele = c("OLS", "SAR", "SEM"),
      AIC = c(
        tryCatch(AIC(ols_mod), error = function(e) NA_real_),
        tryCatch(AIC(sar_mod), error = function(e) NA_real_),
        tryCatch(AIC(sem_mod), error = function(e) NA_real_)
      ),
      param_spatial = c(
        NA_real_,
        if (!is.null(sar_mod)) as.numeric(sar_mod$rho) else NA_real_,
        if (!is.null(sem_mod)) as.numeric(sem_mod$lambda) else NA_real_
      ),
      note = c(
        "",
        if (!is.null(sar_mod)) "" else "SAR non convergent",
        if (!is.null(sem_mod)) "" else "SEM non convergent"
      )
    ) %>%
      dplyr::mutate(
        AIC = round(AIC, 2),
        param_spatial = round(param_spatial, 4)
      )
  } else {
    synth_mod <- data.frame(
      modele = c("OLS", "SAR", "SEM"),
      AIC = c(round(tryCatch(AIC(ols_mod), error = function(e) NA_real_), 2), NA_real_, NA_real_),
      param_spatial = c(NA_real_, NA_real_, NA_real_),
      note = c(
        "",
        "Package spatialreg absent",
        "Package spatialreg absent"
      )
    )
  }

  kable(
    synth_mod,
    caption = "Comparaison OLS/SAR/SEM (AIC et parametre spatial)"
  )
}
```

PARTIE 9: Top 4 zones preferables pour une nouvelle implantation
=======================================================================

Row {data-height=1000}
-----------------------------------------------------------------------

### Top 4 zones candidates {data-width=42}

```{r}
if (!exists("iris_zone_etude")) {
  kable(data.frame(etat = "iris_zone_etude introuvable"), caption = "Top 4 non disponible")
} else {
  # Base de scoring: toutes les features socio-demo + acces/couverture construites avant.
  cols_scoring <- intersect(
    c(
      "1er_quartile_euro", "Mediane_euro", "3e_quartile_euro",
      "Pct_actifs", "Pct_Cadres_sup", "Pct_Menages_enfants", "Pct_Menages_voiture",
      "Densite_pop", "Nb_pdv_access_primaire_voiture", "couverture_pct", "Nb_supermarches"
    ),
    names(iris_zone_etude)
  )

  candidats <- iris_zone_etude %>%
    st_drop_geometry() %>%
    dplyr::select(iris_name, com_name, dplyr::all_of(cols_scoring)) %>%
    group_by(iris_name, com_name) %>%
    summarise(
      across(
        everything(),
        ~ {
          x <- suppressWarnings(as.numeric(.x))
          if (all(is.na(x))) NA_real_ else mean(x, na.rm = TRUE)
        }
      ),
      .groups = "drop"
    )

  minmax01 <- function(x) {
    x <- suppressWarnings(as.numeric(x))
    r <- range(x, na.rm = TRUE)
    if (!is.finite(r[1]) || !is.finite(r[2]) || r[1] == r[2]) return(rep(0.5, length(x)))
    (x - r[1]) / (r[2] - r[1])
  }

  row_weighted_mean <- function(df, cols, w) {
    m <- as.matrix(df[, cols, drop = FALSE])
    apply(m, 1, function(v) {
      ok <- is.finite(v)
      if (!any(ok)) return(NA_real_)
      sum(v[ok] * w[ok]) / sum(w[ok])
    })
  }

  candidats <- candidats %>%
    mutate(
      s_q1 = minmax01(`1er_quartile_euro`),
      s_mediane = minmax01(Mediane_euro),
      s_q3 = minmax01(`3e_quartile_euro`),
      s_actifs = minmax01(Pct_actifs),
      s_cadres = minmax01(Pct_Cadres_sup),
      s_familles = minmax01(Pct_Menages_enfants),
      s_voiture = minmax01(Pct_Menages_voiture),
      s_densite = minmax01(log1p(Densite_pop)),
      s_faible_concurrence_car = 1 - minmax01(Nb_pdv_access_primaire_voiture),
      s_sous_couverture = 1 - minmax01(couverture_pct),
      s_faible_concurrence_pieton = if ("Nb_supermarches" %in% names(candidats)) 1 - minmax01(Nb_supermarches) else NA_real_
    )

  # Sous-scores interpretable
  candidats <- candidats %>%
    mutate(
      score_revenu = row_weighted_mean(cur_data(), c("s_q1", "s_mediane", "s_q3"), c(0.30, 0.45, 0.25)),
      score_dynamisme = row_weighted_mean(cur_data(), c("s_actifs", "s_cadres"), c(0.55, 0.45)),
      score_structure_menages = row_weighted_mean(cur_data(), c("s_familles", "s_voiture"), c(0.45, 0.55)),
      score_demande = row_weighted_mean(
        cur_data(),
        c("score_revenu", "score_dynamisme", "score_structure_menages", "s_densite"),
        c(0.32, 0.22, 0.20, 0.26)
      ),
      score_offre_insuffisante = row_weighted_mean(
        cur_data(),
        c("s_faible_concurrence_car", "s_sous_couverture", "s_faible_concurrence_pieton"),
        c(0.50, 0.35, 0.15)
      ),
      score_total = 0.60 * score_demande + 0.40 * score_offre_insuffisante
    ) %>%
    mutate(
      pts_revenu = round(score_revenu * 100, 1),
      pts_dynamisme = round(score_dynamisme * 100, 1),
      pts_menages = round(score_structure_menages * 100, 1),
      pts_densite = round(s_densite * 100, 1),
      pts_faible_concurrence = round(s_faible_concurrence_car * 100, 1),
      pts_sous_couverture = round(s_sous_couverture * 100, 1),
      pts_demande = round(score_demande * 100, 1),
      pts_offre_insuffisante = round(score_offre_insuffisante * 100, 1),
      score_total_100 = round(score_total * 100, 1)
    )

  top4_implantation <- candidats %>%
    arrange(desc(score_total), iris_name) %>%
    slice_head(n = 4) %>%
    mutate(rang = row_number()) %>%
    dplyr::select(
      rang,
      iris_name,
      com_name,
      pts_revenu,
      pts_dynamisme,
      pts_menages,
      pts_densite,
      pts_demande,
      pts_faible_concurrence,
      pts_sous_couverture,
      pts_offre_insuffisante,
      score_total_100
    )

  if (requireNamespace("DT", quietly = TRUE)) {
    DT::datatable(
      top4_implantation,
      rownames = FALSE,
      caption = htmltools::tags$caption(
        style = "caption-side: top; text-align: left;",
        "Top 4 des zones preferables (scoring multicritere)"
      ),
      options = list(
        dom = "t",
        paging = FALSE,
        searching = FALSE,
        info = FALSE,
        scrollX = TRUE,
        autoWidth = TRUE
      ),
      class = "compact stripe",
      width = "100%"
    )
  } else {
    kable(
      top4_implantation,
      format = "html",
      caption = "Top 4 des zones preferables (scoring multicritere)"
    ) %>%
      kable_styling(full_width = TRUE, position = "left") %>%
      column_spec(1:ncol(top4_implantation), width = "120px") %>%
      scroll_box(width = "100%", height = "520px")
  }
}
```

### Carte des 4 zones prioritaires {data-width=58}

```{r}
if (!exists("top4_implantation") || nrow(top4_implantation) == 0) {
  plot.new()
  title("Top 4 indisponible")
} else {
  top4_join <- top4_implantation %>%
    dplyr::select(iris_name, rang, score_total_100)

  iris_top4_map <- iris_zone_etude %>%
    left_join(top4_join, by = "iris_name") %>%
    mutate(
      zone_top4 = ifelse(is.na(rang), "Autres zones", paste0("Top ", rang)),
      zone_top4 = factor(zone_top4, levels = c("Top 1", "Top 2", "Top 3", "Top 4", "Autres zones")),
      label_top4 = ifelse(is.na(rang), NA_character_, paste0("Top ", rang, " - ", iris_name))
    )

  tm_shape(iris_top4_map %>% filter(zone_top4 == "Autres zones")) +
    tm_polygons(
      col = "grey85",
      border.col = "white",
      lwd = 0.3,
      alpha = 0.9,
      title = "",
      legend.show = FALSE
    ) +
    tm_shape(iris_top4_map %>% filter(zone_top4 != "Autres zones")) +
    tm_polygons(
      col = "zone_top4",
      palette = c("#005F73", "#0A9396", "#94D2BD", "#E9D8A6"),
      style = "cat",
      border.col = "white",
      lwd = 0.6,
      alpha = 0.95,
      title = "Classement"
    ) +
    tm_text(
      text = "label_top4",
      size = 0.7,
      col = "black",
      bg.color = "white",
      bg.alpha = 0.7
    ) +
    tm_layout(
      title = "Top 4 des zones d'implantation preferables",
      legend.outside = TRUE
    )
}
```

Row {data-height=300}
-----------------------------------------------------------------------

### Commentaire d’analyse

```{r, results='asis'}
if (exists("top4_implantation") && nrow(top4_implantation) > 0) {
  cat(
    "- Cette synthèse respecte les règles du cours (p.30-32) : cadre explicite, indicateurs tracés et décision multicritère plutôt qu'un seul signal.\n",
    "- Les zones retenues combinent potentiel de demande (revenus, actifs, structure des ménages, densité) et insuffisance relative d'offre (accessibilité/couverture/concurrence).\n",
    "- Top 4 retenu : ", paste(top4_implantation$iris_name, collapse = " ; "), ".\n",
    sep = ""
  )
}
```
